ACORDAO-COMPLETO-2374882

ACÓRDÃO 605/2020 ATA 8/2020 - PLENÁRIO

VISTOS, relatados e discutidos estes autos que cuidam de levantamento das infraestruturas hídricas necessárias para que a oferta de água do Programa de Integração do São Francisco (Pisf) forneça o pleno aproveitamento do abastecimento humano, até 2025, trazendo o real alcance da população beneficiada com o aumento da oferta hídrica no agreste e no sertão dos estados do Ceará, Rio Grande do Norte, Paraíba e Pernambuco, após a conclusão das obras dos eixos norte e leste, 
	ACORDAM os Ministros do Tribunal de Contas da União, reunidos em Sessão do Plenário, ante as razões expostas pelo Relator, em:
	9.1. determinar ao Ministério do Desenvolvimento Regional, com fulcro no art. 43, inciso I, da Lei 8.443/1992 c/c o art. 250, inciso II, do Regimento Interno do Tribunal de Contas da União, que:
	9.1.1. promova, no prazo de 120 (cento e vinte) dias, em conjunto com os estados beneficiados pelo Pisf e com a Agência Nacional de Águas (ANA) , a correta identificação dos municípios a serem imediatamente beneficiados pelo Pisf após a conclusão dos eixos principais, bem como aqueles que necessitam de obras complementares para serem atendidos, com a identificação de quais são essas obras, os cronogramas previstos para sua implantação e os recursos necessários, em cumprimento ao disposto no art. 29, incisos IV, V e XIX, da Lei 13.844/2019; no art. 16, inciso III, do Decreto 9.666/2019; nos art. 4º, inciso IV, e art. 6º do Decreto 9.203/2017; e nos princípios da efetividade e da economicidade, aos quais deve se sujeitar a administração pública;
	9.1.2. encaminhe ao TCU, no prazo de 60 (sessenta) dias, plano de ação que contenha cronograma e responsáveis pela implementação dos encaminhamentos propostos nos itens 9.2.1 a 9.2.3 ou apresente as justificativas que demonstrem a inviabilidade de sua implementação;
	9.2. recomendar ao Ministério do Desenvolvimento Regional, com fundamento no art. 43, inciso II, da Lei 8.443/1992 c/c o art. 250, inciso III, do Regimento Interno do Tribunal de Contas da União, que:
	9.2.1. promova a correção da relação dos munícipios beneficiados pelos recursos hídricos advindos da transposição do São Francisco constante no sítio do MDR, após a implementação da determinação do item 9.1, informando as estruturas que os interligam aos eixos principais do Pisf, a fim de dar transparência ao projeto;
	9.2.2. atualize as informações constantes do sítio do MDR referentes ao Pisf sempre que houver alteração na configuração do sistema;
	9.2.3. realize, com a participação da ANA e dos estados do Ceará, Paraíba, Pernambuco e Rio Grande do Norte, a revisão do PNSH para atualização das obras complementares do Pisf e dos municípios beneficiados pelo projeto, criando, para isso, um capítulo que trate do projeto e de suas obras complementares, considerando sua relevância e materialidade no contexto geral das obras de infraestruturas hídricas do país, após a implementação da determinação proposta no item 9.1;
	9.3. dar ciência desta liberação aos interessados.

Levantamento de auditoria sobre as infraestruturas hídricas necessárias para que a oferta de água do Projeto de Integração do Rio São Francisco com as Bacias Hidrográficas do Nordeste Setentrional (Pisf) forneça o pleno aproveitamento do abastecimento humano ao longo de sua vida útil (até 2025).

Agência Nacional de Águas e Ministério da Integração Nacional (extinta).

3. Interessados/Responsáveis: Ministério do Desenvolvimento Regional e Agência Nacional de Águas.

13.1. Ministros presentes: José Mucio Monteiro (Presidente), Walton Alencar Rodrigues, Benjamin Zymler, Augusto Nardes (Relator), Raimundo Carreiro, Ana Arraes, Bruno Dantas e Vital do Rêgo.
13.2. Ministro-Substituto convocado: André Luís de Carvalho.
13.3. Ministro-Substituto presente: Weder de Oliveira.

ACORDAO-COMPLETO-2426594

Acórdão de Relação 2367/2020 - Plenário

Acórdão de Relação

ACORDAO-COMPLETO-2421129

Acórdão de Relação 1930/2020 - Plenário

AUGUSTO NARDES

Adoto como relatório parte da instrução elaborada no âmbito da Secretaria de Fiscalização de Infraestrutura Hídrica, de Comunicações e de Mineração, acolhida pelo corpo dirigente da unidade técnica (peças 72 e 73) :
"1.4	Objetivo e escopo do levantamento
24.	O presente trabalho tem o objetivo de realizar o levantamento das infraestruturas hídricas necessárias para que a oferta de água do Pisf forneça o pleno aproveitamento do abastecimento humano, até 2025, trazendo o real alcance da população beneficiada com o aumento da oferta hídrica no agreste e no sertão dos estados do Ceará, Rio Grande do Norte, Paraíba e Pernambuco, após a conclusão das obras dos eixos norte e leste. Vale lembrar que a execução deste trabalho atende ainda ao despacho feita pelo Ministro Augusto Nardes (peça 3 do TC Processo 031.789/2018-8) 
25.	Considerando o risco de não se obter o pleno benefício do Pisf; a elevação do gasto do programa; a falta de transparência na realização das obras estaduais e municipais; e principalmente o não atendimento por parte do Ministério do Desenvolvimento Regional das deliberações constantes dos subitens 9.1.1; 9.1.4 e 9.1.6 do Acórdão 2017/2006-TCU-Plenário, de relatoria do Ministro Benjamin Zymler; assentou-se a decisão de realizar este levantamento. Dessa forma, por meio desta ação de controle, pretende-se realizar um diagnóstico da interface do Pisf com o abastecimento de água dos municípios possivelmente atendidos pelo empreendimento, dando transparência do real alcance populacional do projeto após a finalização das obras dos canais (eixos norte e leste) . 
26.	O escopo do trabalho reside na verificação da realização das obras de interligação dos municípios dos quatro estados envolvidos no projeto aos eixos norte e leste do Pisf (obras estruturantes) e na verificação da capacidade de acesso aos recursos hídricos dos 390 municípios potencialmente beneficiados constantes do projeto básico do empreendimento. Ressalta-se que a análise feita neste trabalho não abrange a gestão do Pisf, ou seja, não abarca as possibilidades de não fornecimento dos recursos hídricos aos citados municípios em decorrência de eventuais falhas nos processos de operação e manutenção do sistema, bem como a capacidade do órgão gestor de realizar essa atribuição.
27.	Há de se destacar que a competência para a realização das obras estruturantes, nem sempre é estadual. Em alguns casos, cabe ao Ministério do Desenvolvimento Regional a execução dessas obras, realizando-as diretamente. De todo modo, essas obras são, via de regra, de grande monta e complexidade, configurando-se um risco para o alcance do objetivo do projeto.
28.	Face ao exposto, com este levantamento, pretendeu-se identificar:
i.	em que fase se encontram as obras estruturantes nos estados do Ceará, Rio Grande do Norte, Paraíba e Pernambuco;
ii.	quais dos 390 municípios relacionados no projeto básico do Pisf e constantes da divulgação dos benefícios do Pisf no sítio do Ministério do Desenvolvimento Regional foram interligados ao sistema;
iii.	se há outros municípios não relacionados nesses documentos que também serão beneficiados pelo projeto;
iv.	quais municípios já possuem sistema de captação de recursos hídricos apropriados para recebimento das águas do Pisf; e
v.	quais municípios necessitam de investimento em obras hídricas para ligar-se ao projeto, e qual o valor previsto para tal.
29.	A partir dos objetivos deste trabalho, foram formulados três principais assuntos a serem descritos e analisados por esse levantamento: 
A.	Os municípios e respectiva população serão imediatamente e diretamente beneficiados com a oferta hídrica do Pisf para o abastecimento humano;
B.	Os obstáculos para que o estado do CE/RN/PB/PE e cada um dos 390 municípios potencialmente beneficiados tenham as infraestruturas hídricas necessárias operando para o aproveitamento das águas do Pisf, trazendo seus benefícios diretos de abastecimento humano ou benefícios indiretos envolvidos; e 
C.	Os obstáculos para a assinatura do contrato de estão do Pisf com o estado do CE/RN/PB/PE.
1.5	Metodologia 
30.	Dado o escopo e os objetivos do levantamento, foram analisadas informações disponíveis nos sítios eletrônicos dos agentes envolvidos no Projeto do Pisf e documentos encaminhados pelo Ministério do Desenvolvimento Regional (MDR) , pela Secretaria de Recursos Hídricos do estado do Ceará, pela Secretaria do meio Ambiente e dos Recursos Hídricos do estado do Rio Grande do Norte, pela Secretaria de Infraestrutura, dos Recursos Hídricos e do Meio Ambiente do estado da Paraíba, pela Secretaria de Recursos Hídricos e Energéticos de Pernambuco e pelas companhias de saneamento dos estados envolvidos.
31.	Os trabalhos foram realizados em conformidade com as Normas de Auditoria do Tribunal de Contas da União (Portaria-TCU 280/2010, alterada pela Portaria-TCU 168/2011) e com Roteiro de Levantamento do TCU (Portaria-Segecex 24 de 14/09/2018) .
32.	Como explicitado no subitem 1.2 (trabalhos anteriores) , esta SeinfraCOM já vem atuando no tema do Pisf há vários anos, por essa razão, não foi necessária a realização de reunião com os stakeholders para o entendimento do objeto. Todavia, na fase de planejamento, esta unidade técnica reuniu-se com o MDR, com as secretarias estaduais de recursos hídricos e com as companhias de saneamento dos estados, a fim de apresentar e de validar a matriz de riscos e os questionários de coleta de dados. A apresentação do questionário aos órgãos antes do envio definitivo visou a elaboração conjunta do documento, a fim de alcançar a melhor forma de abordagem do assunto tratado e, ao mesmo tempo, conter uma linguagem adequada para o resultado do trabalho. Assim, a equipe pôde, em conjunto com os gestores, realizar os ajustes necessários para obtenção de respostas de melhor qualidade na fase de execução. 
33.	Na etapa da execução, após o envio dos questionários e o recebimento das respostas, as informações foram analisadas e as conclusões foram elaboradas separadamente para os quatro estados beneficiários do projeto, a saber: CE, RN, PB e PE. A decisão de desmembrar por estados a etapa de execução e conclusão fundamenta-se na necessidade de verificar como o atendimento dos 12 milhões de habitantes inicialmente propostos foi distribuído entre os 4 estados, e se os municípios relacionados no sítio do MDR (apêndice A) serão beneficiados pelo projeto a partir da conclusão dos eixos, fazendo a contagem por cada um dos estados.
34.	Com relação a critérios e a estudos utilizados para o levantamento, foram considerados o Estudos de Inserção Regional, realizados pela Funcate em 2000, o Relatório de Impacto Ambiental - Rima do Pisf, a Resolução de outorga ao MDR do direito de uso de recursos hídricos do Rio São Francisco (Resolução 411, de 22 de setembro de 2005) , a lista de municípios disponíveis no sítio do MDR (apêndice A) , dentre outras evidências apresentadas ao longo deste relatório.
2.	VISÃO GERAL DO OBJETO
2.1	A situação hídrica nacional
35.	O Brasil é um dos países que possuem a maior disponibilidade de água doce do mundo. Isso traz um aparente conforto, porém os recursos hídricos estão distribuídos de forma desigual no território, espacial e temporalmente. Esses fatores, somados aos usos da água pelas diferentes atividades econômicas nas bacias hidrográficas brasileiras e os problemas de qualidade de água, geram áreas de conflito (peça 26, p.1) .
36.	De acordo com o Relatório Conjuntura dos Recursos Hídricos no Brasil 2017 (peça 26) , como as unidades da Federação (UF) possuem características distintas quanto à quantidade e à qualidade de suas águas superficiais, algumas delas possuem papel fundamental na entrega de água para outros estados, a exemplo de Minas Gerais e Goiás. Outros estados recebem e fazem uso de água proveniente dos estados fornecedores, a exemplo dos estados do Rio de Janeiro e da Bahia. O maior exemplo dessa desigualdade na distribuição de água é a Região Hidrográfica Amazônica, concentrando cerca de 80% da água superficial do país, que, por outro lado, possui baixa densidade demográfica e pouca demanda por uso de água (peça 26, p. 2) .
37.	De acordo com o Termo de Referência elaborado pela Agência Nacional de Águas para a realização do Plano Nacional de Segurança Hídrica (peça 27, p. 4) , as regiões com maior criticidade sob o ponto de vista tanto qualitativo como quantitativo concentram-se no semiárido (Região Nordeste e norte do estado de Minas Gerais) , no sul do país (estados do Rio Grande do Sul e de Santa Catarina) e na área de abrangência dos principais centros urbanos.
38.	Desde seus primórdios, considerável parte da região nordeste brasileira tem convivido com o problema da seca. A região conhecida como semiárido - que abrange considerável parte do sertão e agreste nordestinos - sofre com mais frequência a situação das secas. 
39.	O semiárido, conforme destaca o Atlas Brasil 2010 - Volume I, elaborado pela Agência Nacional de Águas (peça 28, p. 23) , apresenta reservas insuficientes de água em seus mananciais, temperaturas elevadas durante todo o ano, forte insolação e altas taxas de evapotranspiração. Os totais pluviométricos são irregulares e inferiores a 900 mm; normalmente, são superados pelos elevados índices de evapotranspiração, resultando em taxas negativas no balanço hídrico. É um território vulnerável, em que a irregularidade interanual das chuvas pode chegar a condições extremas, representadas por frequentes e longos períodos de estiagem.
40.	A economia também é afetada negativamente pela escassez de água, uma vez que a produção e o consumo de bens diminuem em decorrência da baixa disponibilidade hídrica, provocando seu desaquecimento. A energia se torna mais cara, visto que as hidrelétricas geram menos energia e a produção de energia elétrica exige uma maior utilização das usinas termelétricas. Além disso, o transporte pelos rios se torna inviável em algumas regiões (peça 29, p. 4) .
41.	No Termo de Referência do PNSH (peça 27, p. 8) , explica-se que a complexidade desse quadro requer um equacionamento da oferta de água envolvendo toda a população brasileira, por meio de uma estreita relação com a gestão de recursos hídricos e um amplo leque de ações, que inclui alternativas próprias para o abastecimento das sedes urbanas, soluções integradas para regiões com escassez de água e grandes aglomerados urbanos, além de abordagens de caráter regional, direcionadas não só para o abastecimento urbano como também para o atendimento de outras demandas setoriais. Além disso, em determinados casos, o desenvolvimento regional e o atendimento das demandas dos setores produtivos são melhor viabilizados a partir de transferências hídricas entre bacias hidrográficas por meio de canais e eixos de integração.
42.	Uma das tentativas para a solução da problemática tem sido discutida há mais de um século. À transposição das águas do Rio São Francisco, melhor detalhada a seguir, foi atribuída a função de solucionar a deficiência hídrica no semiárido e outras regiões do Nordeste, gerando uma sinergia hídrica, segura e eficaz para diminuir a escassez de água.
2.2	Breve histórico da transposição
43.	O caminho para se chegar ao atual projeto foi longo. Ele foi proposto em vários momentos, abandonado, reformulado e novamente proposto, em contextos diferentes e com, às vezes, grandes intervalos de tempo entre uma apresentação e outra (peça 30, p. 8) . 
44.	A transposição do São Francisco foi aventada pela primeira vez em 1847, quando o engenheiro cearense Marcos de Macedo, deputado pelo estado do Ceará, apresentou a ideia ao imperador Dom Pedro II, com o propósito de amenizar os problemas gerados pela seca nordestina. A ideia da transposição seria novamente debatida no decorrer do Segundo Reinado (1840-1889) . O tema da transposição voltou à baila em 1886, quando outro engenheiro cearense, Tristão Franklin Alencar, reativou a ideia, que foi logo abandonada (peça 30, p. 9) . 
45.	A partir de 1889, já no período republicano, o Projeto de Transposição teria sido relembrado por diversas vezes. No governo Getúlio Vargas, com a criação do Departamento Nacional de Obras contra as Secas (Dnocs) , a transposição voltou a ser estudada. O projeto reapareceu em 1981, quando técnicos do próprio Dnocs elaboraram um novo plano, cujo destino foi o mesmo dos anteriores: arquivado (peça 30, p. 9) .
46.	A partir de 1995, no decorrer dos dois mandatos presidenciais de Fernando Henrique Cardoso, novas versões do projeto foram apresentadas (peça 30, p. 9) . Na época, a elaboração do projeto básico para as obras do Pisf foi objeto do Convênio 6/1997, celebrado entre a Secretaria Especial de Políticas Regionais (Sepre) , vinculada ao Ministério de Planejamento e Orçamento (MPO) , e o Ministério de Ciência e Tecnologia (MCT) , tendo o Instituto Nacional de Pesquisas Espaciais (INPE) como interveniente. O Inpe contratou a Fundação de Ciência, Aplicações e Tecnologia Espaciais (Funcate) para executar a maior parte do projeto (peça 31, p. 9) .
47.	Em seguida, no primeiro mandato do presidente Luís Inácio Lula da Silva, entre 2003 e 2006, a ideia da transposição ressurgiu quando o presidente Lula incumbiu o então ministro da Integração Nacional, Ciro Gomes, de executar a obra (peça 30, p. 10) .
48.	Assim, em 2003, a transposição do rio São Francisco voltou a ser objeto de estudos do Ministério da Integração Nacional, juntamente com o projeto básico de 2001, objeto do Convênio 6/1997, que conduziu o lançamento das primeiras licitações do Pisf. 
49.	Em 2004 foi incluído no PPA 2004-2007 o Programa 1036 - Integração de Bacias Hidrográficas, e em julho de 2007 as obras foram iniciadas pelo Exército Brasileiro. Em 2007, com o lançamento do PAC, a transposição do rio São Francisco passou a ser uma das principais obras do programa, custeada integralmente com recursos do governo federal, sob a responsabilidade do MI. 
50.	O projeto atualmente em execução é um empreendimento de infraestrutura hídrica do governo federal, sob a responsabilidade do Ministério do Desenvolvimento Regional, destinado a assegurar a oferta de água, em 2025, a cerca de 12 milhões de habitantes em 390 municípios (apêndice A) localizados na área do Polígono das Secas, do Agreste e do Sertão dos estados de Pernambuco, Ceará, Paraíba e Rio Grande do Norte.
51.	A justificativa apresentada à época pelo Ministério da Integração Nacional (MI) , atual MDR, para a necessidade de realização do projeto, consistiu em dois motivos principais. O primeiro é que a região Nordeste, que possui apenas 3% da disponibilidade de água do país e abriga 28% da população brasileira, apresenta internamente uma grande irregularidade na distribuição dos seus recursos hídricos, uma vez que o rio São Francisco representa 70% de toda a oferta regional. 
52.	O segundo é que a discrepância nas densidades demográficas no Semiárido nordestino (cerca de 10 hab/km² na maior parte da bacia do rio São Francisco e aproximadamente 50 hab/km² no Nordeste Setentrional) faz com que, do ponto de vista da sua oferta hídrica, o Semiárido brasileiro seja dividido em dois: o Semiárido da bacia do São Francisco, com 2 mil a 10 mil m³/hab/ano de água disponível em rio permanente, e o Semiárido do Nordeste Setentrional, compreendendo parte do estado de Pernambuco e os estados da Paraíba, Rio Grande do Norte e Ceará, com pouco mais de 400 m³/hab/ano disponibilizados através de açudes construídos em rios intermitentes e em aquíferos com limitações quanto à qualidade e/ou à quantidade de suas águas. 
53.	De acordo com a Organização das Nações Unidas (ONU) , a recomendação para disponibilidade hídrica para mantimento de vida sustentável é de 1500 m³/hab/ano. Isto posto, é claramente perceptível a falta de disponibilidade no semiárido do nordeste setentrional, uma vez que possui pouco mais do que um quarto do mínimo recomendado (400 m³/hab/ano) . 
54.	Dessa forma, devido a esses dois motivos, o Projeto de Transposição estabelece a interligação entre a bacia hidrográfica do rio São Francisco, que apresenta relativa abundância de água (1.850 m³/s de vazão garantida pelo reservatório de Sobradinho) , e as bacias receptoras no Nordeste Setentrional com quantidades de água que limitam o desenvolvimento socioeconômico da região.
55.	Conforme os Estudos de Inserção Regional (peça 32) , realizados pela Funcate em 2000, a área de abrangência dos estudos compreende todas as bacias hidrográficas que seriam beneficiadas pelo Projeto, em especial aqueles trechos diretamente receptores das águas transpostas. Em síntese, foram estudadas as bacias do Jaguaribe (CE) , Metropolitanas (CE) , Apodi (RN) , Piranhas-Açu (RN) , Piranhas (PB) , Paraíba (PB) , Brígida (PE) , Terra Nova (PE) , Pajeú (PE) e Moxotó (PE) , conforme apresentado na figura 1:
Figura 1 - Localização e Bacias hidrográficas dos reservatórios estudados.

Fonte: peça 32, p.177.
56.	As avaliações de demandas e ofertas hídricas nas regiões beneficiadas constam dos Estudos de Inserção Regional (peça 32) , realizados pelo MI, que analisaram ofertas hídricas de açudes existentes, potenciais de uso de águas subterrâneas, demandas hídricas concentradas em núcleos urbanos, distritos industriais existentes e previstos, perímetros de irrigação existentes e previstos, áreas potencialmente irrigáveis e usos difusos da água referentes ao consumo humano, animal e de irrigação ao longo de rios e dos canais previstos pelo Pisf (peça 33, p.11) . 
57.	As demandas hídricas levantadas nos estudos Pisf referem-se a áreas urbanas dos municípios mostrados na Figura 2, distritos industriais, perímetros de irrigação e usos difusos ao longo dos canais e rios perenizados por açudes existentes que receberão águas do rio São Francisco (peça 33, p.19) . Essas foram as premissas consideradas pelo projeto, que levaram à previsão de alcance dos 12 milhões de habitantes, distribuídos em 390 municípios dos 4 estados beneficiados.
Figura 2 - Municípios atendidos pelo Pisf e infraestrutura existente.

Fonte: peça 33, p.19.
58.	Segundo os estudos do Pisf, todas as sedes municipais situadas ao longo dos eixos deverão ser atendidas com recursos locais ou com águas transpostas. Como critério, o Pisf prevê que todas as sedes situadas a até 10 km de cada lado dos eixos deverão ter, de forma garantida, fornecimento de água para abastecimento da população e atividades econômicas urbanas. Além dessas cidades, deverão ter o mesmo tratamento as cidades com mais de 50.000 habitantes situadas a até 50 km de cada lado dos eixos do Pisf (peça 33, p.19) .
2.3	Projeto de Integração do São Francisco - Pisf
59.	Pela sua extensão, o Pisf foi dividido em sete trechos. A primeira etapa compreende a execução de dois eixos principais: o norte, que corresponde aos trechos que vão da captação em Cabrobó/PE até a derivação para o rio Piranhas-Açu (denominados Trechos I e II) , que levará água para os sertões de Pernambuco, Ceará, Paraíba e Rio Grande do Norte; e o leste, da captação em Floresta/PE até a derivação para o rio Paraíba (denominado Trecho V) , que beneficiará parte do sertão e as regiões agreste de Pernambuco e da Paraíba.
60.	A segunda etapa corresponde às derivações para o rio Jaguaribe (Trecho III ou Ramal do Salgado, com 35 km) , rio Apodi (Trecho IV ou Ramal do Apodi, com 113 km) , açude Entremontes (Trecho VI ou Ramal do Entremontes, com 103 km) e rio Ipojuca (Trecho VII ou Ramal do Agreste, com 71 km) .
Figura 3 - Estrutura do Pisf por trechos.

Fonte: Ministério da Integração Nacional - Relatório Executivo Julho 2016.
61.	A partir de 2011, o acompanhamento das obras dos dois eixos principais passou a ser realizado por seis etapas úteis - as Metas de Conclusão (Metas 1N, 2N e 3N, no eixo norte, e 1L, 2L e 3L, no eixo leste) .
Figura 4 - Mapa do empreendimento.

Fonte: Ministério da Integração Nacional - Relatório Progresso Julho 2016.
62.	O eixo norte, a partir da captação no rio São Francisco próximo à cidade de Cabrobó/PE, percorrerá 260 km, e levará água para os rios Brígida (PE) , Salgado (CE) , Piranhas-Açu (PB e RN) e Apodi (RN) , garantindo o fornecimento de água para os seguintes reservatórios estratégicos existentes nas bacias receptoras: Chapéu e Entremontes, no estado de PE; Atalho e Castanhão, no estado do CE: São Gonçalo e Engenheiros Ávidos, no estado de PB; e os reservatórios Pau dos Ferros, Santa Cruz  e Armando Ribeiro Gonçalves, no estado do RN. 
63.	O eixo norte operará com uma vazão contínua de 16,4 m³/s, destinados ao consumo humano. Em períodos de escassez de água nas bacias receptoras e de abundância na bacia do rio São Francisco, as vazões transferidas poderão atingir a capacidade máxima estabelecida, que é de 99 m³/s para esse eixo.
64.	O eixo leste, tem sua captação no lago da barragem de Itaparica, no município de Floresta/PE, se desenvolverá por um caminhamento de 217 km, e levará água para o açude Poço da Cruz (PE) e para o rio Paraíba, que é responsável pela manutenção dos níveis do açude Epitácio Pessoa (PB) , também chamado de Boqueirão. 
65.	O eixo leste funcionará com uma vazão contínua de 10 m³/s, disponibilizados para consumo humano. Periodicamente, em caso de abundância de água na bacia do rio São Francisco e de necessidade nas regiões beneficiadas, o canal poderá funcionar com a vazão máxima, que é de 28 m³/s para esse eixo. 
66.	As vazões captadas pelo Pisf são variáveis em razão das condicionantes estabelecidas na outorga emitida pela Agência Nacional de Águas (ANA) . A Resolução-ANA 411/2005 (peça 34) autorizou o MI a captar do rio São Francisco uma vazão de 26,4 m³/s a qualquer tempo (soma das vazões mínimas de ambos os eixos) e, excepcionalmente, uma vazão máxima de 127 m³/s, a depender do nível da água do reservatório de Sobradinho. Tais condições da outorga resultam numa vazão média anual de 67 m³/s disponíveis para captação, segundo simulações realizadas pela ANA na Nota Técnica 390/2005/SOC (peça 33) . 
Figura 5 - Esquema geral do Pisf.

Fonte: Ministério da Integração Nacional.
67.	Segundo o Relatório de Impactos Ambientais do Pisf (peça 24) , os objetivos básicos do projeto são:
i) Aumentar a oferta de água, com garantia de atendimento ao semiárido
ii) Fornecer água de forma complementar para açudes existentes na região, viabilizando uma melhor gestão da água
iii) Reduzir as diferenças regionais causadas pela oferta desigual da água entre bacias e populações
68.	Conforme o resumo do projeto apresentado no site pelo Ministério do Desenvolvimento Regional (http://www.mdr.gov.br/projeto-rio-sao-francisco/a-mudanca-em-sua-vida/beneficios, acesso em 24/6/2019) , destacam-se os seguintes benefícios para as bacias receptoras:
No estado do Ceará: 
	Aumento da garantia da oferta hídrica proporcionada pelos maiores reservatórios estaduais (Castanhão, Orós e Banabuiú) , que operados de forma integrada com os açudes Pacajus, Pacoti, Riachão e Gavião fornecem água para os diversos usos da maior parte da população das Bacias do Jaguaribe e Metropolitanas, beneficiando 5 milhões de habitantes de 56 municípios;
	Redução do conflito existente entre a Bacia do Jaguaribe e as Bacias Metropolitanas em função do progressivo aumento das transferências de água para o abastecimento da região metropolitana de Fortaleza;
	Melhor e mais justa distribuição espacial da água ofertada pelos açudes Orós e Banabuiú, beneficiando populações do Sertão Cearense. Com o Projeto de Integração do São Francisco, estes reservatórios estariam aliviados do atendimento de parte das demandas do Médio e Baixo Jaguaribe e da região metropolitana de Fortaleza;
	Aumento da disponibilidade do Rio Salgado para estabelecer uma fonte hídrica permanente para o abastecimento da segunda região mais povoada do estado, o Cariri Cearense, com cerca de 500 mil habitantes.
No estado do Rio Grande do Norte: 
	Aumento da garantia da oferta hídrica proporcionada aos dois maiores reservatórios estaduais (Santa Cruz e Armando Ribeiro Gonçalves) responsáveis pelo suprimento de água para os diversos usos da maior parte da população das Bacias do Apodi, Piranhas-Açu, Ceará-Mirim e Faixa Litorânea Norte;
	Redução dos conflitos existentes na Bacia do Piranhas-Açu entre usuários de água deste estado e da Paraíba, e entre os usos internos do próprio estado;
	Ampliação da disponibilidade hídrica dos maiores trechos dos Rios Apodi e Piranhas-Açu, situados a montante dos açudes Santa Cruz e Armando Ribeiro Gonçalves, estabelecendo uma fonte hídrica permanente para as populações de mais de 50 municípios localizados nestas duas Bacias hidrográficas;
	Abastecimento seguro para 94 municípios, 1,2 milhão de habitantes, por meio do aumento da garantia da oferta de água dos açudes Santa Cruz e Armando Ribeiro Gonçalves, da perenização permanente de todos os trechos dos Rios Apodi e Piranhas-Açu, em associação com uma rede de adutoras que vem sendo implantada.
No estado da Paraíba: 
	Aumento da garantia da oferta hídrica proporcionada pelos maiores reservatórios estaduais (Epitácio Pessoa, Acauã, Engenheiro Ávidos, Coremas e Mãe D'água) responsáveis pelo suprimento de água para os diversos usos da maior parte da população das Bacias do Paraíba e Piranhas;
	Redução dos conflitos existentes na Bacia do Piranhas-Açu, entre usuários de água deste estado e do Rio Grande do Norte e entre os usos internos do próprio estado;
	Redução dos conflitos existentes na Bacia do Paraíba, fundamentalmente sobre as águas do Açude Epitácio Pessoa, insuficientes para os seus diversos usos e tendo como umas das consequências o estrangulamento do desenvolvimento socioeconômico de Campina Grande, um dos maiores centros urbanos do interior do Nordeste, com cerca de 400 mil habitantes;
	Melhor e mais justa distribuição espacial da água ofertada pelos açudes Coremas e Mãe D'Água, beneficiando populações da região do Piancó, uma vez que com o Projeto de Integração do São Francisco estes reservatórios estariam aliviados do atendimento de demandas dos trechos do Rio Piranhas, situados à jusante destes reservatórios;
	Abastecimento seguro para 127 municípios, 2,5 milhões de pessoas, por meio do aumento da garantia da oferta de água dos açudes Epitácio Pessoa, Acauã, Engenheiro Ávidos, Coremas e Mãe D'água, da perenização permanente de todos os trechos dos Rios Paraíba e Piranhas, em associação com uma rede de adutoras já implantada há alguns anos.
No estado de Pernambuco: 
	Disponibilidade de água do Rio São Francisco em cerca de metade da sua fronteira no sul do estado, que contará com dois grandes canais (eixo norte e eixo leste) , cortando transversalmente o território, a partir dos quais uma rede de adutoras e/ou canais irá, de forma sustentável, garantir o abastecimento das regiões do Agreste e do Sertão;
	Aumento da garantia da oferta hídrica proporcionada por dois dos maiores reservatórios do estado (Entremontes e Poço da Cruz) , estrategicamente situados para permitir o atendimento de demandas atuais e futuras das Bacias dos Rios Pajeú e Moxotó;
	O abastecimento seguro para 113 municípios, 2,9 milhões de pessoas, do Sertão (Bacias do Brígida, Terra Nova, Pajeú e Moxotó) e do Agreste, pelos eixos norte e leste, pelos seus ramais complementares (Ramal Entremontes e Ramal do Agreste) , pelos Açudes Barra do Juá e Poço da Cruz e pelos leitos de rios perenizados, em associação com uma rede de adutoras que poderá ser conectada aos canais do Projeto de Integração.
2.4	Sistema de Gestão do Pisf - SGIB
69.	Em fevereiro de 2001, o Ministério da Integração Nacional solicitou à Agência Nacional de Águas - ANA pedido de outorga preventiva para o Projeto de Integração do Rio São Francisco com as Bacias Hidrográficas do Nordeste Setentrional - Pisf. A Outorga Preventiva do Pisf foi conferida pela Resolução ANA 29, de 24 de janeiro de 2005, com validade de três anos, que reservou a vazão de 26,4 m³/s no rio São Francisco, correspondente à demanda projetada para o ano 2025 para consumo humano e dessedentação animal na região receptora beneficiada, estabelecendo como condicionantes à emissão da outorga de direito de uso a apresentação de estudos comprovando:
I - a sustentabilidade do arranjo institucional e administrativo, com a definição de atribuições e competências para a gestão da transposição;
II - a viabilidade financeira do empreendimento, em particular a compatibilidade dos custos de operação e manutenção com as receitas auferidas na cobrança pelo uso da água; e 
III - a viabilidade técnica e operacional do empreendimento considerando as estações de bombeamento, os canais, as adutoras e o controle das derivações.
70.	Em julho de 2005, o Ministério da Integração Nacional protocolou, junto à ANA, os pedidos de outorga de direito de uso e do Certificado de Avaliação da Sustentabilidade da Obra Hídrica - Certoh e apresentou estudo, elaborado pela Fundação Getúlio Vargas, visando atender aos requerimentos da outorga preventiva. 
71.	Esse estudo apresentou uma proposta de modelo para gestão integrada das bacias, denominado SGIB, definindo atores e respectivas competências. Apresentou também um diagnóstico da situação legal e institucional da gestão dos recursos hídricos nos estados beneficiados pelo Pisf e uma estimativa de custos de operação e manutenção do empreendimento, com suas respectivas possíveis fontes de receitas.
72.	Em 26 de setembro de 2005, a ANA publicou a Resolução 411, que outorgou ao Ministério da Integração Nacional, por vinte anos, o direito de uso de recursos hídricos do rio São Francisco para captação de água, estabelecendo quatro condicionantes: 
I. Instituição, de acordo com o Termo de Compromisso assinado pelo governo federal e estados receptores, do Sistema de Gestão do Projeto de Integração de Bacias, até 31 de dezembro de 2006.
II. Início da implantação física do empreendimento em até dois anos, contados da data de publicação desta Resolução.
III. Início da operação da primeira fase do empreendimento em até seis anos, contados da data de publicação desta Resolução.
IV. Implantação, até o início da operação da primeira fase do empreendimento, da cobrança pelo serviço de adução de água bruta, no âmbito da União e dos estados beneficiados, com valores que cubram os custos de operação e manutenção do empreendimento.
73.	Atendendo à condicionante de instituição do Sistema de Gestão de Bacias, em 19 de dezembro de 2006 foi publicado o Decreto 5.995, que instituiu o Sistema de Gestão do Projeto de Integração do Rio São Francisco com as Bacias hidrográficas do Nordeste Setentrional - SGIB. Esse decreto foi posteriormente alterado pelo Decreto 8.207, de 13 de março de 2014, cujas principais modificações referiram-se à composição do Conselho Gestor e à definição da Codevasf como a Operadora Federal.
74.	O SGIB visa principalmente garantir a sustentabilidade da operação e manutenção da infraestrutura hídrica do empreendimento e potencializar o desenvolvimento sustentável na região beneficiada. Ele é constituído por um Conselho Gestor, em que têm assento os Ministérios da Integração Nacional (MI, atual Ministério do Desenvolvimento Regional - MDR) , da Fazenda, de Minas e Energia (MME) , do Planejamento (atualmente absorvido pelo Ministério da Economia) e do Meio Ambiente (MMA) , além da Casa Civil e os quatro estados receptores e representantes do Comitê da Bacia do São Francisco e das bacias receptoras. Além destes, dentro da estrutura do referido Sistema, figuram outros atores importantes como a Agência Nacional de Águas (ANA) , a Operadora Federal (Codevasf) e as operadoras estaduais dos quatro estados beneficiados pelo Pisf.
Figura 6 - Sistema de Gestão do Pisf (SGIB) , segundo o Decreto 8.207/2014.

Fonte: FGV, peça 35, p. 30.
75.	Os atores e competências do SGIB estão descritos na análise stakeholder da peça 59.
2.5	Sinergia hídrica associada ao Pisf
76.	Como já exposto, o peculiar clima do semiárido Nordestino, mais especificamente no Nordeste Setentrional, é responsável por gerar grandes incertezas hidrológicas sobre futuros anos secos, normais e úmidos. Em virtude disso, os açudes existentes na referida região têm o objetivo de acumular o máximo de água nos breves períodos de chuva, sendo este basicamente o único modo de prover o suprimento hídrico para diversos usos (peça 36, p. 39) .
77.	No entanto, esse cenário induz a tendência à redução de uso de água, em busca de aumentar os volumes reservados, visando à segurança hídrica regional face à imprevisibilidade climática. Tal estoque de água aumenta substancialmente as perdas por evaporação e por vertimento, além de diminuir a qualidade do estoque hídrico devido aos processos de salinização e à concentração de poluentes.
78.	Com a interligação das águas entre o rio São Francisco e o Nordeste Setentrional abrem-se infindas possibilidades de otimização de uso das águas estocadas nos grandes reservatórios receptores. A operação do projeto de integração, segundo alguns critérios, poderá minimizar os adversos efeitos climáticos, tais como a incerteza sobre a ocorrência de secas, a alta variabilidade hidrológica e as elevadas taxas de evaporação (peça 36, p. 39) .
79.	Portanto, pressupõe-se que, com a disponibilidade de água da transposição, seja possível operar de maneira menos conservadora os açudes da região, utilizando menores volumes armazenados, sem que haja temor relacionado ao colapso para o abastecimento humano, visto que os eixos da transposição podem ser acionados para contornar eventuais crises (peça 36, p. 39) , resultando em um ganho de água denominado sinergia hídrica.
80.	A sinergia hídrica se manifesta em quatro níveis distintos nos recursos hídricos locais das bacias receptoras do projeto de transposição. São eles: 
	a garantia hídrica alcançada através da perenização de rios e do ganho de água oriunda das próprias bacias receptoras, que deixa de ser evaporada ou sangrada;
	a segurança hídrica alcançada pela melhor e mais justa distribuição espacial da água ofertada pelos açudes e consequente redução dos conflitos existentes nas bacias hidrográficas entre os diversos usuários de água;
	a melhoria de qualidade da água dos açudes, renovando-as com maior frequência reduzindo assim a salinidade; e
	a indução da outorga e cobrança pela água bruta nas bacias beneficiárias, tendendo os usuários à redução dos desperdícios no uso da água e à utilização de melhores tecnologias.
81.	Cumpre registrar que caberá ao Conselho Gestor do Pisf articular a distribuição das águas do Pisf estabelecendo diretrizes para o sistema, regras de alocação de águas entre os estados, alocação das vazões disponíveis e a solução de eventuais conflitos, conforme previsto no art. 6º, do Decreto 5.995/2006.
82.	Por exemplo, mesmo no caso de compatibilidade do dimensionamento hidráulico das obras com as vazões a serem disponibilizadas pelo Pisf, não significa que não poderão ocorrer conflitos pela água na operação do projeto, visto que as infraestruturas hídricas são projetadas com capacidades máximas superiores às capacidades de vazões dos eixos norte e leste, devido à sazonalidade das ofertas e das demandas. Assim, o fornecimento simultâneo a todas as infraestruturas hídricas em suas capacidades máximas, conforme valores de referência dos portais de entrega do Pisf, não é sustentável, e caberá ao Conselho Gestor do Pisf articular a solução desses conflitos.
83.	Na Tabela 1 e figuras 7 e 8 a seguir são apresentados os portais de entrega de água do Pisf e suas respectivas vazões máximas, cujo somatório alcança 238,8 m³/s, superior à soma das vazões máximas dos eixos norte e leste (127 m³/s) . O fato das vazões máximas dos portais superar a capacidade do Pisf não é um problema, tendo em vista que os portais de entrega não operarão com as suas vazões máximas simultaneamente. Essa gestão da disponibilização de vazões em cada portal de entrega será feita pelo SGIB, em articulação com estados receptores.
Tabela 1 - Potenciais portais ou pontos de entrega de água do Pisf.
	Código
	Local
	Derivação
	UF
	Vazão máxima (m3/s) 
	Eixo

	CE01N
	Reservatório Jati
	Cinturão das Águas do Ceará
	CE
	30,00
	Norte

	CE02N
	Reservatório de Porcos
	Riacho dos Porcos e rio Salgado
	CE
	7,30
	Norte

	CE03N
	Reservatório Boa Vista
	Riacho Cuncas e Rio Salgado
	CE
	3,00
	Norte

	CE04N
	Ramal do Apodi
	Ramal do Salgado
	CE
	20,00
	Norte

	Subtotal CE N

	60,30

	PB01L
	Galeria Monteiro
	Rio Paraíba
	PB
	18,00
	Leste

	Subtotal PB L

	18,00

	PB01N
	Reservatório Morros
	Açude Engenheiro Ávidos
	PB
	5,00
	Norte

	PB02N
	Reservatório Boa Vista
	Açude Engenheiro Ávidos
	PB
	2,00
	Norte

	PB03N
	Reservatório Caiçara
	Riacho Terra Molhada e Rio Piranhas
	PB
	2,00
	Norte

	PB04N
	Canal Caiçara/Ávidos
	Rio Piranhas
	PB
	53,50
	Norte

	Subtotal PB N

	62,50

	PE01N
	Reservatório Tucutú
	Riacho Tucutú
	PE
	2,00
	Norte

	PE02N
	Reservatório Terra Nova
	Riacho Terra Nova
	PE
	2,00
	Norte

	PE03N
	Reservatório Serra do Livramento
	Riacho Terra Nova (Açude Nilo Coelho) 
	PE
	2,00
	Norte

	PE04N
	Reservatório Mangueira
	Ramal do Entremontes
	PE
	10,00
	Norte

	PE05N
	Reservatório Mangueira
	Riacho Salgueiro
	PE
	2,00
	Norte

	PE06N
	Reservatório Negreiros
	Riacho Salgueiro
	PE
	2,00
	Norte

	PE07N
	Reservatório Milagres
	Riacho dos Milagres
	PE
	2,00
	Norte

	Subtotal PE N

	22,00

	PE01L
	Reservatório Areias
	Riacho Poço do Sol
	PE
	2,00
	Leste

	PE02L
	Reservatório Braúnas
	Riacho do Poço
	PE
	2,00
	Leste

	PE03L
	Reservatório Mandantes
	Riacho dos Mandantes
	PE
	2,00
	Leste

	PE04L
	Reservatório Salgueiro
	Riacho do Salgueiro
	PE
	2,00
	Leste

	PE05L
	Reservatório Muquém
	Açude Barra do Juá
	PE
	10,00
	Leste

	PE06L
	Reservatório Cacimba Nova
	Riacho da Maravilha
	PE
	2,00
	Leste

	PE07L
	Reservatório Bagres
	Rio Moxotó
	PE
	2,00
	Leste

	PE08L
	Reservatório Copiti
	Açude Poço da Cruz
	PE
	18,00
	Leste

	PE09L
	Reservatório Moxotó
	Rio Moxotó
	PE
	2,00
	Leste

	PE10L
	Reservatório Barreiro
	Riacho Barreiro
	PE
	2,00
	Leste

	PE11L
	Reservatório Campos
	Rio Moxotó
	PE
	2,00
	Leste

	PE12L
	Reservatório Barro Branco
	Rio Moxotó
	PE
	2,00
	Leste

	PE13L
	Reservatório Barro Branco
	Ramal do Agreste
	PE
	8,00
	Leste

	Subtotal PE L

	56,00

	RN01N
	Ramal do Apodi
	Reservatório Angicos
	RN
	20,00
	Norte

	Subtotal RN N

	20,00

	TOTAL

	238,80

Fonte: Resolução ANA 1133/2016 - peça 37.
Figura 7 Mapa dos portais de entrega de água do eixo norte do Pisf.

Fonte: Resolução ANA 1133/2016 - peça 37.
Figura 8 - Mapa dos portais de entrega de água do eixo leste do Pisf.

Fonte: Resolução ANA 1133/2016 - peça 37.
84.	Apesar das várias polêmicas geradas pelo Projeto de Transposição, o Pisf representa um dos mais importantes investimentos do governo federal destinados a reduzir a grave situação do abastecimento de água no semiárido nordestino. No entanto, o potencial de conflitos de uso e de interesses em decorrência do Pisf nos quatro estados é grande, podendo pôr em risco a viabilidade técnica e econômica do projeto. Impõe-se a necessidade de um gerenciamento integrado do Projeto de modo a assegurar sua sustentabilidade, assim como sua viabilidade técnica e econômica, atendendo às prioridades das políticas federal e estaduais de recursos hídricos (peça 38, p.36) .
85.	Destaca-se a necessidade de integração do Pisf - eixo norte e eixo leste - com os reservatórios dos estados, através de obras complementares estruturantes e com as de saneamento básico desses munícipios para o atingimento da meta de fornecimento de água para o número de habitantes proposto. Nesse contexto, visando à integração do sistema e ao alcance do objetivo do programa, os agentes envolvidos no projeto deverão envidar esforços para a realização das obras dos canais e das demais estruturas necessárias para entrega dos recursos hídricos ao usuário final.
86.	Nesse sentido encontra-se o objetivo deste trabalho, destinado a levantar, além do real alcance dos benefícios do Pisf, quais obras serão necessárias para o pleno aproveitamento dos eixos norte e leste, a serem planejadas e executadas tanto pelo MDR quanto pelos estados e municípios receptores.
2.6	Empreendimentos associados ao Pisf
87.	Conhecendo-se o Projeto de Integração do Rio São Francisco, é relevante notar que o projeto se constitui em grandes eixos de adução de água que irão aumentar a disponibilidade hídrica em rios e reservatórios estratégicos do Nordeste. No entanto, a chegada da água ao usuário final - sejam as populações urbana e rural, a agropecuária ou a indústria - depende ainda de outras obras hídricas que ramifiquem, armazenem e distribuam as águas captadas do rio São Francisco. Sem essas obras, os benefícios previstos com o projeto não serão completamente alcançados.
88.	Muitas dessas estruturas hídricas já existem, estão em operação nos estados receptores e terão sua segurança hídrica reforçada com a conclusão do Pisf. No entanto, investimentos ainda são necessários para o completo aproveitamento das águas fornecidas pelo Pisf, de forma que várias obras estão atualmente em execução e outras ainda estão em fase de planejamento, com um maior ou um menor grau de detalhamento, algumas sem qualquer perspectiva de execução.
89.	No eixo leste, além das derivações para os açudes existentes de Barra do Juá (PE) e Poço da Cruz (PE) , estão previstos dois ramais associados: Ramal do Agreste e Adutora do Agreste (PE) e Vertente Litorânea (PB) . Foram projetados cinco ramais associados no eixo norte: Ramal de Entremontes (PE) ; Ramal do Salgado (PB/CE) ; Ramal do Apodi (PB/RN) ; Cinturão das Águas do Ceará (CE) ¿ e Ramal do Piancó (PB) . 
90.	Com exceção do Cinturão das Águas do Ceará, da Adutora do Agreste e da Vertente Litorânea, que já estão sendo construídos pelos respectivos governos estaduais, e do Ramal do Agreste, que também está em execução de forma direta pelo MDR, os demais eixos associados foram projetados e não há qualquer indicativo do início das obras.
91.	Atualmente, conforme o então Ministério do Planejamento (peça 39, p.7) , serão necessários quase R$ 11 bilhões adicionais para as obras estruturantes e ligadas ao Pisf. Ressalta-se que, desde o início das obras do Pisf, já se apontava a necessidade de um massivo investimento em obras complementares para se alcançar a população beneficiada propagada em seus estudos de viabilidade e pelo então Ministério da Integração Nacional.
92.	A Nota Técnica-ANA 390/2005/SOC (peça 33) , que embasou a emissão da outorga do Pisf, já previa a necessidade de obras complementares: 
Tendo em vista que parte das demandas hídricas a serem atendidas pelo Pisf dependem da implantação de obras de infraestrutura hídrica, recomenda-se que as condições da outorga possam ser revistas periodicamente, de modo a adequá-las às reais demandas hídricas nas regiões receptoras, considerando-se as obras complementares necessárias ao seu atendimento.
93.	Também foi dada importância aos subsistemas hídricos do Pisf no termo de compromisso firmado em 1º de setembro de 2005 entre a União e os estados receptores para a garantia da sustentabilidade financeira e operacional do Pisf (peça 40) . Nesse termo de compromisso, uma das obrigações atribuídas à União, por intermédio do MI, foi a de priorizar recursos alocados no Orçamento Geral da União para colaborar com os estados, em apoio à implementação de projetos de infraestrutura hídrica na área a ser beneficiada pelo Pisf. Igualmente, competia aos estados priorizar investimentos, em parceria com a União, para a implementação de infraestrutura estadual interligada ao Pisf.
94.	A competência atribuída ao MI por meio do referido termo de compromisso foi incorporada ao art. 4º, inciso V, do Decreto 5.995, de 19 de dezembro de 2006, que instituiu o Sistema de Gestão do Pisf.
95.	Registra-se que a ANA instituiu, em 2009, uma Comissão Especial de Acompanhamento (CEA) para a fiscalização do cumprimento das condicionantes estabelecidas na outorga e no termo de compromisso celebrado entre a União e os estados beneficiados pelo Pisf. Um dos aspectos abordados pela CEA foi se os estados dispunham de infraestrutura hídrica (existente ou planejada) que permitisse a utilização adequada das águas do Pisf. Nesse ponto, o relatório final da CEA (peça 41) concluiu que apenas o estado do Ceará possuía infraestrutura adequada ao transporte, reservação e utilização das águas do Pisf. Assim, foi expedida a Resolução-ANA 714/2009 (peça 42) , que estabeleceu, entre outras atividades, competir aos estados da Paraíba, Pernambuco e Rio Grande do Norte e ao MI, como corresponsável, concluir a implementação das infraestruturas hídricas complementares visando ao recebimento das águas provenientes do Pisf.
96.	Diante do exposto, fica demonstrada a importância dos subsistemas hídricos do Pisf, reconhecida pelo órgão federal regulador dos recursos hídricos, formalizada por meio de decreto federal e pactuada com os estados beneficiários do empreendimento.
97.	Outro aspecto a se considerar na análise de obras associadas ao Pisf diz respeito aos seus programas ambientais. No âmbito do licenciamento ambiental do Pisf, foram elaborados 38 programas ambientais (PBAs) estabelecidos como condicionantes da Licença de Instalação (LI) 438/2007 (peça 43) , dentre os quais alguns dependem da execução de obras para serem atendidos. O subitem 2.23 da LI exigiu a implantação de sistemas de abastecimento de água para as populações urbanas dos municípios da área de influência direta do empreendimento e para as populações rurais na faixa de 10 km ao longo dos canais e no entorno dos reservatórios. Já o subitem 2.27 exigiu a implantação de sistemas de esgotamento sanitário e de coleta, tratamento e disposição final de resíduos sólidos nos municípios localizados nas bacias de contribuição dos reservatórios componentes e adjacentes ao Pisf.
98.	Não obstante a maioria dos PBAs estar relacionada com a implantação do empreendimento, de modo que se encerram ao final desta etapa, alguns programas estão relacionados às condicionantes ambientais voltadas para obras hídricas: PBA 12 - Programa de Desenvolvimento das Comunidades Indígenas; PBA 15 - Programa de Implantação de Infraestrutura de Abastecimento de Águas ao Longo dos Canais; PBA 17 - Programa de apoio as Comunidades Quilombolas; PBA 18 - Programa de Apoio e Fortalecimento dos Projetos de Assentamentos Existentes ao Longo do Canal; e PBA 32 - Programa de apoio ao Saneamento Básico.
99.	Caberá ao Ibama indicar, na futura Licença de Operação, as condicionantes relativas à próxima fase que poderão implicar em novos PBAs ou na continuidade de alguns dos PBAs em andamento. 
100.	Também como obras complementares que devem ser consideradas para que o projeto seja capaz de levar água para os pretendidos 12 milhões de habitantes nos municípios supostamente beneficiados, estão a existência de sistemas de captação, tratamento e distribuição de água para a população desses municípios.
101.	Conforme consta de estudo publicado pelo Ipea em 2011 (peça 30) , o qual se apoia inclusive em auditoria operacional realizada pelo TCU (TC Processo 019.081/2005-4, Acórdão 2017/2006-TCU-Plenário, de relatoria do Ministro Benjamin Zymler) , mais da metade dos municípios pesquisados afirmaram que não possuem a infraestrutura necessária para a utilização das águas oriundas do Pisf, e os custos necessários à implementação dessas obras ainda não foram devidamente levantados.
102.	De acordo com o seu projeto, as sedes municipais situadas a até 10 km de cada lado dos eixos deverão ter fornecimento de água para abastecimento da população e atividades econômicas urbanas. Além desse padrão de atendimento, as cidades com mais de 50.000 habitantes situadas a até 50 km de cada lado dos eixos de transposição também deverão ser atendidas pelas águas do Projeto, caso ainda não sejam autossuficientes.
103.	Portanto, a ausência de infraestrutura de captação, tratamento e distribuição de água nos municípios beneficiários do Pisf constitui-se em um grande fator limitador para sua abrangência. 
104.	Acrescenta-se que, além da construção de novas infraestruturas hídricas, é necessária a recuperação de açudes e reservatórios estratégicos que receberão águas do Pisf. Tais atividades também estão contempladas no termo de compromisso firmado entre a União e os estados receptores e na Resolução-ANA 714/2009. O TCU tem se dedicado a esse assunto, por meio dos TC Processo 023.297/2017-8 e 006/730/2017-5.
105.	Entre os inúmeros açudes existentes nas bacias receptoras, foram selecionados pelo Ministério aqueles considerados estratégicos para serem recuperados, devido à forte conexão com a operação hidráulica do Pisf. Esses açudes deverão ser objeto de ações de recuperação de suas barragens e estruturas, sendo que os projetos estão a cargo do Dnocs.
Tabela 2 - Reservatórios estratégicos do Pisf.
	Fonte de Água
	Açude/ Reservatório
	UF

	EIXO LESTE
	Direto pelo eixo leste
	Poço da Cruz (Francisco Saboia) 
	PE

			Poções
	PB

			Epitácio Pessoa (Boqueirão) 
	PB

			Barra do Juá
	PE

			Acauã
	PB

	EIXO NORTE
	Direto pelo eixo norte
	Atalho
	CE

			Engenheiro Ávidos
	PB

			São Gonçalo
	PB

			Castanhão
	CE

			Armando Ribeiro Gonçalves
	RN

		Cinturão das Águas
	Orós
	CE

			Banabuiú
	CE

			Lima Campos
	CE

		Ramal Entremontes
	Chapéu
	PE

			Entremontes
	PE

		Ramal Apodi
	Arapuá (Angicos) 
	RN

			Pau dos Ferros 
	RN

			Santa Cruz do Apodi
	RN

			Lagoa do Arroz
	PB

		Ramal Piancó
	Curema
	PB

			Mãe d'Água
	PB

		Depende de obra complementar
	Quixabinha
	CE

			Prazeres
	CE

Fonte: Elaboração própria (peça 44, p. 24) .
106.	Deve-se ressaltar ainda que, apesar das estruturas do Pisf estarem projetadas para a vazão máxima de 127 m³/s, a primeira fase de implantação do empreendimento, atualmente em andamento, não contempla a totalidade das estruturas hidráulicas e equipamentos requeridos para o bombeamento desta vazão. Aquedutos e estações de bombeamento, entre outras estruturas, deverão entrar em operação com a implantação ainda parcial. Para que o projeto esteja apto a bombear a vazão máxima prevista serão necessárias outras obras complementares e instalação das bombas e demais equipamentos faltantes. 
107.	Por último, cumpre mencionar acerca do Programa de Revitalização da Bacia Hidrográfica do Rio São Francisco, que contempla, entre outras ações, o saneamento básico e o controle de processos erosivos em municípios da bacia do rio São Francisco. No entanto, considera-se que tais ações não possuem uma associação estreita com o Pisf. Essas ações de revitalização são relevantes e necessárias, independentemente da execução do Pisf. A associação que pode ser feita é que, com o advento do Pisf, a necessidade de revitalização da bacia ganhou mais força, possivelmente como uma medida compensatória pela retirada de parte das águas do rio São Francisco e necessária à saúde hidrológica da bacia, que tem sofrido queda de sua vazão média em decorrência do processo de degradação e antropização que vem passando ao longo dos anos.
108.	Vale lembrar que a bacia do rio São Francisco apresenta níveis de segurança hídrica baixo e mínimo em grande parte da sua área, revelando a complexidade do seu balanço hídrico. Desde 2012, a bacia enfrenta uma seca histórica, com precipitações e vazões inferiores à média e perda significativa no volume dos reservatórios. De 2015 a 2017 o volume útil armazenado nos reservatórios da bacia chegou a ficar abaixo de 10% do volume útil total, e várias ações de gestão da oferta e das demandas hídricas foram executadas para lidar com esse cenário. Ao final de 2018, o volume útil retornou a um patamar menos crítico, de cerca de 25%, o que não afasta a necessidade de atenção e de atuação articulada de atores relevantes da bacia, bem como a redução dos volumes de água liberados pelos reservatórios (peça 45, p. 56) .
2.7	Principais atores envolvidos
109.	De acordo com a Lei 13.844, de 18 de junho de 2019, que estabelece a organização básica dos ministérios, o planejamento de políticas setoriais específicas é atribuição dos ministérios a que compete cada setor. Assim, compete ao Ministério do Desenvolvimento Regional a Política Nacional de Recursos Hídricos e de Segurança Hídrica. No que se refere à infraestrutura e garantia da segurança hídrica, o MDR é o responsável pelos planos, programas, projetos e ações, conforme o art. 29, inciso XIX dessa lei.
110.	Já a ANA, entidade vinculada ao Ministério do Desenvolvimento Regional, tem papel de apoio no planejamento do setor hídrico, tendo em vista que é a responsável pela implementação da Política Nacional de Recursos Hídricos, conforme dispõe a Lei 9.984, de 17 de julho de 2000. Dentro das competências da agência, está a responsabilidade de outorga pelo uso dos recursos hídricos em rios federais.
111.	Assim, a ANA outorgou ao MI o direito de uso dos recursos hídricos do rio São Francisco para a execução do Pisf, a partir do estabelecimento de uma série de condicionantes a serem cumpridas. Emitiu também o Certificado de Avaliação da Sustentabilidade da Obra Hídrica (Certoh) , por meio da Resolução-ANA 412, de 22 de setembro de 2005.
112.	Para o cumprimento dessas condicionantes, foi constituído, em 2004, Grupo Interministerial para estudar alternativas de Gestão do Pisf. Esse grupo foi composto por representantes do MI, MME/Chesf, MMA/ANA e Casa Civil. Com o suporte técnico da Fundação Getúlio Vargas, este grupo apresentou a concepção do SGIB. O referido Sistema foi instituído por meio do Decreto Federal 5.995, de 19 de dezembro de 2006, que foi posteriormente alterado pelo Decreto 8.207, de 13 de março de 2014.
113.	Em complemento com as demais medidas para o atendimento das condicionantes da outorga, o governo federal e os estados receptores firmaram Termo de Compromisso visando à implementação de ações que garantissem a sustentabilidade financeira e operacional do Pisf, bem como a viabilização da utilização racional das águas brutas aduzidas aos estados receptores.
114.	Este Termo de Compromisso foi firmado em 1º de setembro de 2005, vigorando por prazo indeterminado. Nele foram feitos compromissos pelo governo federal, por meio do MI, MMA, ANA e Casa Civil, bem como, pelos estados do Ceará, Rio Grande do Norte, Paraíba e Pernambuco, conforme responsabilidades descritas na análise stakeholder da peça 59.
115.	Além desses atores, estão descritos na análise stakeholder da peça 59 todos os atores e responsabilidades relacionadas ao Pisf.
2.8	Análise Swot
116.	A Análise Swot é o método de gestão para o estudo dos ambientes interno e externo a uma determinada ação, empreendimento ou política pública, através da identificação dos pontos fortes e fracos do objeto estudado e das oportunidades e ameaças às quais está exposto. A sigla SWOT origina-se dos termos ingleses strengths (forças) , weaknesses (fraquezas) , opportunities (oportunidades) e threats (ameaças) . 
117.	Essa é uma ferramenta utilizada para fazer análise conjuntural, sendo a base da gestão e do planejamento estratégico numa empresa ou instituição. Graças à sua simplicidade pode ser utilizada para qualquer tipo de cenário.
118.	Para este levantamento, a matriz Swot (apêndice C) foi utilizada como uma técnica de diagnóstico para sistematizar informações relativas ao objeto fiscalizado, identificando as forças, fraquezas, oportunidade e ameaças, conforme disposto no Roteiro de Levantamento do Tribunal de Contas da União (Portaria-Segecex 24, de 14 de setembro de 2018) .
119.	Em análise ao ambiente interno do Pisf, verificou-se forças que apontam para provável finalização das obras dos eixos até final do primeiro semestre de 2019, quais sejam, eixo norte com 95% da obra finalizada e eixo leste em comissionamento (forças 2 e 3 da matriz Swot) . Verificou-se, ainda, conforme apresentado na matriz, que o estado do Ceará se encontra na iminência de receber água do Pisf, através da obra do Cinturão da Águas do Ceará (CAC) (força 4 da matriz Swot) . Ademais, constatou-se que o eixo leste encontra-se em fase de comissionamento, e que o projeto já está abastecendo o estado da Paraíba sob esta condição (forças 2 e 5) . 
120.	Quanto às fraquezas, subitem 1.2 da matriz Swot, foram levantados 18 itens que podem comprometer o objetivo do Projeto, sendo a maior parte deles relacionados à infraestrutura, que é o foco deste levantamento. Os demais itens da aba fraqueza (1, 2, 13, 17 e 18) não se referem à infraestrutura, todavia constam da tabela por impactarem diretamente as condições de entrega dos recursos hídricos para os 390 munícipios e os 12 milhões de habitantes previstos no projeto. Importa, neste caso, ressaltar que não somente a falta das infraestruturas podem representar um risco à chegada da água, mas a não assinatura do contrato de gestão e o conflito na definição do valor da tarifa de cobrança da água bruta configuram-se um obstáculo para a arrecadação da receita e podem comprometer a manutenção do sistema. 
121.	Relativamente às oportunidades, item 2.1 da matriz Swot, as mudanças governamentais no âmbito federal e estadual (oportunidade 1 e 2) representam uma oportunidade para um novo diálogo entre os agentes envolvidos no projeto a fim de solucionar questões relacionadas à assinatura do contrato de gestão e aos conflitos entre os estados e a união na definição da tarifa da água bruta. A oportunidade 3, referente ao lançamento do Plano Nacional de Segurança Hídrica pela ANA, que será executado pelo MDR apresenta as intervenções cruciais para solucionar os problemas relacionados à garantia de oferta de água, ao controle de cheias e ao estabelecimento de um programa de ações em torno de suas concretizações. Esse contexto representa uma possibilidade de os gestores do Pisf apresentarem a importância da priorização das obras complementares para a finalização do projeto e atingimento da meta estabelecida até 2025. 
122.	Quanto às ameaças, temos, novamente, as mudanças governamentais e um ambiente de restrição orçamentária, onde há vários agentes buscando recursos para investimentos. Obterá sucesso aquele que melhor aproveitar esse cenário a fim de conseguir recursos para seus interesses. Os estados cujos os governadores eleitos não foram da mesma base aliada do governo federal podem ter mais dificuldade para negociar alocações orçamentárias para as obras estruturantes. Outra ameaça constante da matriz Swot, não relacionada à infraestrutura, mas vinculada ao objetivo do projeto, é a possibilidade de não obtenção da licença de operação do eixo norte a tempo (item 4 - subitem 2.2) . Apesar de a probabilidade de ocorrência ser baixa, a sua não obtenção acarretaria a não entrega de água para municípios dos estados do Ceará, Rio Grande do Norte, Paraíba e Pernambuco, considerando uma possível postergação da operação do eixo norte pelo Ibama, em decorrência do não atendimento a condicionantes ambientais anteriormente apontadas. 
3.	INFORMAÇÕES LEVANTADAS
123.	A região beneficiada pelo Projeto de Integração do rio São Francisco com Bacias Hidrográficas do Nordeste Setentrional é alvo de um número significativo de políticas públicas diretamente relacionadas aos recursos hídricos. O abastecimento para consumo humano, a irrigação, a diluição de efluentes líquidos, a dessedentação animal, a geração de energia e o consumo industrial representam usos concorrentes dos recursos hídricos aos quais se direcionam planos e programas governamentais, tanto do âmbito federal quanto dos estados do Ceará, Rio Grande do Norte, Paraíba e Pernambuco (peça 38, p. 3) . 
124.	Os quatro estados envolvidos no Pisf possuem leis estaduais de recursos hídricos e contam com sistemas e administrações de gerenciamento próprios de recursos hídricos. Acumulam, no entanto, experiências diversificadas que se espelham em diferentes graus de eficácia na gestão, onde se destaca uma maior capacitação do estado do Ceará (peça 38, p. 3) .
125.	Nesse sentido foi estabelecido, em 2005, o PBA 29 - Programa de Apoio ao Desenvolvimento de Projetos Implantados, em Implantação e Planejados para o estabelecimento das condições para que possa se efetivar a interação do Pisf com o gerenciamento e aproveitamento dos recursos hídricos nos estados beneficiados, de modo a assegurar a sustentabilidade administrativa, econômica e operacional necessária à operação e manutenção da infraestrutura hídrica do Projeto e ao uso eficiente das águas aduzidas aos estados (peça 38, p. 4) .
126.	Em 2009, a ANA instituiu uma Comissão Especial de Acompanhamento (CEA) para a fiscalização do cumprimento das condicionantes estabelecidas na outorga e no termo de compromisso celebrado entre a União e os estados beneficiados pelo Pisf. Foram abordados os seguintes aspectos pela CEA: se os estados dispunham de arcabouço institucional-legal, de estrutura de pessoal e logística que permitisse o gerenciamento adequado dos recursos hídricos decorrentes do Pisf, se os estados dispunham de infraestrutura hídrica (existente ou planejada) que permitisse a utilização adequada das águas do Pisf e se o estado implementou, ou irá implementar até o início da operação do empreendimento em seu território, cobrança que suporte os custos dos serviços de operação, manutenção e gestão das infraestruturas hídricas estaduais, bem como os valores a serem pagos à entidade operadora federal, de forma a garantir sustentabilidade financeira ao Pisf.
3.1	Plano Nacional de Segurança Hídrica - PNSH
127.	O PNSH se soma ao planejamento da gestão de recursos hídricos e preenche o rol de instrumentos necessários ao alcance de objetivos da Política Nacional de Recursos Hídricos, que estabelece a necessidade de assegurar à atual e às futuras gerações a adequada disponibilidade de água e de atuar na prevenção contra eventos hidrológicos críticos, caracterizados por secas e cheias extremas.
128.	A metodologia do PNSH foi desenvolvida por meio do Índice de Segurança Hídrica - ISH, que foi concebido para retratar, com simplicidade e clareza, as diferentes dimensões da segurança hídrica, incorporando o conceito de risco aos usos da água, com dados de diversos estudos preexistentes da ANA e órgãos afins, aplicada em escala com alto grau de detalhamento. Paralelamente, foi realizado um amplo inventário de Estudos, Planos, Projetos e Obras (EPPOs) existentes e em diferentes fases de planejamento e implantação. 
129.	O Inventário de EPPOs resultou numa expressiva quantidade de intervenções em distintos estágios e de diferentes portes, áreas de abrangência, objetivos e importância regional, totalizando 624 obras, a maioria delas constituída por sistemas adutores (51% do total) e barragens para reservação de água (43%) (peça 45, p. 49) .
130.	A maior parte dessas intervenções é constituída por obras em andamento ou em licitação (38% do total) , 26% por estudos, 27% por projetos básicos de engenharia, 8% por projetos executivos e 1% não apresenta informações suficientes sobre o seu estágio. As regiões Nordeste e Sudeste concentram 80% das intervenções selecionadas na etapa de Inventário para avaliação na etapa de Análise Integrada do PNSH (peça 45, p. 51) .
131.	A partir do ISH, foram delineadas Unidades Territoriais de Ana¿lise (UTAs) , que concentram os maiores valores em risco dos indicadores nas dimensões humana e econômica.
132.	A Análise Integrada foi o ponto central da construção do PNSH, ao confrontar o diagnóstico do problema de segurança hídrica com as propostas de solução. A análise realizada nas UTAs considerou três abordagens - qualitativa, quantitativa e complementar - para cotejamento das intervenções inventariadas (EPPOs) com o ISH em cada uma das suas dimensões. O resultado da análise integrada foi o encaminhamento das intervenções selecionadas, em diferentes estágios de desenvolvimento (estudos, planos, projetos e obras) , para o Programa de Segurança Hídrica (PSH) .
133.	O Programa de Segurança Hídrica é o instrumento de planejamento executivo e dinâmico dos investimentos recomendados pelo PNSH para minimização dos riscos associados à escassez de água e ao controle de cheias, organizado em três componentes (peça 45, p.85) :
1. Componente Estudos e Projetos: inclui os investimentos para a elaboração dos projetos (Executivo, Básico e Anteprojeto) das obras recomendadas e dos estudos complementares necessários à confirmação de obras potenciais, contemplando: Estudos de Viabilidade Técnico-Econômica e Ambiental - EVTEA; Estudos de Alternativas para Aproveitamento de Recursos Hídricos em áreas complexas, como é o caso das Regiões Metropolitanas, e em áreas de baixo grau de segurança hídrica; e Estudos de Detalhamento de Planos de Desenvolvimento Regional.
2. Componente Obras: abrange os investimentos referentes à execução física das obras recomendadas.
3. Componente Institucional: inclui os investimentos estimados para operação e manutenção (O&M) das obras recomendadas, exceto energia elétrica.
134.	Os resultados desse processo foram agregados para o País e detalhados por recortes regionais. Nas análises efetuadas, destacou-se a bacia do rio São Francisco, que recebeu tratamento especial no PNSH, devido à complexidade do seu balanço hídrico e ao grande número de projetos existentes e planejados para aproveitamento de suas águas, muitos deles transpondo as fronteiras da bacia hidrográfica, o que justifica a denominação de rio da integração nacional (peça 45, p. 49) .
135.	Assim, foram habilitadas 166 intervenções, em diferentes estágios de desenvolvimento e maturação, para compor o PSH, incluindo aquelas que atendem plenamente aos pressupostos do Plano (95 obras) ; aquelas que atendem, mas com a necessidade de estudos complementares (62 empreendimentos) ; e nove projetos que devem ser reavaliados a partir de estudos de detalhamento de planos de desenvolvimento regional (peça 45, p.52) . Ressalta-se que, dentre as 255 intervenções avaliadas, um montante de 35% desse universo (89 empreendimentos) não se mostram compatíveis com os problemas a que se destinam solucionar.
136.	O Estudo de Detalhamento de Planos de Desenvolvimento Regional é dirigido às intervenções cujo propósito é o desenvolvimento regional (projeto do tipo Supply Driven) . Tal estudo deve promover uma análise do conjunto das intervenções de forma integrada e ter foco na efetividade das demandas a serem atendidas e nas vulnerabilidades e aptidões das bacias abrangidas. Nesse contexto, a infraestrutura hídrica deve ser tratada apenas como uma das variáveis de desenvolvimento, que se soma a questões relativas à capacidade de investimento dos setores público e privado para instalação das demandas, ao mercado consumidor, ao suprimento de energia, à logística de transporte, à preservação ambiental, entre outras, para aferição e qualificação da indução do desenvolvimento a partir da oferta de água (peça 45, p.102) .
Figura 9 - Resultados do inventário e análise integrada - oferta de água.

Fonte: PNSH - peça 45, p. 52.
137.	Como reflexo dos resultados do ISH e do mapeamento dos níveis de risco que comprometem a segurança hídrica no Brasil, a região Nordeste é a que apresenta a maior quantidade de intervenções que compõem o Programa de Segurança Hídrica, seguida pelas regiões Sudeste, Sul, Centro-Oeste e Norte, com destaque aos sistemas adutores e barragens (peça 45, p. 53) .
138.	Na região Nordeste, também é significativa a quantidade de canais e eixos de integração, principalmente devido às propostas de aproveitamentos hídricos a partir das águas do rio São Francisco, destacando-se o Projeto de Integração do Rio São Francisco com o Nordeste Setentrional - Pisf (peça 45, p.53) .
139.	O quadro seguinte mostra as obras previstas para a região do Nordeste Setentrional, a qual agrupa os estados do Ceará, Rio Grande do Norte, Paraíba e Pernambuco, que são os estados beneficiados pelo Pisf (peça 45, p.61) .
Quadro 1 - Estudos, Projetos e Obras do PSH - Nordeste Setentrional.

Fonte: PNSH - peça 45, p. 69 (Ver MAPA no apêndice C) .
140.	Nota-se que nove intervenções inventariadas correspondem a projetos para indução do desenvolvimento regional (Projetos do tipo Supply Driven) , que requerem estudo de detalhamento de planos de desenvolvimento regional, promovam uma atualização e análise integrada da factibilidade das demandas associadas a todas essas intervenções. A validação das demandas efetivas, no seu conjunto, possibilitará nova análise no âmbito do PNSH (peça 45, p. 52) :
1.	Canal do Sertão Pernambucano
2.	Canal do Xingó
3.	Canal do Sertão Baiano/Eixo Sul
4.	Canal de Integração do Sertão Piauiense/Eixo Oeste
5.	Canal do Sertão Alagoano (trechos VI, VII e VIII) 
6.	Ramal Entremontes
7.	Cinturão das Águas do Ceará (trechos II, III e ramais) 
8.	Canal Acauã-Araçagi/Vertentes Litorâneas (trecho 3) 
9.	Transposição da bacia do rio Tocantins para a bacia do rio São Francisco
141.	Assim como o Pisf, o PNSH identificou outras obras e propostas de aproveitamento de águas do rio São Francisco, cujo objetivo principal é o desenvolvimento regional, caracterizando-se como projetos do tipo Supply Driven. Dessas nove intervenções, apenas a Transposição da bacia do rio Tocantins não tem aproveitamento de águas do rio São Francisco, sendo que o Ramal do Entremontes, CAC e Vertentes Litorâneas estão ligadas ao Pisf. 
142.	Entre esses projetos, cabe destacar aqueles que estão com trechos executados e em obras, casos do Canal do Sertão Alagoano (trechos I a IV) , Cinturão das Águas do Ceará (trecho I) e Canal Acauã-Araçagi (Vertentes Litorâneas) na Paraíba (trechos I e II) . A efetiva e ampla utilização desses trechos depende de investimentos adicionais que, do ponto de vista do conceito de segurança hídrica do PNSH, deveriam ser priorizados antes da implementação de novas etapas (peça 45, p. 56) .
143.	Por fim, seguem os investimentos do Componente Estudos e Projetos e do Componente Obras apresentados no PNSH, em cronogramas físico-financeiros, que se estendem desde o curto prazo até o horizonte de 2035, mostrando a inter-relação existente entre esses dois Componentes:
Quadro 2 - Cronograma Físico-Financeiro - PNSH - Estado do Ceará.
  
Fonte: PNSH - peça 45, p. 92.
Quadro 3 - Cronograma Físico-Financeiro - PNSH - Estado do Rio Grande do Norte.
     
Fonte: PNSH - peça 45, p. 97.
Quadro 4 - Cronograma Físico-Financeiro - PNSH - Estado da Paraíba.
    
Fonte: PNSH - peça 45, p. 95.
Quadro 5 - Cronograma Físico-Financeiro - PNSH - Estado de Pernambuco.
                   
Fonte: PNSH - peça 45, p. 96.
144.	Ao se destacar, desse plano de obras, os investimentos em obras complementares, os ramais de derivação de água dos eixos principais e novos sistemas adutores relacionados com o Pisf, chega-se à seguinte tabela: 
Tabela 3 - Carteira de obras do PSH relacionadas com o Pisf.
			OBRA NO PNSH
	ESTADO
	R$ milhões

	Pisf 001 eixo norte Trechos I e II
	Pisf
	244,89

	Pisf 003 eixo norte Trecho III (Ramal do Salgado) 
		997,59

	Pisf 004 eixo norte Trecho IV (Ramal do Apodi) 
		3.092,53

	PE 083 Ramal do Entremontes - Trecho VI
		18,50

	Pisf 007 Ramal do Agreste - Trecho VII
		1.466,71

	PB 002 Ramal do Piancó - Trecho VIII
		240,27

	CE 001 CAC Trecho I (Cinturão das Águas do Ceará) 
	CE
	1.117,76

	CE-017aa Sistema Adutor Crajubar (Projeto Malha d'Água) 
		162,04

	CE-004 Eixão das Águas (duplicação) 
		878,94

	CE-017ag Sistema Adutor Metropolitano-Litoral Leste (Projeto Malha d'Água) 
		227,03

	CE-017ae/ai/aw Eixo de Integração Orós-Trussu e Orós-Centro Sul e Trussu-Alto Jaguaribe (Projeto M. d'Água) 
		552,32

	CE-017an Sistema Adutor Curral Velho-Vale do Jaguaribe (Projeto Malha d'Água) 
		155,01

	RN-009 Eixo de Integração Santa Cruz-Pau dos Ferros (adutora expressa) 
	RN
	113,05

	RN-015 Sistema Adutor Santa Cruz-Mossoró
		139,72

	RN-018 Barragem Oiticica
		261,11

	RN-034a Sistema Adutor Armando Ribeiro Gonçalves-Currais Novos (Projeto Seridó) 
		107,22

	RN-034b Sistema Adutor Oiticica-Caicó (Projeto Seridó) 
		35,63

	NS 001 Sistema Adutor Pajeú - 2ª Etapa
	PB
	24,57

	PB 001 Canal Acauã Araçagi/Vertentes Litorâneas   Trecho 1 e 2
		426,32

	PB 001 Canal Acauã Araçagi/Vertentes Litorâneas   Trecho 3
		18,50

	PB-003a Sistema Adutor Transparaíba (Ramal Cariri) 
		330,00

	PB-003b Sistema Adutor Transparaíba (Ramal Curimataú) 
		371,00

	PB-004 Sistema Adutor (3º) de Campina Grande
		93,22

	PE 001 Sistema Adutor do Agreste
	PE
	735,64

	PE 008 Sistema Adutor Negreiros-Chapéu
		77,62

	PE 049 Sistema Adutor do Oeste (ampliação) 2ª Etapa
		147,54

	TOTAL
		12.034,73

Fonte: Elaboração própria com dados do PNSH - peça 45, p. 92-97.
145.	Finalmente, deve-se lembrar que os esforços e investimentos em operação e manutenção (O&M) são elementos chave para a garantia da segurança hídrica proposta por qualquer obra hídrica, inclusive o Pisf. O valor dos custos estimados para operação e manutenção das intervenções recomendadas no PSH é de aproximadamente R$ 1,2 bilhão anual, dos quais R$ 234 milhões referem-se ao custo médio anual de operação e manutenção dos eixos norte e leste do Pisf (peça 45, p. 100) . 
146.	Essas estimativas foram parametrizadas levando em consideração a mão de obra necessária para a operação propriamente dita do sistema, além das atividades de monitoramento, vigilância, execução de pequenos reparos, insumos e equipamentos para serviços, e teve como referência os valores estimados nos estudos de engenharia para estruturação da operação do Pisf (eixos norte e leste) . Além disso, foram levantados os custos para a manutenção da infraestrutura instalada (obras civis, equipamentos elétricos e mecânicos) , de forma a permitir o bom estado da obra ao longo de sua vida útil (peça 45, p. 100) . Ressalta-se que esses valores não consideram os custos de energia elétrica, os quais elevariam sobremaneira as cifras apresentadas, tendo em vista representarem a maior parte dos custos necessários em decorrência do grande consumo de energia para o bombeamento das águas transpostas.
147.	Assim, o Programa de Segurança Hídrica assume o caráter de ferramenta fundamental para a tomada de decisões e adequada programação de investimentos e alocação de recursos para a implantação da infraestrutura hídrica estratégica no país. Como ferramenta, possibilita a priorização de esforços no estágio adequado de cada uma das intervenções que foram objeto de análise criteriosa, quanto à garantia de oferta de água e controle de cheias, e quanto aos seus benefícios para a população e para as atividades econômicas (peça 45, p. 102) . Em tempo, registra-se que as intervenções para oferta de água recomendadas no portfólio do PNSH observaram as seguintes diretrizes gerais (peça 45, p. 107) :
	Atendimento de unidades territoriais que concentram a maior parte dos problemas estratégicos do País (por Unidade da Federação) , caracterizadas pelos maiores déficits e riscos ao abastecimento humano e às atividades produtivas, medidos pela população beneficiada e pelo valor da produção agropecuária e industrial.
	Foco no suprimento a déficits existentes e projetados a partir de demandas efetivas, resultados de estimativas dos cenários atuais e tendenciais de usos da água. 
	Aproveitamento dos recursos hídricos locais e da infraestrutura hídrica existente e em obras. Nesse caso, a efetividade da obra não se dá apenas pelo aumento da oferta hídrica, mas pelo efetivo suprimento da demanda em centros de consumo, o que pode exigir ações complementares para as devidas interligações.
	Abastecimento humano realizado por meio de fontes com garantia de quantidade e qualidade de água, preferencialmente por adução direta de reservatórios evitando-se a dependência de trechos de rios perenizados.
3.2	Estado do Ceará - CE 
148.	A Lei 14.844 de 28 de dezembro de 2010, do estado do Ceará, que dispõe sobre a Política Estadual dos Recursos Hídricos no estado (peça 46) , institui no art. 40, Seção II do Capítulo VIII a composição do Sistema Integrado de Gestão de Recursos Hídricos (Sigesrh) . O Sigesrh visa implementar a Política Estadual de Recursos Hídricos, bem como planejar, regular e controlar o uso e a preservação desses recursos.
149.	Compõem o Sigerh:
I.	Conselho de Recursos Hídricos do Ceará (Conreh) ;
II.	O Órgão Gestor da Política Estadual de Recursos Hídricos;
III.	Os Comitês de Bacias Hidrográficas;
IV.	A Instituição de Gerenciamento de Recursos Hídricos;
V.	A Instituição de Execução de Obras hidráulicas; e
VI.	As Instituições Setoriais cujas atividades sejam correlatas com recursos hídricos e estejam envolvidas com gestão do clima e dos recursos naturais.
150.	Conforme figura a seguir, atualmente o estado do Ceará está dividido em doze Comitês de Bacias Hidrográficas.
Figura 10 - Comitês de bacias hidrográficas do estado do Rio Grande do Norte.

Fonte: Portal Progestão - ANA (http://progestao.ana.gov.br/portal/progestao/panorama-dos-estados/ce/a-gestao-de-recursos-hidricos-no-ceara) .
151.	De acordo com o relatório da fiscalização realizada em 2009 pela CEA da ANA para verificação da implementação de suas condicionantes (documento ANA 00000.017830/2009 - peça 41) , verificou-se que o Ceará dispõe de um arcabouço institucional legal de recursos hídricos consolidado, que contribuirá para o gerenciamento adequado dos recursos hídricos decorrentes do Pisf.
152.	Nota-se que o atual PNSH confirmou essa posição do estado do Ceará (peça 45, p. 100) :
Os sistemas adutores integrados recomendados no PSH, tanto no Semiárido como em Regiões Metropolitanas, em geral, extrapolam a lógica de negócio exclusiva do setor de saneamento, exigindo arranjo institucional diferenciado, que considere suas grandes extensões, interligações e interdependência de mananciais. O arranjo do estado do Ceará, que separa os serviços de adução de água bruta, operados pela Companhia de Gestão dos Recursos Hídricos (COGERH) , dos serviços de distribuição de água tratada, operados pelo prestador de serviço de saneamento (Companhia de Água e Esgoto do Ceará - CAGECE) tem se mostrado um modelo adequado para operação e manutenção da infraestrutura hídrica de forma geral e de sistemas adutores integrados, cada vez mais complexos.
153.	O Pisf entregará para o estado do Ceará, pelo eixo norte, a vazão de 11,41 m³/s de águas do rio São Francisco por meio de quatro portais: Ramal do Salgado, Cinturão das Águas do Ceará (CAC) , Riacho do Cuncas e Riacho dos Porcos. De acordo com a relação de munícipios beneficiados constante do sítio do MDR (apêndice A) , o Ceará terá 56 municípios beneficiados, sendo 24 na região a montante do reservatório do Castanhão, que terão o Rio Salgado e Rio Jaguaribe como fonte de captação, e 32 na região Metropolitana e do Baixo Jaguaribe, que realizarão a captação no Açude Castanhão.
154.	O Cinturão das Aguas do Ceará (CAC) é o sistema que conduzirá água do rio São Francisco para o rio Salgado, para elevação do volume do açude Castanhão, que será utilizado pela região da grande Fortaleza como fonte de captação, além de outros municípios. Atualmente, Fortaleza utiliza açudes do estado como fontes de abastecimento, havendo conflito de uso da água, conforme descrito em reunião com gestores estaduais.
155.	Na elaboração da matriz de risco, feita em conjunto com o MDR e com as secretarias estaduais, a não finalização das obras do CAC foi classificada pelos gestores como probabilidade moderada e como impacto muito forte para o projeto. Nesse sentido, ficou clara a necessidade e a dependência dos recursos hídricos vindos do rio São Francisco para a população da região da grande Fortaleza. 
156.	O Ramal do Salgado, interligado ao Ramal do Apodi (que atenderá aos estados da Paraíba e do Rio Grande do Norte) (ver Figura 5) , ainda não tiveram suas obras iniciadas. A execução desse ramal no estado do Ceará reduzirá em 150 km o percurso da água até o açude Castanhão, garantindo maior eficiência para o atendimento à região metropolitana de Fortaleza. Na matriz de riscos (peça 47) , a não construção do Ramal do Salgado foi classificada pelos gestores com a probabilidade possível de ocorrer e com impacto moderado.
157.	Importa ressaltar que, além das estruturas de interligação do eixo norte do projeto ao estado, é essencial que os 56 municípios beneficiários do CE possuam infraestrutura apropriada para captação, distribuição e tratamento de água, para o alcance da meta local do Pisf. Na matriz de riscos, os gestores classificaram esse item com probabilidade improvável de ocorrência e com forte impacto para o projeto.
158.	Para fins de atendimento da população que habita nas áreas rurais do estado inseridas nas margens dos canais e reservatórios, é necessário que seja providenciada, pelo estado do Ceará, infraestrutura apropriada. 
159.	Outro ponto importante refere-se às ações de recuperação dos açudes do estado que estarão interligados ao Pisf - Banabuiú, Castanhão, Lima Campos, Orós, Prazeres, Quixabinha e Atalho. Para fins de eficiência do projeto e garantia do abastecimento dos municípios, a recuperação desses reservatórios deve ser realizada antes da chegada das águas do rio São Francisco, conforme apontado por esta Corte de Contas no processo TC Processo 023.297/2015-8 (peça 48) . 
160.	Assim, no Acórdão 1092/2016-TCU-Plenário, de relatoria do Ministro Bruno Dantas, resultante do processo TC Processo 023.297/2015-8 (peça 49) , foi determinado ao Ministério da Integração Nacional, atual MDR, e ao Departamento Nacional de Obras Contra as Secas (Dnocs) , no subitem 9.1.1, que elabore plano de ação com a compatibilização dos cronogramas das intervenções nos açudes com a entrega de águas pelo Pisf e, no subitem 9.2.1, que elabore o plano de ação para adequação do vertedouro da Barragem de Atalho. 
161.	Considerando a importância das infraestruturas mencionadas nos parágrafos anteriores para a chegada das águas do rio São Francisco aos 56 municípios previstos para serem beneficiados no estado do Ceará, somente após a verificação da existência dessas estruturas, o que será realizado no tópico seguinte deste relatório, será possível avaliar o efetivo benefício do projeto para o estado do Ceará.
162.	Por fim, ressalta-se a importância da assinatura do contrato de gestão pelo estado, tendo em vista a necessidade de se garantir recursos para a operação e manutenção do Pisf, evitando-se a obsolescência do sistema e o risco do não fornecimento de água para a vazão pactuada. O risco da não assinatura foi considerado pelos gestores com a probabilidade possível e o impacto muito forte, em razão dos fatores acima relatados e pela dificuldade de alcançar uma tarifa de cobrança de água que atenda tanto o estado receptor quanto o gestor do Pisf (peça 47) .
3.3	Estado do Rio Grande do Norte - RN 
163.	A Lei 6.908, de 1º de julho de 1996, que dispõe sobre a Política Estadual de Recursos Hídricos, institui o Sistema Integrado de Gestão de Recursos Hídricos - Sigerh e dá outras providências. Essa lei estabelece, no art. 19, Capítulo III, que para a condução da Política Estadual de Recursos Hídricos fica instituído o Sistema Integrado de Gestão dos Recursos Hídricos, cujo estrutura organizacional compreende:
I.	Conselho Estadual de Recursos Hídricos - Conerh;
II.	Secretaria Estadual de Recursos hídricos e projetos Especiais - Serhid; e
III.	Comitês de Bacias hidrográficas. 
164.	Posteriormente, com a Lei complementar 280, de 26 de dezembro de 2008, a Serhid passou a ser Secretaria de Estado do Meio Ambiente e do Recursos Hídricos (Semarh) , órgão integrante da administração direta, acumulando as competências de planejar, elaborar e avaliar a política estadual de meio ambiente, continuando com o papel regulatório da gestão dos usos de recursos hídricos (outorga e fiscalização) .
165.	O estado do Rio Grande do Norte possui 3 comitês de bacias hidrográficas (CBHs) instalados: Apodi-Mossoró, Ceará-mirim e Pitimbu, instituídos no período de 2004 a 2011, além do CBH Piancó-Piranhas-Açu, que é interestadual, também reconhecido pelo CONERH e parte integrante do Sistema Estadual de Gerenciamento de Recursos Hídricos.
Figura 11 - Comitês de bacias hidrográficas do estado do Rio Grande do Norte.

Fonte: Portal Progestão - ANA (http://progestao.ana.gov.br/portal/progestao/panorama-dos-estados/rn/a-gestao-de-recursos-hidricos-no-rio-grande-do-norte) .
166.	A despeito da existência dos órgãos estaduais, o relatório da fiscalização realizada em 2009 pela CEA da ANA para verificação da implementação de suas condicionantes (documento ANA 00000.017830/2009 - peça 41) constata que o RN não dispõe de um arcabouço institucional legal de recursos hídricos que permita o gerenciamento adequado dos recursos hídricos decorrentes do Pisf. Isso decorre do fato de que, em 2009, o estado passava por uma reestruturação em sua parte legal, com possíveis redefinições de competências e atribuições para exercer a gestão dos recursos hídricos do RN.
167.	No que concerne aos municípios a serem beneficiados pelo projeto, constante do sítio do Ministério do Desenvolvimento Regional (apêndice A) , o estado do Rio Grande do Norte terá 94 municípios beneficiados, sendo 44 na região do rio Apodi e 50 na região do rio Piranhas-Açu.
168.	No Rio Grande do Norte, os portais de entrega estão localizados na própria calha dos rios Piranhas-Açu e Apodi, sendo que esses recursos hídricos aduzidos serão reservados nas barragens Armando Ribeiro Gonçalves (bacia Piancó-Piranhas-Açu) e de Santa Cruz (bacia Apodi Mossoró) . Para esse fim, é necessário a construção do trecho Caiçara-Ávidos no final do canal do eixo norte.
169.	Ademais, para integração das águas do rio São Francisco, vindas do eixo norte, está prevista a construção do Ramal do Apodi (RN/PB) , sendo armazenadas no Reservatório Pau dos Ferros. 
170.	Na matriz de riscos (peça 47) , a não construção do Ramal do Apodi foi classificada pelos gestores com a probabilidade improvável de ocorrer e com o impacto moderado, já a não construção do trecho Caiçara-Ávidos teve seu risco classificado com a probabilidade improvável e impacto fraco.
171.	Importa ressaltar que, além das estruturas de interligação do eixo norte do projeto ao estado, é essencial que, para o alcance da meta local do Pisf no estado do Rio Grande do Norte, os 94 municípios beneficiários possuam infraestrutura própria para captação, distribuição e tratamento de água. Na matriz de riscos, os gestores classificaram esse item com probabilidade improvável de ocorrência e com forte impacto para o projeto.
172.	Outro ponto importante refere-se às ações de recuperação dos açudes do estado que estarão interligados ao Pisf - Armando Ribeiro, Angicos, Pau dos Ferros e Santa Cruz do Apodi. Para fins de eficiência do projeto e garantia do abastecimento dos municípios, a recuperação desses reservatórios deve ser realizada antes da chegada das águas do rio São Francisco, conforme apontado por esta Corte de Contas no processo TC Processo 023.297/2015-8 (peça 48) . 
173.	Assim, no Acórdão 1092/2016-TCU-Plenário, de relatoria do Ministro Bruno Dantas, resultante do processo TC Processo 023.297/2015-8 (peça 49) , foi determinado ao Ministério da Integração Nacional, atualmente MDR e ao Departamento Nacional de Obras Contra as Secas (Dnocs) , no subitem 9.1.1, que elabore plano de ação com a compatibilização dos cronogramas das intervenções nos açudes com a entrega de águas pelo Pisf.
174.	Considerando importância das infraestruturas mencionadas nos parágrafos anteriores para a chegada das águas do rio São Francisco nos 94 municípios previstos para o estado do RN, somente após a verificação da existência dessas estruturas será possível avaliar o efetivo benefício do projeto para o estado.
175.	Por fim, ressalta-se a importância da assinatura do contrato de gestão pelo estado, tendo em vista a necessidade de se garantir recursos para a operação e manutenção do Pisf, evitando-se a obsolescência do sistema e o risco do não fornecimento de água na vazão pactuada. O risco da não assinatura do contrato foi classificado pelos gestores com a probabilidade de possível ocorrência e de impacto muito forte, em razão dos fatores acima relatados e também pela dificuldade de alcançar uma tarifa de cobrança de água que atenda tanto o estado receptor quanto o gestor do Pisf (peça 47) .
3.4	Estado da Paraíba - PB 
176.	O Sistema Estadual de Recursos Hídricos da Paraíba foi instituído em 1996, por meio da publicação da Lei Estadual 6.308, de 2 de julho de 1996, que instituiu a Política Estadual de Recursos Hídricos, suas diretrizes e deu outras providências. Destaca-se que a referida lei foi atualizada com alterações e revogações introduzidas pelas Leis 6.544/1997, 8.446/2007 e 9.332/2011.
177.	O Sistema Integrado de Planejamento e Gerenciamento de Recursos Hídricos do estado da Paraíba (SIGERH) é constituído por quatro entidades: 
I.	Conselho Estadual de Recursos Hídricos (CERH) ;
II.	Secretaria de estado de Infraestrutura, dos Recursos Hídricos, do Meio Ambiente e da Ciência e Tecnologia (SEIRHMACT) ; 
III.	Agência Executiva de Gestão das Águas do estado da Paraíba (AESA) ; e os 
IV.	Comitês de Bacias Hidrográficas (CBHs) .
178.	No estado da Paraíba, as áreas de atuação dos Comitês de Bacias Hidrográficas (CBHs) são estabelecidas através da Resolução do CERH 03, de 5 de novembro de 2003. Cabe esclarecer que o CBH do rio Piancó-Piranhas-Açu foi aprovado como Comitê Único pelos estados da Paraíba e Rio Grande do Norte, passando a ter atribuições para a gestão das águas em toda a bacia, envolvendo os dois estados. Na figura abaixo encontram-se representadas as áreas de atuação dos CBHs estaduais.
Figura 12 - Comitês de bacias hidrográficas do estado da Paraíba.

Fonte: Portal Progestão - ANA (http://progestao.ana.gov.br/portal/progestao/panorama-dos-estados/pb/a-gestao-de-recursos-hidricos-na-paraiba) .
179.	Conforme o relatório da fiscalização realizada em 2009 pela CEA da ANA para verificação da implementação de suas condicionantes (documento ANA 00000.017830/2009 - peça 41) , verificou-se que o estado da Paraíba dispõe de um arcabouço legal e institucional que permite o gerenciamento adequado dos recursos hídricos decorrentes do Pisf. 
180.	Os dois eixos - Leste e Norte - entregarão água do Pisf para o estado da Paraíba por meio de cinco portais: Reservatório Morros e Reservatório Boa Vista, que derivam no Açude Engenheiro Ávidos; Reservatório Caiçara e Canal Caiçara/Ávidos, que derivam no Rio Piranhas, e Galeria Monteiro, que deriva no Rio Paraíba.
181.	De acordo com o a relação de munícipios beneficiados constante do sítio do MDR (apêndice A) , o estado da Paraíba terá 127 municípios beneficiados, sendo que 54 deles terão o Rio Piranhas e o Açude Engenheiro Ávidos como fonte de captação, e os outros 73 realizarão a captação no Rio Paraíba.
182.	Na elaboração da matriz de risco, feita em conjunto com o MDR e com as secretarias estaduais, o estado da Paraíba foi o único que não apresentou nenhum Ramal de grande porte para a captação das águas do Pisf. Isso ocorre justamente porque é na Paraíba que os dois eixos - Norte e Leste - terminam, desaguando no rio Piranhas e rio Paraíba, respectivamente.
183.	Ainda assim, tanto para o estado da Paraíba quanto para o estado do Rio Grande do Norte, é necessário a construção do trecho Caiçara-Ávidos no final do canal do eixo norte, cuja não construção foi classificada pelos gestores com a probabilidade improvável e impacto fraco.
184.	Importa ressaltar que, apesar de o estado da Paraíba não precisar das estruturas de interligação dos eixos norte e leste, é essencial que, para o alcance da meta local do Pisf na Paraíba, os 127 municípios beneficiários possuam infraestrutura apropriada para captação, distribuição e tratamento de água. Na matriz de riscos, os gestores classificaram esse item com probabilidade improvável de ocorrência e com forte impacto para o projeto.
185.	Para fins de atendimento da população que habita as áreas rurais do estado inseridas nas margens do canais e reservatórios, é necessário que seja providenciada, pela Paraíba, infraestrutura apropriada. 
186.	Outro ponto importante refere-se às ações de recuperação dos açudes do estado que estarão interligados ao Pisf - Engenheiro Ávidos, São Gonçalo, Lagoa do Arroz, Curema, Mãe d'Água, Poções, Epitácio Pessoa e Acauã. Para fins de eficiência do projeto e garantia do abastecimento dos municípios, a recuperação desses reservatórios deve ser realizada antes da chegada das águas do rio São Francisco, conforme apontado por esta Corte de Contas no processo TC Processo 023.297/2015-8 (peça 48) . 
187.	Assim, no Acórdão 1092/2016-TCU-Plenário, de relatoria do Ministro Bruno Dantas, resultante do processo TC Processo 023.297/2015-8 (peça 49) , foi determinado ao Ministério da Integração Nacional, atual MDR, e ao Departamento Nacional de Obras Contra as Secas (Dnocs) , no subitem 9.1.1, que elabore plano de ação com a compatibilização dos cronogramas das intervenções nos açudes com a entrega de águas pelo Pisf e, no subitem 9.1.6, que elabore plano de ação que conste as consequências e medidas a serem adotadas caso não se realize tempestivamente a recuperação e a adequação a barragem de Eng. Ávidos. 
188.	Considerando importância das infraestruturas mencionadas nos parágrafos anteriores para a chegada das águas do São Francisco nos 127 municípios previstos para o estado da Paraíba, somente após a verificação da existência dessas estruturas será possível avaliar o efetivo benefício do projeto para o estado.
189.	Por fim, ressalta-se a importância da assinatura do contrato de gestão pelo estado, tendo em vista a necessidade de se garantir recursos para a operação e manutenção do Pisf, evitando-se a obsolescência do sistema e o risco do não fornecimento de água para a vazão pactuada. O risco da não assinatura foi considerado pelos gestores com a probabilidade possível e o impacto muito forte, em razão dos fatores acima relatados, em adição à dificuldade de definição de uma tarifa de cobrança de uso da água do Pisf que satisfaça tanto o estado quanto o gestor do sistema (peça 47) .
3.5	Estado de Pernambuco - PE 
190.	A Política Estadual de Recursos Hídricos de Pernambuco foi instituída pela Lei 11.426, de 17 de janeiro de 1997, que também instituiu o Sistema Integrado de Gerenciamento de Recursos Hídricos no estado, revogada pela Lei 12.984, de 30 de dezembro de 2005. No estado, existe uma política específica para as águas subterrâneas, a Lei 11.427, de 17 de janeiro de 1997, que dispõe sobre a conservação e a proteção das águas subterrâneas, regulamentada pelo Decreto 20.423, de 26 de março de 1998.
191.	Fazem parte do Sistema Integrado de Gerenciamento de Recursos Hídricos de Pernambuco (SIGRH) os seguintes órgãos:
I.	Conselho Estadual de Recursos Hídricos (CRH) ; 
II.	Comitês de Bacia Hidrográfica (CBHs) e Conselhos Gestores de Açudes (CONSUs) ; 
III.	Secretaria Executiva de Recursos Hídricos (SERH) ; 
IV.	Órgãos executores do SIGRH/PE;
V.	Organizações Civis de Recursos Hídricos; e
VI.	Agências de Bacia
192.	Destaca-se que a Secretaria Executiva de Recursos Hídricos, órgão integrante da Secretaria de Planejamento e Gestão é, atualmente, responsável pela gestão de recursos hídricos no estado e a Agência Pernambucana de Águas e Clima (APAC) tem a condição de órgão executor.
193.	Conforme figura a seguir, atualmente no estado do Pernambuco existem sete CBHs estaduais instituídos, e um em processo de formação, situados em sua maioria nas bacias litorâneas, além de 19 Conselhos Gestores de Açudes (CONSUs) , localizados nas bacias da região semiárida.
Figura 13 - Comitês de bacias hidrográficas do estado de Pernambuco.

Fonte: Portal Progestão - ANA (http://progestao.ana.gov.br/portal/progestao/panorama-dos-estados/pe/a-gestao-de-recursos-hidricos-em-pernambuco) .
194.	A despeito da existência dos órgãos estaduais, o relatório da fiscalização realizada em 2009 pela CEA da ANA para verificação da implementação de suas condicionantes (documento ANA 00000.017830/2009 - peça 41) constata que o estado de PE não dispõe de um arcabouço institucional legal de recursos hídricos que permita o gerenciamento adequado dos recursos hídricos decorrentes do Pisf. Não obstante, o estado passou por uma reestruturação institucional, com redefinições de competências e atribuições para exercer a gestão dos recursos hídricos de PE.
195.	Os dois eixos - Leste e Norte - entregarão água do Pisf para o estado de Pernambuco por meio de vinte portais, sendo sete no eixo norte e os demais no eixo leste. No eixo norte, a água é entregue nos riachos Tucutú, Terra Nova, Salgueiro e Milagres, além de abastecer o Ramal do Entremontes, ainda não licitado. No eixo leste, a entrega deriva no Rio Moxotó, vários riachos e no Ramal do Agreste, em construção.
196.	De acordo com o a relação de munícipios beneficiados constante do sítio do MDR (apêndice A) , o estado terá 113 municípios beneficiados, sendo 17 localizados nas bacias Brígida e Terra Nova, e 96 nas bacias Pajeú e Moxotó, onde se encontram os municípios do Agreste Pernambucano. 
197.	Na elaboração da matriz de risco, feita em conjunto com o MDR e com as secretarias dos recursos hídricos dos estados, a não finalização das obras do Ramal do Agreste, Adutora do Agreste e Adutora da Pajeú - 2° etapa, foi classificada pelos gestores como probabilidade possível e como impacto muito forte para o projeto. Nesse sentido, ficou clara a necessidade e a dependência dos recursos hídricos vindos do rio São Francisco para a população de mais de 2 milhões de pessoas da região do agreste pernambucano. 
198.	Já em relação ao risco relacionado à não construção do Ramal do Entremontes, esse foi classificado pelos gestores com a probabilidade provável de ocorrer e com impacto fraco.
199.	Importa ressaltar que, além das estruturas de interligação dos eixos norte e leste do projeto ao estado, é essencial que, para o alcance da meta local do Pisf em Pernambuco, os 113 municípios beneficiários possuam infraestrutura própria para captação, distribuição e tratamento de água. Na matriz de riscos, os gestores classificaram esse item com probabilidade improvável de ocorrência e com forte impacto para o projeto.
200.	Para fins de atendimento da população que habita as áreas rurais do estado inseridas nas margens do canais e reservatórios, é necessário que seja providenciada, pelo estado de Pernambuco, a infraestrutura apropriada. 
201.	Outro ponto importante refere-se às ações de recuperação dos açudes do estado que estarão interligados ao Pisf - Chapéu, Entremontes, Poço da Cruz e Barra do Juá. Para fins de eficiência do projeto e garantia do abastecimento dos municípios, a recuperação desses reservatórios deve ser realizada antes da chegada das águas do rio São Francisco, conforme apontado por esta Corte de Contas no processo TC Processo 023.297/2015-8 (peça 48) . 
202.	Assim, no Acórdão 1092/2016-TCU-Plenário, de relatoria do Ministro Bruno Dantas, resultante do processo TC Processo 023.297/2015-8 (peça 49) , foi determinado ao Ministério da Integração Nacional, atual MDR, e ao Departamento Nacional de Obras Contra as Secas (Dnocs) , no subitem 9.1.1, que elabore plano de ação com a compatibilização dos cronogramas das intervenções nos açudes com a entrega de águas pelo Pisf.
203.	Considerando a importância das infraestruturas mencionadas nos parágrafos anteriores para a chegada das águas do rio São Francisco nos 113 municípios previstos para o estado de Pernambuco, somente após a verificação da existência dessas estruturas será possível avaliar o efetivo benefício do projeto para o estado.
204.	Por fim, ressalta-se a importância da assinatura do contrato de gestão pelo estado, tendo em vista a necessidade de se garantir recursos para a operação e manutenção do Pisf, evitando-se a obsolescência do sistema e o risco do não fornecimento de água para a vazão pactuada. O risco da não assinatura foi considerado pelos gestores com a probabilidade possível e o impacto muito forte, em razão dos fatores acima relatados (peça 47) .
4.	ANÁLISE E RISCOS LEVANTADOS
205.	Conhecendo-se o Projeto de Integração do Rio São Francisco, é relevante notar que o empreendimento se constitui em dois grandes eixos de adução de água que irão aumentar a disponibilidade hídrica em rios e reservatórios estratégicos do Nordeste. No entanto, a chegada da água ao usuário final - sejam as populações urbana e rural, a agropecuária ou a indústria - depende ainda de outras obras hídricas que ramifiquem, armazenem e distribuam as águas captadas do rio São Francisco. Sem essas obras, os benefícios previstos com o projeto não serão completamente alcançados.
206.	Parte dessas estruturas hídricas já existem, estão em operação nos estados receptores e terão sua segurança hídrica reforçada com a conclusão do Pisf. No entanto, investimentos ainda são necessários para o completo aproveitamento das águas fornecidas pelo Pisf, de forma que várias obras estão atualmente em execução e outras ainda estão em fase de planejamento, umas com maior grau de detalhamento que outras.
207.	O conhecimento da área de abrangência do projeto e da população beneficiada são insumos necessários para planejamento a cargo do sistema de gestão do Pisf (Sistema de Gestão do Projeto de Integração de Bacias - SGIB) , de modo a possibilitar o alcance dos objetivos do Pisf. Tal planejamento é materializado pela elaboração do Plano de Gestão Anual do Pisf, que estabelecerá a repartição das vazões disponibilizadas entre os estados, conforme art. 18 do Decreto 5.995/2006. 
208.	Portanto, com vistas a conhecer as informações necessárias para o planejamento da gestão do Pisf citadas anteriormente (área de abrangência e população beneficiada) , são apresentados, neste tópico, o resultado deste trabalho: o levantamento das infraestruturas hídricas necessárias para que a oferta de água do Pisf seja plenamente aproveitada, até 2025, apontando o real alcance da população beneficiada com o aumento da oferta hídrica. Serão apresentados também os riscos relacionados ao alcance dos objetivos do projeto e propostas de futuras auditorias a serem executadas por este Tribunal.
209.	Oportuno registrar que o PNSH traça uma análise de aproveitamentos relacionados ao rio São Francisco, onde discorre algumas considerações sobre o Pisf (peça 45, p. 54) :
 (...) ainda resta um caminho a ser percorrido para dar efetividade plena à capacidade de (...) o Pisf, cujo uso efetivo depende de investimentos em obras complementares, notadamente os ramais de derivação de água dos eixos principais e novos sistemas adutores, bem como a execução dos trechos ainda não iniciados (Ramal do Salgado e Ramal do Apodi) . Ao se considerar apenas o eixo leste (em pré-operação) e os trechos em obras do eixo norte, cerca de 57 municípios conseguem ser beneficiados diretamente. Porém, com a infraestrutura complementar de intervenções integrantes do PSH, que aumenta a capilaridade das águas do Pisf no território, esse número pode passar para 261 municípios beneficiados.
210.	Conforme resposta da ANA (peça 50) ao Ofício de Requisição 10-403/2019-TCU/SeinfraCOM, que baseou-se nas informações do PNSH, os 57 municípios que são ou serão beneficiados diretamente pelo Pisf são aqueles que captam diretamente de um rio ou de um reservatório pré-existente que receberá as águas transpostas, não havendo infraestrutura complementar de porte a ser considerada. Esses municípios são apresentados a seguir:
Tabela 4 - Municípios beneficiados diretamente pelo Pisf, de acordo com o PNSH.
	Eixo Norte
	Eixo Leste

	Nome do município
	  Estado
	Nome do município
	Estado

	Itaiçaba
	CE
	Aroeiras
	PB

	Jaguaribe
	CE
	Camalaú
	PB

	Jaguaruana
	CE
	Gado Bravo
	PB

	Lavras da Mangabeira
	CE
	Itabaiana
	PB

	Palhano
	CE
	Itatuba
	PB

	Russas
	CE
	Juripiranga
	PB

	TOTAL CE
	6
	Mogeiro
	PB

	Açu
	RN
	Pilar
	PB

	Almino Afonso
	RN
	Salgado de São Félix
	PB

	Angicos
	RN
	São José dos Ramos
	PB

	Augusto Severo
	RN
	São Miguel de Taipu
	PB

	Bodó
	RN
	TOTAL PB eixo leste
	11

	Caiçara do Rio do Vento
	RN
		
	Caicó
	RN
	Sertânia
	PE

	Carnaubais
	RN
	TOTAL PE
	1

	Fernando Pedroza
	RN
		
	Florânia
	RN
		
	Guamaré
	RN
		
	Janduís
	RN
		
	Jardim de Angicos
	RN
		
	Jardim de Piranhas
	RN

	Jucurutu
	RN

	Lagoa Nova
	RN

	Lajes
	RN

	Macau
	RN

	Messias Targino
	RN

	Mossoró
	RN

	Paraú
	RN

	Patu
	RN

	Pedra Preta
	RN

	Pedro Avelino
	RN

	Pendências
	RN

	Riachuelo
	RN

	São Fernando
	RN

	São Vicente
	RN

	Serra do Mel
	RN

	Tenente Laurentino Cruz
	RN

	Timbaúba dos Batistas
	RN

	Triunfo Potiguar
	RN

	TOTAL RN
	32

	Belém do Brejo do Cruz
	PB

	Brejo do Cruz
	PB

	Cajazeiras
	PB

	Catolé do Rocha
	PB

	Nazarezinho
	PB

	Pombal
	PB

	São Bento
	PB

	TOTAL PB eixo norte
	7

Fonte: ANA - Nota Informativa 7/2019/SPR (peça 50) .
211.	De acordo com o PNSH, o Pisf atenderá, no primeiro momento, sem infraestrutura complementar de porte construída, apenas 57 municípios dos 390 previstos no projeto inicial, ou seja, menos que 15% dos municípios com potencial para serem atendidos pela transposição. Desse total, temos menos de 11% para o estado do Ceará (6 municípios) , 35% para o estado do Rio Grande do Norte (32 municípios) , 15% para o estado da Paraíba (18 municípios) e menos de 1% para o estado de Pernambuco (representado somente por 1 município) .
212.	Em seguida, conforme o PNSH e a resposta da ANA, com a implementação das infraestruturas complementares integrantes do PSH, esse número de municípios beneficiados pelo Pisf pode passar para 261 municípios, decorrentes do atendimento de mais 204 municípios, apontados nas tabelas abaixo:
Tabela 5 - Municípios beneficiados pelo Pisf após construção das obras previstas no PSH.
	UF
	Eixo
	Município atendido
	Infraestrutura a ser construída

	CE
	EIXO NORTE
	Barbalha
	CAC-1

			Orós
	
			Caririaçu
	Sistema Adutor Crajubar - Projeto Malha d'água - Nova Adutora

			Crato
	
			Juazeiro do Norte
	
			Missão Velha
	
			Paraipaba
	CAC - Ramal Litoral

			Alto Santo
	Duplicação Eixão das Águas

			Cascavel
	
			Fortaleza
	
			Horizonte
	
			Jaguaribara
	
			Morada Nova
	
			Ocara
	
			Pacajus
	
			Pacatuba
	
			Icapuí
	Eixo de integração Jaguaribe - Icapuí

			Limoeiro do Norte
	Eixo de integraçao Rio Quixeré/ Bom Sucesso

			Quixeré
	
			Tabuleiro do Norte
	
			Aracati
	Ramal do Piancó

			Chorozinho
	
			São João do Jaguaribe
	Sistema Adutor Curral Velho-Vale do Jaguaribe - Projeto Malha d'água - Nova Adutora

			Aquiraz
	Sistema Adutor Metropolitano-Litoral Leste - Projeto Malha d'água - Nova Adutora

			Beberibe
	
			Pindoretama
	
			São Gonçalo do Amarante
	Sistema Adutor Vale do Curu-Litoral Oeste - Projeto Malha d'água - Nova Adutora

			São Luís do Curu
	
			Trairi
	
	TOTAL
	29
	10

Fonte: ANA - Nota Informativa 7/2019/SPR (peça 50) .
Tabela 6 - Municípios beneficiados pelo Pisf após construção das obras previstas no PSH.
	UF
	Eixo
	Município atendido
	Infraestrutura a ser construída

	RN
	EIXO NORTE
	Cerro Corá
	Sistema Adutor Armando Ribeiro Gonçalves-Currais Novos (Projeto Seridó) 

			Água Nova
	Adutora Expressa

			Alexandria
	
			José da Penha
	
			Luís Gomes
	
			Major Sales
	
			Marcelino Vieira
	
			Paraná
	
			Pau dos Ferros
	
			Pilões
	
			Rafael Fernandes
	
			Riacho de Santana
	
			São Francisco do Oeste
	
			Tenente Ananias
	
			Afonso Bezerra
	Barragem Oiticica

			Alto do Rodrigues
	
			Ipanguaçu
	
			São Rafael
	
			Porto do Mangue
	
			Felipe Guerra
	Sistema Adutor Santa Cruz-Mossoró

			Governador Dix-Sept Rosado
	
			Acari
	Sistema Adutor Seridó

			Carnaúba dos Dantas
	
			Cruzeta
	
			Currais Novos
	
			Jardim do Seridó
	
			Parelhas
	
	TOTAL
	27
	5

Fonte: ANA - Nota Informativa 7/2019/SPR (peça 50) .
Tabela 7 - Municípios beneficiados pelo Pisf após construção das obras previstas no PSH.
	UF
	Eixo
	Município atendido
	Infraestrutura a ser construída

	PB
	EIXO NORTE
	Condado
	Ramal do Piancó

			Malta
	
			Santa Luzia
	
			São Bentinho
	
			São José de Espinharas
	
			São José do Sabugi
	
			São Mamede
	
			Patos
	
			Várzea
	
			Coremas
	
			Piancó
	
			Assunção
	Sistema Adutor Borborema

			Junco do Seridó
	Sistema Adutor Borborema ou Ramal Piancó

			Barra de Santana
	Sistema Adutor (3º) de Campina Grande (São José) 

			Campina Grande
	
			Caturité
	
			Pocinhos
	
			Queimadas
	
			Matinhas
	
			Lagoa Seca
	
			Alagoa Nova
	
			Amparo
	Sistema Adutor Borborema

			Boa Vista
	
			Ouro Velho
	
			Parari
	
			Monteiro
	
			Santo André
	
			São João do Cariri
	
			São José dos Cordeiros
	
			Serra Branca
	
			Sumé
	
			Taperoá
	
			Nova Palmeira
	Sistema Adutor Borborema/ Sistema Adutor Curimataú

			Prata
	
			Livramento
	
			Boqueirão
	Sistema Adutor Curimataú

			Cabaceiras
	
			Olivedos
	
			Pedra Lavrada
	
			Picuí
	
			Cubati
	
			Frei Martinho
	
			Gurjão
	
			Juazeirinho
	
			Seridó
	
			Soledade
	
			Araruna
	
			Baraúna
	
			Barra de Santa Rosa
	
			Cacimba de Dentro
	
			Cuité
	
			Damião
	
			Desterro
	
			Nova Floresta
	
			Sossêgo
	
			Cacimbas
	Sistema Adutor Pajeú 2.Etapa

			Teixeira
	
			Imaculada
	
			Princesa Isabel
	
	TOTAL
	59
	5

Fonte: ANA - Nota Informativa 7/2019/SPR (peça 50) .
Tabela 8 - Municípios beneficiados pelo Pisf após construção das obras previstas no PSH.
	UF
	Eixo
	Município atendido
	Infraestrutura a ser construída

	PE
	EIXO NORTE
	Araripina
	Sistema Adutor do Oeste 2.etapa

			Bodocó
	
			Exu
	
			Granito
	
			Ipubi
	
			Moreilândia
	
			Ouricuri
	
			Parnamirim
	
			Trindade
	
			Carnaubeira da Penha
	
			Santa Cruz
	Sistema Adutor Negreiros/Chapéu

			Santa Filomena
	
		EIXO LESTE
	Betânia
	Sistema Adutor Pajeú 2.Etapa

			Brejinho
	
			Iguaraci
	
			Ingazeira
	
			Itapetim
	
			Quixaba
	
			Santa Cruz da Baixa Verde
	
			Santa Terezinha
	
			São José do Egito
	
			Solidão
	
			Tabira
	
			Triunfo
	
			Tuparetama
	
			Arcoverde
	Sistema Adutor do Agreste

			Agrestina
	
			Alagoinha
	
			Altinho
	
			Angelim
	
			Barra de Guabiraba
	
			Belo Jardim
	
			Bezerros
	
			Bom Conselho
	
			Bom Jardim
	
			Bonito
	
			Brejão
	
			Brejo da Madre de Deus
	
			Buíque
	
			Cachoeirinha
	
			Caetés
	
			Calçado
	
			Camocim de São Félix
	
			Canhotinho
	
			Capoeiras
	
			Caruaru
	
			Casinhas
	
			Correntes
	
			Cumaru
	
			Cupira
	
			Frei Miguelinho
	
			Garanhuns
	
			Gravatá
	
			Ibirajuba
	
			Itaíba
	
			Jataúba
	
			João Alfredo
	
			Jucati
	
			Jupi
	
			Lagoa do Ouro
	
			Lagoa dos Gatos
	
			Lajedo
	
			Machados
	
			Orobó
	
			Palmeirina
	
			Paranatama
	
			Passira
	
			Pedra
	
			Pesqueira
	
			Poção
	
			Riacho das Almas
	
			Sairé
	
			Salgadinho
	
			Saloá
	
			Sanharó
	
			Santa Cruz do Capibaribe
	
			Santa Maria do Cambucá
	
			São Bento do Una
	
			São Caitano
	
			São João
	
			São Joaquim do Monte
	
			Surubim
	
			Tacaimbó
	
			Terezinha
	
			Toritama
	
			Tupanatinga
	
			Venturosa
	
			Vertente do Lério
	
			Vertentes
	
	TOTAL
	89
	4

Fonte: ANA - Nota Informativa 7/2019/SPR (peça 50) .
213.	Passa-se à análise das informações prestadas pelos estados beneficiados, em conjunto das informações prestadas pelo MDR.
4.1	Estado do Ceará - CE
214.	Dos 390 municípios originalmente projetados para serem beneficiados pelo Pisf, um total de 56 munícipios estão no estado do Ceará. Ressalta-se que a maioria deles depende de estruturas complementares para se interligarem ao projeto, sendo que os municípios localizados a menos de 6 km do eixo poderão realizar captação diretamente do canal. A chegada das águas do rio São Francisco no Ceará pelo eixo norte está prevista por meio de quatro portais: Ramal do Salgado, com vazão máxima de 20 m³/s; Cinturão das Águas do Ceará (CAC) , com vazão máxima de 30 m³/s; Riacho do Cuncas, com vazão máxima de 3 m³/s; e Riacho dos Porcos, com vazão máxima de 7,30 m³/s. Também de grande relevância, há o projeto Malha d´água, que reúne um conjunto de sistemas adutores que viabilizará a ampliação do número de munícipios beneficiados.
215.	Quanto aos municípios beneficiados pelo Pisf, de acordo com as informações do Governo do Estado do Ceará - Secretaria dos Recursos Hídricos (peça 54 - portal de entrega do Pisf) , imediatamente após o término das obras do eixo norte e chegada das águas do São Francisco no estado, haverá 46 municípios do Ceará beneficiados pelo projeto, 40 constantes do projeto básico e 6 adicionais, conforme configuração da Tabela 9 abaixo:
Tabela 9 - Municípios do estado do CE beneficiado diretamente pelo Pisf.
	Infraestrutura hídrica
	Municípios (Proj. Básico) 
	Municípios (Novos) 
	Total
	População Abastecida

	Eixo Norte
	2
			52.307

	Eixo Norte via Riacho dos Porcos
	1
			28.316

	CAC
	21
	6
	27
	1.265.000

	Sistema Metropolitano
	16
		16
	3.848.248

	Total
	40
	6
	46
	5.193.871,00

Fonte: Elaboração própria - Portal de Entrega Pisf-CE (peça 54) .
216.	Desses 46 municípios, dois deles, Penaforte e Mauriti, farão captação direta do eixo norte (localizam-se a menos de 6 km de distância do eixo) e 27 receberão águas do rio São Francisco diretamente do portal de entrega do CAC, cujo Trecho 1 possui 149 km de extensão e seu trecho emergencial (da captação no açude Jati ao Riacho Seco) abrange 53 km e encontra-se concluído, pronto para receber as águas do Pisf. A partir do Riacho Seco, no município de Missão Velha, as águas do Pisf percorrerão o Rio Salgado, Rio Jaguaribe, Açude Castanhão e Eixão da Águas. 
217.	Os 16 municípios que utilizam o Sistema Metropolitano terão seus recursos hídricos reforçados pelo projeto, tendo como portal de entrada, atualmente, o CAC, lembrando que esse caminho das águas até a região de Fortaleza pode ser encurtado, futuramente, com a construção do Ramal do Salgado. Pelo portal Riacho dos Porcos, que também receberá águas da transposição do rio São Francisco, apenas o município de Milagres será abastecido. 
218.	Em termos populacionais, o estado do Ceará terá 5.193.871 milhões de habitantes beneficiados imediatamente após entrega das obras do eixo norte do Pisf, sendo aproximadamente 3,9 milhões de habitantes oriundos da região metropolitana de Fortaleza.
219.	Levando em conta os municípios previstos no projeto básico, considera-se que, para o estado, será cumprida 71,42% da meta do programa, visto que foram atendidos 40 municípios dos 56 inicialmente previstos. Entretanto, o estado incorporou mais 6 municípios ao programa elevando esse indicador para 74,19%, ao se considerar os 6 municípios acrescentados no total de municípios a serem atendidos no estado do CE. 
220.	Posteriormente, após a conclusão das obras complementares apresentadas pelo estado, que são o Ramal do Salgado, nove sistemas do Projeto Malha D'água e a finalização do trecho 1 do CAC, haverá mais 33 municípios utilizando recursos hídricos do rio São Francisco, totalizando 79 municípios beneficiado pelo Pisf no estado do Ceará, sendo 53 municípios inicialmente considerados no projeto básico e 26 adicionais, decorrentes principalmente da finalização do CAC via Projeto Malha D'água, não prevista originalmente, à época do projeto básico.
221.	Os municípios de Alto Santo, Jaguaretama e Icapuí, que faziam parte do projeto básico, não terão integração direto com o Pisf, visto que não estão contemplados em nenhuma obra complementar ligada ao Pisf. Em termos populacionais, a incorporação desses projetos refletiu uma elevação de 598.493 na população beneficiada, totalizando 5.792.364 usuários das águas do Pisf. Nesse contexto, a estrutura hídrica do Pisf no estado do Ceará terá a seguinte configuração: 
Tabela 10 - Novos projetos de ligação ao Pisf para os municípios do eixo norte - CE.
	Novos projetos interligados com as águas do Pisf
	Municípios atendidos
	População atendida
	Valor do empreendimento (R$) 

	Sist. Adutor Trussu-Alto Jaguaribe (Proj. Malha D'água) 
	2
	62.841
	187.708.297,58

	CAC
	2.083.563.542,49

	Sist. Adutor Baixo Jaguaribe-Litoral Leste (Proj. Malha D'água) 
	1
	8.866
	237.697.157,84

	Sist. Adutor Cariri Ocidental (Proj. Malha D'água) 
	9
	142.182
	259.325.658,59

	Sist. Adutor Eixão-Ocara-Ibaretama (Proj. Malha D'água) 
	2
	38.051
	54.943.009,28

	Sist. Adutor Horizonte/Pacajus-Serra de Baturité
	8
	112.446
	212.470.924,12

	Sistema Adutor Cariri Oriental (Proj. Malha D'água) 
	4
	112.427
	166.585.708,92

	Sistema Adutor CRAJUBAR (Proj. Malha D'água) 
	1
	26.393
	136.567.406,01

	Sistema Adutor Orós-Centro Sul (Proj. Malha D'água) 
	3
	69.241
	233.465.098,72

	Ramal do Salgado 
0
	560.000.000,00 

	Sist. Adutor Salgado Centro Sul (Proj. Malha D'água) 
	3
	26.046
	17.677.332,42

	 TOTAL DE MUNICÍPIOS ATENDIDOS
	33
	598.493
	4.150.004.135,97

Fonte: Elaboração própria com dados da resposta do estado (peça 54) .
222.	O atendimento aos municípios do estado do Ceará pelo Pisf pode ser resumido da forma como segue:
Tabela 11 - Municípios a serem atendidos pelo Pisf no estado do Ceará.
	Estado do Ceará
	Eixo norte

	Previsto pelo projeto básico
	56 mun / 5.000.000 hab

	Atendidos imediatamente com a conclusão das obras dos eixos
	46 mun / 5.193.871 hab

	Necessitam de obras complementares previstas
	33 mun / 598.493 hab

	Total de municípios atendidos após as obras complementares
	79 mun / 5.792.364 hab

Fonte: Elaboração própria com dados da resposta do estado - (peça 54) .
223.	Ainda em relação aos municípios beneficiados pelo Pisf, considerando as informações do PNSH, a equipe de auditoria enviou o Oficio 10-403/2019-TCU/SeinfraCOM à Agência Nacional de Águas (ANA) , solicitando a relação dos municípios referidos no plano: os 57 que seriam atendidos com a finalização das obras dos eixos norte e leste; e os outros 261 que somente serão atendidos com obras complementares (dados relativos ao alcance nos quatro estados beneficiados) .
224.	Ressalta-se que, conforme esclarecido pela ANA, para os 57 municípios que são ou serão beneficiados diretamente pelo Pisf não há necessidade de construção de infraestrutura complementar, uma vez que foram considerados apenas os municípios que captam diretamente de algum corpo hídrico ou de um reservatório pré-existente que receberá as águas transpostas (peça 50) .
225.	Para o estado do Ceará, a ANA esclarece que há 6 municípios do estado constantes da lista dos 57 imediatamente beneficiados com a conclusão das obras dos eixos norte e leste. Esse número passa para 29 municípios beneficiados pelo projeto, considerando a infraestrutura complementar de intervenções integrantes do plano (peça 50, p. 1-8) . 
Tabela 12 - Municípios beneficiados pelo Pisf após construção das obras do PSH.
	Infraestrutura hídrica
	Nº de municípios (projeto básico) 

	CAC-1
	2

	Sistema Adutor Crajubar - Projeto Malha d`água - Nova adutora
	4

	CAC - Ramal Litoral
	1

	Duplicação Eixão das Águas
	9

	Eixo de integração Jaguaribe - Icapuí
	1

	Eixo de integraçao Rio Quixeré/ Bom Sucesso
	3

	Ramal do Piancó
	2

	Sistema Adutor Curral Velho Vale do Jaguarilbe - Projeto Malha d`agua - Nova Adutora
	1

	Sistema Adutor Metropolitano Litoral Leste Projeto Malha d`água - Nova adutora 
	3

	Sistema Adutor Vale Cural Velho - Vale do Jaguaribe - projeto Malha d´água - Nova Adutora 
	3

	TOTAL
	29

Fonte: Elaboração própria - Nota Informativa 7/ANA (peça 50) .
226.	Confrontando os dados enviados pelo estado do Ceará e pela Agência Nacional de Águas, verificam-se divergências nas informações, tendo o estado informado um número maior de municípios beneficiados após a conclusão das obras estruturantes, mesmo considerando apenas aquelas constantes do projeto básico. Enquanto a Secretaria de Recursos Hídricos do Ceará informa 53 municípios beneficiados (considerando apenas os municípios previstos no projeto básico) , a ANA informa apenas 29, resultando uma diferença de 24 munícipios. Quando considerado o total de municípios beneficiados (projeto básico/municípios adicionais) , essa diferença fica ainda maior, visto que o total informado pelo estado é de 79 municípios recebedores de recursos hídricos do Pisf após as obras estruturantes, resultando uma diferença de 50 municípios. 
227.	Nas informações enviadas pelo estado do Ceará, há dados relativos às infraestruturas hídricas necessárias à interligação do Pisf aos reservatórios estaduais que divergem do PNSH. Conforme informação da Secretaria dos Recursos Hídricos do Estado do Ceará, há empreendimentos constantes do citado plano que não serão realizados: CAC-trecho II, trecho III e ramais 1,2, leste e oeste; eixo de integração Rio Quixeri-Bom Sucesso; e Eixo de Integração Jaguaribe-Icapui. 
228.	Ademais, os valores estimados pelo estado para as obras incluídas no PNSH diferem dos considerados naquele documento (peça 55, obras selecionadas PNSH-CE) , conforme pode-se verificar na tabela seguinte:
Tabela 13 - Divergência de valores entre o estado do Ceará e o PNSH.
	Empreendimento
	PNSH
	Estado do Ceará
	Diferença (%) 

	Ramal do Salgado
	R$ 997,59 milhões
	R$ 560,00 milhões
	-78%

	CAC-Trecho 1
	R$ 1.117,76 milhões
	R$ 2.083,56 milhões
	46%

Fonte: elaboração própria - dados peça 55.
229.	Essa divergência de informações, inclusive nas obras complementares necessárias à interligação do Pisf aos municípios cearenses beneficiados, denota a defasagem dos dados apresentados no PNSH e a falta de articulação entre a ANA e o estado do Ceará.
230.	Por fim, ainda sobre as divergências de informações, seguem os dados consolidados dos municípios que serão beneficiados imediatamente após a conclusão dos eixos do Pisf e os que serão beneficiados após a conclusão das obras complementares de grande porte, conforme informações do estado, do Ministério do Desenvolvimento Regional (MDR) e da ANA, por meio do PNSH:
Tabela 14 - Resultado consolidado dos municípios beneficiados pelo Pisf - CE.
	ESTADO CE
	QUANTIDADE DE MUNICÍPIOS

		BENEFICIO IMEDIATO
	BENEFÍCIO APÓS OBRAS
	BENEFÍCIO TOTAL

	MDR
	56
	3
	59

	ESTADO
	46
	33
	79

	PNSH-ANA
	6
	29
	35

Fonte: Elaboração própria conforme respostas dos órgãos.
231.	A divergência de informações entre os 3 atores envolvidos (estado do Ceará, ANA e MDR) , denota a desarticulação e falta de liderança no processo de planejamento do Pisf, o que pode vir a trazer dificuldades na sua gestão e na realização das obras necessárias ao seu pleno aproveitamento, já que se desconhece o que será imediatamente atendido e o que deve ser planejado.
232.	Finalmente, registram-se os apontamentos do estado relacionados aos questionamentos sobre a gestão do Pisf, em resposta ao Ofício de Requisição 2-403/2019-TCU/SeinfraCOM (peça 51) , de 19/3/2019. A Secretaria dos Recursos Hídricos do Estado do Ceará informa que a oferta hídrica proporcionada pela transposição do rio São Francisco será suficiente para atender aproximadamente 50% da demanda da população dos municípios a serem beneficiados pelo projeto, em razão da instalação parcial de bombas nas três estações de bombeamento do Pisf (EBI's) , sendo complementada com águas dos sistemas locais de oferta hídrica. Com intuito de confirmar essas informações, a equipe da fiscalização encaminhou ao MDR o Oficio de requisição 9-403/2019-TCU/SeinfraCOM, de 25/4/2019. 
233.	Em resposta ao oficio, o MDR apresentou resposta (peça 52) , esclarecendo que o trecho I comtempla todas as estações de bombeamento (EBI-1, EBI-2 e EBI-3) necessárias para aduzir água no eixo norte. Cada estação possui a capacidade máxima de instalação de oito bombas, cujo somatório de vazão total seria de 99 m³/s na EBI 1 e EBI2 e aproximadamente 89 m³/s na EBI 3. Neste primeiro momento, contudo, estão instaladas duas bombas em cada EBI, sendo bombas de vazão individual de 12,4 m³/s nas duas primeiras estações e 11,1 m³/s na terceira, sendo que cada par de bombas poderá operar conjuntamente, nos momentos necessários.
234.	A outorga de direito de uso de recursos hídricos do empreendimento permite dois tipos de captação: (i)  a firme, de 26,4 m³/s (média anual) , valor estimado para suprir o déficit de abastecimento humano e dessedentação animal no balanço hídrico das bacias receptoras, considerando as projeções demográficas para o ano de 2025; e (ii) a excepcional, de até 114 m³/s (média diária) apenas quando a bacia doadora apresentar um cenário hidrológico de abundância de oferta, representado objetivamente pela situação de vertimento, ou em volume de espera de cheias, do reservatório de Sobradinho.
235.	A capacidade instalada atualmente no eixo norte (bombas e aquedutos) permite o atendimento da demanda firme estimada pela outorga, que é 16,4 m3/s (eixo norte) , mas não poderia suprir um eventual atendimento firme/contínuo dos usos produtivos, principalmente no que diz respeito à enorme demanda da irrigação.
236.	É possível que a atual configuração das estações de bombeamento também possa limitar em alguma medida eventuais regimes alternativos de bombeamento que poderiam concentrar as entregas de água e otimizar as compras de energia elétrica durante a operação comercial. Essa possibilidade, contudo, ainda está em análise, pois não há estudos que comprovem que exista viabilidade econômica na expansão das bombas e aquedutos para aproveitar ganhos com a compra de energia ou para atendimentos adicionais, firmes ou excepcionais, em função da complexidade das interações entre as variáveis envolvidas (preço e sazonalidade de energia, custos de operação, capacidade de pagamento dos estados, etc.) .
237.	Nesse contexto, conclui-se que a redução de 50% da instalação das bombas não implica a redução do abastecimento humano na mesma proporção, conforme afirmado pelo estado do Ceará, visto que a demanda firme estimada pela outorga será atingida apenas com as 4 bombas conforme afirmado pelo MDR em seu despacho (peça 52) .
238.	Quanto à cobrança pelo fornecimento de água bruta do Pisf, o estado do Ceará informa, no mesmo oficio (peça 51) , que será implementada pela Companhia de Gestão dos Recursos Hídricos do Ceará (Cogerh) , uma vez que é a entidade da administração púbica estadual competente para efetivá-la, de acordo com sua lei de criação, Lei Estadual 12.217/1993.
239.	Dessa maneira, o estado do Ceará, por meio da Cogerh, deverá incrementar o valor relativo à utilização da agua do Pisf à tarifa cobrada pela companhia de saneamento para fins de abastecimento humano e demais usos.
240.	Ressalta-se que a entidade prestadora dos serviços de abastecimento de água e saneamento básico é a Companhia de Água e Esgoto do Ceará (Cagece) , concessionária de serviço público em mais de cem municípios do estado. Nos demais municípios que possuem o Serviço Autônomo de Água e Esgoto - SAAE e nos Sistemas Integrados de Saneamento Rural - Sisar, a cobrança do uso da água bruta é realizado pela Cogerh.
241.	Em resposta ao questionamento realizado pela equipe de auditoria a respeito da implementação de instrumentos de gestão da água, o estado do Ceará informa que já possui o sistema Estadual de Gestão dos Recursos Hídricos em pleno funcionamento, em conjunto dos institutos aplicáveis à eficiência do instrumento de gestão da cobrança.
242.	A Lei Estadual 14.844/2010, que dispõe sobre a Política Estadual dos Recursos Hídricos, estabelece que será cobrado o uso dos recursos hídricos superficiais ou subterrâneos, segundo as peculiaridades das bacias hidrográficas, na forma como vier a ser estabelecido pelo Conselho de Recursos Hídricos (Conerh) , por meio de resolução na qual será enviada ao governado do estado do Ceará, que fixará o valor das tarifas por decreto, de acordo com seu art. 16.
243.	Assim, com vistas à cobrança dos recursos hídricos no âmbito estadual, o Conerh editou a Resolução 1/2019, publicada no Diário Oficial do estado (DOE) , em 1/3/2019, que resultou na publicação do Decreto Estadual 33.024, publicado no DOE de 28/3/2019.
244.	Para a gestão dos recursos hídricos provenientes do Pisf, o estado do Ceará atende aos princípios da política estadual dos recursos hídricos, contando com a gestão participativa, democrática, descentralizada dos órgãos participantes do Sistema Integrado de Gestão de Recursos Hídricos (Sigesrh) , mencionados na Lei 14.844, de 28 de dezembro de 2010, do estado do Ceará, que estabelece a Política Estadual do Recursos Hídricos no estado (peça 46) e relacionados no subitem 3.1 deste relatório. 
245.	A função de operação do Pisf na esfera estadual será exercida pela Companhia de Gestão dos Recursos Hídricos (Cogerh) , entidade competente para operar e gerenciar toda a infraestrutura hídrica do estado (Ofício GS 213/2019 - SRH-Governo do estado do Ceará, de 23/4/2019, peça 53) .
4.2	Estado do Rio Grande do Norte - RN 
246.	O projeto básico do Pisf considerou originalmente o atendimento de 94 municípios no estado do Rio Grande do Norte. Desses, 44 são interligados ao eixo norte por meio do Ramal do Apodi (futura construção do Trecho IV do Pisf) , que entrega a água no rio Apodi (bacia Apodi Mossoró) . Os outros 50 municípios captam água diretamente da calha do rio Piranhas-Açu (bacia Piancó-Piranhas-Açu) , ao ser abastecido pelas águas do eixo norte logo após o seu trecho Caiçara-Ávidos, atravessando o estado da Paraíba até chegar no Rio Grande do Norte. 
247.	Dessas derivações de águas para os mananciais, os municípios serão atendidos por meio de algum sistema integrado de adução ou um sistema convencional próprio. Em resposta ao Ofício de Requisição 3-403/2019-TCU/SeinfraCOM (peça 56) , de 19/3/2019, a Secretaria do Meio Ambiente e dos Recursos Hídricos (Semarh) do RN informa que, dos 44 municípios que necessitam da construção do Ramal do Apodi, 5 municípios não serão beneficiados diretamente mesmo após a construção do Ramal, visto que necessitam de alguma outra obra para ligação com as águas do Ramal do Apodi, e, dos 50 municípios ligados ao rio Piranhas-Açu, apenas 7 municípios não serão atendidos quando da conclusão dos eixos do Pisf, necessitando de alguma obra complementar.
248.	Em relação a esses 12 municípios que constavam da lista inicial, mas que não serão atendidos pelo Pisf por falta de algum projeto de obra, observa-se que são municípios com sistema isolado de abastecimento e não integrado aos demais sistemas interligados ao Pisf. Nota-se também, que desses 12 municípios apenas 3 (Equador, Ipueira e São José do Seridó) fazem parte de alguma obra complementar prevista, o Projeto Seridó. Essa relação é apresentada na tabela abaixo.
Tabela 15 - Municípios que necessitam de investimentos posteriores para atendimento pelo Pisf - RN.
	Municípios não atendidos pelo Pisf
	Ramal
	População total
	Sistema de abastecimento de água

	Areia Branca
	Apodi
	27.401
	Sistema isolado próprio

	Coronel João Pessoa
		4.980
	
	Felipe Guerra
		6.052
	
	Governador Dix-Sept Rosado
		13.157
	
	São Miguel
		23.610
	
	Afonso Bezerra
	Açu
	11.211
	
	Alto do Rodrigues
		14.365
	
	Equador
		6.119
	
	Ipueira
		2.251
	
	Jundiá
		3.910
	
	São José do Seridó
		4.643
	
	Tibau
		4.100
	
	12
		121.799
	Total

Fonte: Elaboração própria com dados da resposta do estado (peça 56) .
249.	O atendimento aos municípios do estado do Rio Grande do Norte pelo Pisf pode ser resumido da forma como segue:
Tabela 16 - Municípios a serem atendidos pelo Pisf no estado do Rio Grande do Norte.
	Estado do Rio Grande do Norte
	Eixo norte
	Eixo leste
	Total

	Previsto pelo projeto básico
	44 municípios
	50 municípios
	94 mun / 1.200.000 hab

	Atendidos imediatamente com a conclusão das obras dos eixos
	0
	46 mun / 500.657 hab
	46 mun / 500.657 hab

	Necessitam de obras complementares previstas
	39 mun / 517.720 hab
	 3 mun / 12.183 hab
	42 mun / 529.903 hab

	Total de municípios atendidos após as obras complementares
	39 mun / 517.720 hab
	49 mun / 512.840 hab
	88 / 1.030.560 hab 

Fonte: Elaboração própria com dados da resposta do estado - (peça 56) .
250.	Assim, 46 municípios serão atendidos no primeiro momento quando da conclusão do eixo norte do Pisf, não necessitando de qualquer obra complementar, alcançando um percentual de mais de 47% do atingimento dos municípios projetados pelo Pisf para o abastecimento humano no Rio Grande do Norte.
251.	Não obstante esse atingimento, o estado informou que os 39 municípios ligados ao rio Apodi já possuem a infraestrutura hídrica suficiente para serem beneficiados diretamente pelas águas do Pisf, quando da conclusão do Ramal do Apodi, em grande parte por meio da interligação com a Adutora Alto Oeste. Apresentou também o Projeto Seridó, localizado na bacia do Piranhas-Açu, que, além de aumentar a segurança hídrica de 21 municípios que já podem ser beneficiados com o Pisf, interligará mais três novos municípios ao caminho das águas do projeto: Equador, Ipueira e São José do Seridó, conforme tabela das obras complementares:
Tabela 17 - Novos projetos de ligação ao Pisf para os municípios do eixo norte e leste - RN.
	Novos projetos interligados com as águas do Pisf
	Municípios atendidos
	População atendida
	Valor do empreendimento (R$) 

	Ramal do Apodi
	39
	517.720
	2.170.000.000,00

	Projeto Seridó
	3
	12.183
	120.000.000,00

	 TOTAL DE MUNICÍPIOS ATENDIDOS
	 42
	529.903 
	2.290.000.000,00 

Fonte: Elaboração própria com dados da resposta do estado (peça 56) .  
252.	Por outro lado, o PNSH trouxe informações sobre as novas estruturas hídricas inseridas no PSH para a interligação com o Pisf no estado do Rio Grande do Norte, aumentando sua capilaridade de abastecimento para mais 5 municípios do estado. Esses municípios serão interligados ao Pisf por meio dos empreendimentos RN-018-Barragem Oiticica (municípios Afonso Bezerra, Alto do Rodrigues e Porto do Mangue) e RN-015-Sistema Adutor Santa Cruz-Mossoró (municípios Felipe Guerra e Governador Dix-Sept Rosado) .
253.	Em tempo, deve-se registrar algumas divergências de informações prestadas pelo PNSH/ANA e pelo estado do Rio Grande do Norte. O PNSH informa que, no primeiro momento, sem infraestrutura complementar de porte construída, apenas 32 municípios serão beneficiados no estado do Rio Grande do Norte (tabela 4) . Por outro lado, o próprio estado informa que 46 serão beneficiados no primeiro momento. 
254.	Mais ainda, conforme o PNSH e a resposta da ANA, com a infraestrutura complementar de cinco intervenções integrantes do PSH construída, esse número de 32 aumentaria para mais 27 municípios que seriam beneficiados pelo Pisf (tabela 6) . Acontece que, pelas informações do estado, esses empreendimentos não aumentarão a capilaridade de atendimento do Pisf, visto que esses municípios ou já serão atendidos no primeiro momento ou serão atendidos apenas com a conclusão do Ramal do Apodi, com exceção dos 5 municípios descritos anteriormente.
255.	Agrava ainda mais essa divergência o fato de que a ANA não trouxe todos os 39 municípios que se beneficiarão com a construção do Ramal do Apodi, nem mesmo listou o Ramal do Apodi como um dos empreendimentos que aumentarão a capilaridade do Pisf, demonstrando novamente um número bem inferior de municípios relacionados no PNSH que poderão ser beneficiados com o Pisf no RN.
256.	Em relação ao valor do Ramal do Apodi, o estado não informou o custo do empreendimento. Já o PSH informou que será necessário, para a sua construção, um investimento de R$ 3 bilhões, enquanto para o MDR, em sua resposta, o ramal do Apodi foi orçado no valor de R$ 2,17 bilhões.  
257.	Outra divergência de informação entre o PNSH/ANA e o estado é em relação ao Projeto Seridó. A ANA contabilizou apenas 7 municípios a serem beneficiados por esse empreendimento, enquanto o estado informou o total de 24 municípios. Em relação aos valores do investimento, a divergência é menor. Para o PSH, o Projeto Seridó custará R$ 142,85 milhões contra R$120 milhões informados pelo estado.
258.	Por fim, ainda sobre as divergências de informações, seguem os dados consolidados dos municípios que serão beneficiados imediatamente após a conclusão dos eixos do Pisf e os que serão beneficiados após a conclusão das obras complementares de grande porte, conforme informações do estado, do MDR e da ANA, por meio do PNSH:
Tabela 18 - Resultado consolidado dos municípios beneficiados pelo Pisf - RN.
	ESTADO RN
	QUANTIDADE DE MUNICÍPIOS

		BENEFICIO IMEDIATO
	BENEFÍCIO APÓS OBRAS
	BENEFÍCIO TOTAL

	MDR
	43
	34
	77

	ESTADO
	46
	42
	88

	PNSH-ANA
	32
	27
	59

Fonte: Elaboração própria conforme respostas dos órgãos. 
259.	Em seguida, registram-se os apontamentos do estado relacionados aos questionamentos sobre a gestão do Pisf, em resposta ao Oficio de Requisição 3-403/2019-TCU/SeinfraCOM. A Secretaria do Meio Ambiente e dos Recursos Hídricos (Semarh) informa que a oferta hídrica proporcionada pelo Pisf ocorrerá em função da condição do armazenamento na Barragem de Sobradinho e, portanto, será variável. Entretanto, a vazão de até 26 m³/s poderá ser retirada a qualquer tempo e a ser distribuída pelos quatro estados beneficiários, pelos dois eixos do Pisf, de acordo com as demandas apresentadas (peça 56) .
260.	Nesse contexto, caberá ao Rio Grande do Norte uma vazão de 2,95 m³/s, quantidade suficiente para o abastecimento humano nos municípios beneficiados no estado. Para fins de atendimento do potencial dos demais usos múltiplos, principalmente a irrigação, ao longo do tempo, será necessário que o projeto esteja operando integralmente e com uma vazão superior à mínima do projeto.
261.	Segundo a Lei Estadual 6.908/1996, que instituiu o Sistema e a Política de Recursos Hídricos no Rio Grande do Norte, cabe aos órgãos gestores estaduais, Instituto de Gestão de Recursos Hídricos do Rio Grande do Norte (IGARN) e Secretaria do Meio Ambiente e dos Recursos Hídricos (Sermarh) , viabilizar a implementação dos instrumentos de gestão preconizados na Lei 9.433/1997 (Lei das Águas) , respeitados os papéis dos diversos atores componentes dos sistemas.
262.	No que se refere à cobrança de água bruta no estado, segundo a Lei das Águas, cabe aos Comitês das Bacias Hidrográficas definirem os mecanismos de cobrança e proporem sua aprovação ao Conselho Estadual de Recursos Hídricos no âmbito das águas dominiais do estado. Até o momento, nenhum dos comitês (nem mesmo o federal) abordou o assunto.
263.	No tocante à Bacia dos Rios Piancó-Piranhas-Açu, com calha principal de domínio federal, o comitê bi-estadual deverá relacionar-se com o Conselho Nacional de Recursos Hídricos, com vistas a definir e implementar a tarifa de cobrança pelo uso da água. Quanto aos instrumentos de gestão (outorga, fiscalização, sistema de informação, planos de bacias) , esses têm sido debatidos e implementados em diferentes graus de maturidade.
264.	A Semarh afirma que os recursos da cobrança da água bruta no âmbito estadual, quando instituído, deverão ser suficientes para dar sustentabilidade ao Sistema Integrado de Gestão de Recursos Hídricos - Sigerh. O IGARN deverá atuar como Agência de todos os comitês, devendo ser, para isso, reforçado à medida que as condições econômicas e financeiras do estado permitir. O Fundo Estadual de Recursos Hídricos deverá ser a ferramenta para operacionalizar esses recursos.
265.	No que concerne à estratégia a ser utilizada pelo estado para a cobrança da tarifa dos serviços de operação e manutenção do Pisf a ser paga à União, a Sermarh informa que o tema ainda está em discussão com o governo federal, portanto, não há até o momento uma definição para o tema. 
266.	Em relação às razões que levaram ao estado a não assinar o contrato de gestão do Pisf até o momento, a Semarh esclarece que ainda restam vários pontos a serem esclarecidos, que variam desde a tarifa a ser cobrada pelo uso das águas do Pisf até questões de ordem operacional. Para fins de esclarecimentos desses pontos e criação de mecanismos de operação, foram instituídas câmaras de conciliação no âmbito da Advocacia Geral da União para cada estado participante do Pisf. Até o momento não foi realizada nenhuma reunião com o RN.
4.3	Estado da Paraíba - PB 
267.	Para o estado da Paraíba, o Pisf foi projetado para atender 127 municípios, sendo 54 pelo eixo norte e 73 pelo eixo leste. Pelo eixo norte, a Paraíba será abastecida nos quatros portais de entrega, que são: PB01N-Reservatório Morros e PB02N-Reservatório Boa Vista, que derivam no Açude Engenheiro Ávidos, e PB03N-Reservatório Caiçara e PB04N-Canal Caiçara/Ávidos que derivam no Rio Piranhas. No eixo leste existe apenas o portão de entrega PB01L Galeria Monteiro, que deriva diretamente no Rio Paraíba.
268.	Dessas derivações de águas para os mananciais, os municípios serão atendidos por meio de algum sistema integrado de adução ou por meio de sistemas convencionais próprios já existentes. Em resposta ao Ofício de Requisição 4-403/2019-TCU/SeinfraCOM (peça 57) , de 19/3/2019, a Secretaria de Infraestrutura, dos Recursos Hídricos e do Meio Ambiente do estado da Paraíba informa que, dos 127 municípios a serem beneficiados em seu estado, apenas 63 municípios serão atendidos quando da conclusão dos eixos do Pisf, não necessitando de qualquer obra complementar. Informa também que após a conclusão de alguns empreendimentos será possível o atendimento de mais 69 municípios, dois quais estão 16 novos municípios que não estavam na lista inicial do projeto básico do Pisf, e que 11 municípios não serão beneficiados.
269.	Em relação aos 11 municípios que constavam da lista inicial, mas que não serão atendidos pelo Pisf, visto que não estão contemplados em nenhum projeto de obra para ligação com as águas do Pisf, observa-se que são municípios com sistema isolado de abastecimento e não integrado aos demais sistemas interligados ao Pisf:
Tabela 19 - Municípios que necessitam de investimentos posteriores para atendimento pelo Pisf - PB.
	Municípios não atendidos pelo Pisf
	População total
	Principal Sistema de abastecimento de água

	Massaranduba
	13.853
	Sistema isolado próprio

	Monte Horebe
	4.825
	
	Puxinanã
	13.715
	
	Riachão do Poço
	4.477
	
	Santa Cecília
	6.574
	
	São Domingos de Pombal
	3.087
	
	São José da Lagoa Tapada
	7.679
	
	São Miguel de Taipu
	7.124
	
	Serra Redonda
	7.020
	
	Natuba
	10.460
	Sistema Integrado Natuba/Umbuzeiro

	Umbuzeiro
	9.913
	
	Total
	88.727
	
Fonte: Elaboração própria com dados da resposta do estado - (peça 57) .
270.	Os 63 municípios que serão beneficiados imediatamente após a conclusão dos eixos norte ou leste no estado da Paraíba estão interligados com o Pisf em um dos sistemas de adução ou por um sistema convencional próprio de abastecimento, ligados diretamente ao rio Paraíba ou rio Piranhas, conforme tabela seguinte:
Tabela 20 - Municípios do estado da PB beneficiado diretamente pelo Pisf.
	Principal Sistema de abastecimento de água ligada ao Pisf
	Municípios
	População atendida
	Fonte hídrica

	Sistema Integrado Aroeias/Gado Bravo 
	2
	27.638
	Rio Paraíba

	Sistema Integrado do Congo 
	13
	99.319
	Rio Paraíba

	Sistema Integrado João Pessoa 
	2
	897.333
	Rio Paraíba

	Sistema Integrado Itabaiana/Pilar 
	5
	63.853
	Rio Paraíba e açude Acauã

	Sistema Integrado Itatuba/Ingá 
	2
	25.997
	Rio Paraíba e açude Acauã

	Sistema Integrado Salgado de São Felix/Mogeiro 
	2
	24.635
	Rio Paraíba e açude Acauã

	Sistema Integrado Campina Grande 
	9
	546.210
	Rio Paraíba e Açude Epitácio Pessoa

	Sistema Integrado Cariri 
	9
	93.344
	Rio Paraíba e Açude Epitácio Pessoa

	Sistema Integrado Brejo do Cruz 
	2
	21.328
	Rio Piranhas

	Sistema Integrado São Gonçalo 
	2
	75.726
	Rio Piranhas e Açude São Gonçalo

	Sistema Convencional 
	15
	312.515
	Rios Piranhas e Paraíba

	 Total
	63
	2.187.898
	
Fonte: Elaboração própria com dados da resposta do estado - (peça 57) .
271.	271.	O atendimento aos municípios do estado da Paraíba pelo Pisf pode ser resumido da forma como segue:
Tabela 21 - Municípios a serem atendidos pelo Pisf no estado da Paraíba.
	Estado da Paraíba
	Eixo norte
	Eixo leste
	Total

	Previsto pelo projeto básico
	54 municípios
	73 municípios
	127 mun / 2.500.000 hab

	Atendidos imediatamente com a conclusão das obras dos eixos
	13 mun / 252.171 hab
	50 mun / 1.935.727 hab
	63 mun / 2.187.898 hab

	Necessitam de obras complementares previstas
	38 mun / 364.682 hab
	31 mun / 309.868 hab
	69 mun / 674.550 hab

	Total de municípios atendidos após as obras complementares
	51 mun / 616.853 hab
	81 mun / 2.245.595 hab
	132 / 2.862.448 hab

Fonte: Elaboração própria com dados da resposta do estado - (peça 57) . 
272.	Assim, cerca de 49% dos municípios inicialmente projetados para serem atendidos pelo Pisf na Paraíba serão atendidos no primeiro momento, quando da conclusão dos eixos do projeto, não necessitando de qualquer obra complementar.
273.	Importante lembrar que entre os centros urbanos mais atingidos pela carência de água na região destaca-se a cidade de Campina Grande, com uma população atendida de cerca de 400 mil habitantes, considerada a mais importante do interior do Nordeste. Essa cidade conta com uma boa estrutura urbana, considerada um centro cultural e educacional avançado, constitui-se em um grande polo comercial que abrange uma extensa área de influência e dispõe de um razoável parque industrial.
274.	Entretanto, apesar de sua importância regional, Campina Grande periodicamente é submetida a racionamento de água, comprometendo seu desenvolvimento socioeconômico e de toda sua região de influência. Assim, o fornecimento de água pelo Pisf a essa região garante o suprimento hídrico para esse município, contribuindo para o desenvolvimento regional.
275.	Não obstante esse grau de alcance, o estado da Paraíba apresentou em sua resposta novos projetos que após sua conclusão será possível o atendimento de mais 69 municípios, dois quais estão 16 municípios que não estavam na lista inicial do projeto básico do Pisf.
276.	O investimento total para esses novos projetos alcança um montante pouco superior a R$ 2 bilhões, conforme tabela 19 apresentada a seguir.
Tabela 22 - Novos projetos de ligação ao Pisf para os municípios do eixo norte e leste - PB.
	Novos projetos interligados com as águas do Pisf
	Municípios atendidos
	População atendida
	Valor do empreendimento (R$) 

	Canal Acauã/Araçagi - Adutor das Vertentes Litorâneas 
	6
	119.481
	1.045.640.000,00 

	Ramal do Piancó 
	17
	225.552
	272.000.000,00

	Sistema Adutor Boqueirão 
	2
	7.661
	25.521.307,60

	Sistema Adutor Camalaú 
	3
	10.121
	26.903.235,08

	Sistema Adutor Extremo Oeste
	14
	93.433
	70.000.000,00

	Sistema Adutor MR-89
	5
	26.540
	26.862.981,33

	Sistema Adutor Transparaíba (Ramal Cariri) 
	5
	48.632
	255.392.102,00

	Sistema Adutor Transparaíba (Ramal Curimataú) 
	14
	125.484
	286.024.835,67

	Derivações Riachão do Bacamarte, Fagundes e São José do Brejo do Cruz
	3
	17.646
	sem previsão

	TOTAL DE MUNICÍPIOS ATENDIDOS
	69
	674.550,00
	2.008.344.461,68

Fonte: Elaboração própria com dados da resposta do estado (peça 57) .  
277.	Por outro lado, o PNSH trouxe informações sobre as novas estruturas hídricas inseridas no PSH para a interligação com o Pisf, aumentando sua capilaridade de abastecimento para mais 21 municípios do estado da Paraíba, distribuídos conforme tabela seguinte:
Tabela 23 - Municípios beneficiados pelo Pisf após construção das obras do PSH - PB. 
	Obras do PSH
	Municípios Novos
	Valor do investimentoem milhões

	Ramal do Piancó
	Coremas
	240,27

		Piancó
	
	Sistema Adutor (3º) de Campina Grande (São José) 
	Alagoa Nova
	93,22

		Lagoa Seca
	
		Matinhas
	
	Sistema Adutor Curimataú
	Araruna
	371,00

		Baraúna
	
		Barra de Santa Rosa
	
		Cacimba de Dentro
	
		Cuité
	
		Damião
	
		Desterro
	
		Nova Floresta
	
		Seridó
	
		Sossêgo
	
	Sistema Adutor Pajeú 2.Etapa
	Cacimbas
	24,57

		Imaculada
	
		Princesa Isabel
	
		Teixeira
	
	Sistema Adutor Borborema
	Assunção
	Não está no PSH

		Taperoá
	
	TOTAL
	21
	 729,06

Fonte: Elaboração própria conforme resposta da ANA (peça 50) . 
278.	Vale registrar novamente algumas divergências de informações prestadas pela ANA, por meio do PNSH, e as fornecidas pelo estado da Paraíba.  Conforme o PNSH, no primeiro momento, apenas 18 municípios serão beneficiados no estado da Paraíba (tabela 4) , sem infraestrutura complementar de porte construída, entre eles o município de Pombal e São Miguel do Taipu. Por outro lado, o próprio estado informa que 63 municípios serão beneficiados no primeiro momento, e que o município Pombal precisa do Ramal do Piancó para ser beneficiado e que São Miguel do Taipu não será beneficiado nem após as obras complementares. 
279.	Mais ainda, conforme o PNSH e a resposta da ANA, com a infraestrutura complementar de cinco intervenções integrantes do PSH construída, esse número de 18 seria acrescido em mais 59 municípios que seriam beneficiados pelo Pisf (tabela 7) , um número inferior aos 69 municípios que o estado informou que serão beneficiados após as obras complementares. 
280.	E quando se debruça sobre a lista dos 59 municípios do PNSH, nota-se que esses empreendimentos não aumentarão nessa mesma quantidade a capilaridade de atendimento do Pisf, visto que muitos desses 59 municípios apresentados pela ANA já serão atendidos no primeiro momento, conforme o estado, e que apenas 34 municípios desses 59 precisam de uma infraestrutura complementar para serem atendidos pelo Pisf. Também foram incluídos 12 municípios relacionados com o Sistema Adutor Borborema que não está inserido dentre as obras do PSH, dos quais 10 já serão atendidos no primeiro momento conforme informações do estado.
281.	Registra-se também que a ANA não incluiu o Canal Acauã/Araçagi - Sistema Adutor das Vertentes Litorâneas como um empreendimento ligado ao Pisf, enquanto o estado da Paraíba informou que os 6 municípios atendidos por esse empreendimento seriam beneficiados com o abastecimento do Pisf. Também são diferentes os valores de investimentos informados. Enquanto o PNSH credita um total de R$ 441,82 milhões para os seus 3 trechos, o estado informou o valor de pouco mais de R$ 1 bilhão.
282.	Outra divergência de informação entre o PNSH/ANA e o estado é em relação ao Ramal Cariri, que está incluído no PSH, mas a ANA não contabilizou os municípios dessas obras como beneficiários do Pisf, enquanto o estado da Paraíba creditou mais 5 novos municípios que se beneficiariam com as águas do Pisf por meio desse empreendimento. Também aqui se encontra uma diferença de valores. Para o PNSH, a obra custará R$ 330 milhões, e para o estado são necessários R$ 255 milhões.
283.	Já em relação ao Sistema Adutor Curimataú, a ANA incluiu 10 municípios que pelo estado já serão beneficiados no primeiro momento sem precisar dessa obra (Boqueirão, Cabaceiras, Cubati, Gurjão, Juazeirinho, Livramento, Olivedos, Pedra Lavrada, Prata e Soledade) . O valor continua com divergências, custando R$ 371 milhões para o PNSH e apenas R$ 286 milhões para o estado.
284.	Por outro lado, o estado da Paraíba nada trouxe sobre o Sistema Adutor Pajeú 2ª Etapa e o Sistema Adutor (3º) de Campina Grande (São José) . Todos eles constam do Plano Nacional, mas não estão no próprio planejamento do estado.
285.	Para concluir sobre as divergências de informações, seguem os dados dos municípios que serão beneficiados imediatamente após a conclusão dos eixos do Pisf e os que serão beneficiados após a conclusão das obras complementares de grande porte, confrontando as informações do estado, do MDR e da ANA/PNSH.
Tabela 24 - Resultado consolidado dos municípios beneficiados pelo Pisf - PB.
	ESTADO PB
	QUANTIDADE DE MUNICÍPIOS

		BENEFICIO IMEDIATO
	BENEFÍCIO APÓS OBRAS
	BENEFÍCIO TOTAL

	MDR
	46
	107
	153

	ESTADO
	63
	69
	132

	PNSH-ANA
	18
	59
	77

Fonte: Elaboração própria conforme respostas dos órgãos. 
286.	Vale registrar que a Secretaria de Infraestrutura, dos Recursos Hídricos e do Meio Ambiente do estado da Paraíba informa que a oferta hídrica proporcionada pelo Pisf atenderá as demandas necessárias para os municípios de seu estado (peça 57) , em resposta ao Oficio de Requisição 4-403/2019-TCU/SeinfraCOM, de 19/03/2019. 
287.	No que se refere à cobrança de água bruta no estado, o governo do estado informa ainda que já regulamentou a cobrança de água bruta por meio do Decreto 33.613 de 14 de dezembro de 2012, no entanto, a cobrança especificamente das águas do Pisf segue em discussão. 
288.	No que concerne à estratégia a ser utilizada pelo estado para a cobrança da tarifa dos serviços de operação e manutenção do Pisf a ser paga à União, informa que o governo do estado vem estudando o reordenamento e fortalecimento institucional da AESA e da CAGEPA, bem como instituir um sistema estadual de operação do projeto de integração do rio São Francisco com bacias hidrográficas do estado da Paraíba, criando um fundo estadual de segurança hídrica para pagamento dos custos de operação e manutenção do Pisf.
289.	Em relação às razões que levaram o estado a não assinar o contrato de gestão do Pisf até o momento, o secretário esclarece que o prazo para a assinatura do contrato é estimado para o ano de 2019 e quanto a necessidade e os custos, a principal divergência são as garantias exigidas pelo governo federal, as quais entende serem excessivas.
4.4	Estado de Pernambuco - PE 
290.	Para o estado de Pernambuco, o Pisf foi projetado para atender ao todo 113 municípios, sendo 17 pelo eixo norte e 96 pelo eixo leste. No eixo norte, Pernambuco conta com sete portais de entrega que derivam no Riacho Tucutú, Terra Nova, Salgueiro e Milagres, além de abastecer o Ramal do Entremontes. No eixo leste existem treze portais de entrega que derivam no Rio Moxotó, vários riachos e no Ramal do Agreste, em construção.
291.	Dessas derivações de águas para os mananciais, os municípios serão atendidos por meio de algum sistema integrado de adução ou um sistema convencional próprio. Em resposta ao Ofício de Requisição 5-403/2019-TCU/SeinfraCOM (peça 58) , de 19/3/2019, a Companhia Pernambucana de Saneamento - Compesa informa que dos 113 municípios com previsão de atendimento pelo Pisf, apenas 20 municípios, todos do eixo leste, serão atendidos quando da conclusão das obras do Pisf, não necessitando de qualquer obra complementar. Dessa forma, ficam 93 municípios sem os benefícios das águas do Pisf no primeiro momento. Todos os 17 municípios do eixo norte e os demais 76 do eixo leste não serão atendidos sem a implementação de obras complementares.
292.	O estado de Pernambuco informou que todos os 17 municípios a serem atendidos pelo eixo norte do Pisf possuem um sistema convencional próprio de abastecimento ou um dos sistemas de integração de adução que não estão interligados com o Pisf, conforme tabela 23: 
Tabela 25 - Municípios que necessitam de investimentos posteriores para atendimento pelo Pisf - eixo norte - PE.
	Principal Sistema de abastecimento de água
	Municípios
	População atendida
	Fonte hídrica

	Sistema Adutor do Oeste
	Araripina
	57139
	Rio São Francisco

		Bodocó
	17781
	
		Exu
	19004
	
		Granito
	4077
	
		Ipubi
	17010
	
		Moreilândia
	5434
	
		Ouricuri
	53850
	
		Parnamirim
	12945
	
		Trindade
	29025
	
	Sistema Adutor do Salgueiro
	Salgueiro
	60453
	
		Serrita
	11270
	
		Terra Nova
	10002
	
		Verdejante
	9490
	
	Sistema isolado
	Carnaubeira da Penha
	4.029
	Poços

		Cedro
	9028
	
		Mirandiba
	13603
	
		São José do Belmonte
	21715
	
	TOTAL
	17
	355.855
	2

Fonte: Elaboração própria com dados da resposta do estado (peça 58) . 
293.	Em relação aos 76 municípios do eixo leste que não serão atendidos imediatamente, observa-se que são municípios que possuem algum sistema próprio ou estão inseridos em um sistema integrado que não está interligado ao caminho das águas do Pisf, sendo necessária a realização de alguma obra complementar para essa ligação. Essa relação é apresentada na tabela abaixo. 
Tabela 26 - Municípios que necessitam de investimentos posteriores para atendimento pelo Pisf - eixo leste - PE.
	Principal sistema de abastecimento de água
	Municípios
	População

	Sistema isolado 
	36
	450.105

	Sistema integrado Jucazinho 
	 18
	422.465

	Sistema integrado Prata 
	 5
	422.905

	Sistema integrado Cupira 
	 3
	51.030

	Sistema integrado Caetés/Capoeiras 
	 2
	12.660

	Sistema integrado Calçado/Jupi 
	 2
	6.532

	Sistema integrado Garanhuns 
	 2
	146.522

	Sistema integrado Siriji/Murupé 
	 2
	18.234

	Sistema integrado Tupanatinga / Itaíba 
	 2
	31.675

	Sistema Adutor do Oeste 
	 1
	191

	Sistema integrado Brejo da Madre de Deus 
	 1
	28.052

	Sistema integrado Carpina 
	 1
	19.966

	Sistema integrado Tabocas
	 1
	71.950

	 TOTAL
	  76
	1.682.287

Fonte: Elaboração própria com dados da resposta do estado (peça 58) . 
294.	Nota-se que desses 76 municípios, encontram-se 63 municípios contemplados com algum projeto novo para interligação com o Pisf, restando ainda 13 municípios que não receberão as águas do Pisf após as atuais obras complementares, tendo em vista que não estão contemplados em nenhuma obra planejada, conforme Tabela 27:
Tabela 27 - Municípios que necessitam de investimentos posteriores para atendimento pelo Pisf - eixo leste - PE.
	Principal sistema de abastecimento de água
	Municípios não atendidos pelo Pisf no eixo leste
	População atendida pelo sistema atual

	Sistema Adutor do Oeste
	Santa Cruz da Baixa Verde
	191

	Sistema integrado Carpina
	Feira Nova
	19966

	Sistema integrado Palmeirinha
	Limoeiro
	48249

	Sistema integrado Siriji/Murupé
	São Vicente Ferrer
	8754

	Sistema isolado
	Betânia
	6040

		Brejinho
	5139

		Ibimirim
	16297

		Iguaraci
	7824

		Inajá
	9486

		Ingazeira
	2226

		Manari
	7731

		Santa Terezinha
	8680

		Solidão
	2106

	TOTAL
	 13
	 142.689

Fonte: Elaboração própria com dados da resposta do estado (peça 58) .  
295.	Da relação dos 20 municípios que serão beneficiados imediatamente após a conclusão das obras do Pisf, observa-se que 12 deles estão interligados à Adutora do Pajeú e outros 8 são atendidos pelo Sistema Adutor Moxotó, que foi implementado pelo estado como uma alternativa ao Ramal do Agreste, enquanto suas obras não são concluídas. Somente o município de Sertânia capta água diretamente do eixo leste do Pisf. A tabela 22 demonstra essa relação:
Tabela 28 - Municípios do estado de PE beneficiado diretamente pelo Pisf.
	Principal Sistema de abastecimento de água ligada ao Pisf
	Municípios
	População atendida
	Fonte hídrica

	Eixo Leste do Pisf
	Sertânia
	35.761
	Rio São Francisco (eixo leste Pisf) 

	Sistema Adutor Moxotó (Pisf) 
	Alagoinha
	14.554
	
		Arcoverde
	73.844
	
		Belo Jardim
	76.185
	
		Pesqueira
	67.047
	
		Sanharó
	26.026
	
		São Bento do Una
	58.956
	
		Tacaimbó
	12.890
	
	Adutora do Pajeú - 1° etapa
	Afogados da Ingazeira
	37.111
	Rio Pajeú

		Calumbi
	5.753
	
		Carnaíba
	18.574
	
		Flores
	22.631
	
		Floresta
	32.556
	
		Serra Talhada
	85.774
	
		Triunfo
	15.265
	
	Adutora do Pajeú - 2° etapa
	Itapetim
	13.680
	
		Quixaba
	6.822
	
		São José do Egito
	33.789
	
		Tabira
	28.371
	
		Tuparetama
	8.192
	
	TOTAL
	20
	673.781
	2

Fonte: Elaboração própria com dados da resposta do estado (peça 58) .  
296.	O atendimento aos municípios do estado de Pernambuco pelo Pisf pode ser resumido da forma como segue:
Tabela 29 - Municípios a serem atendidos pelo Pisf no estado de Pernambuco.
	Estado de Pernambuco
	Eixo norte
	Eixo leste
	Total

	Previsto pelo projeto básico
	17 municípios
	96 municípios
	113 mun / 2.900.000 hab

	Atendidos imediatamente com a conclusão das obras dos eixos
	0
	20 mun / 673.781 hab
	20 mun / 673.781 hab

	Necessitam de obras complementares previstas
	17 mun / 501.632 hab
	63 mun / 2.076.603 hab
	80 mun / 2.578.235hab

	Total de municípios atendidos após as obras complementares
	17 mun / 501.632 hab
	83 mun / 2.750.384 hab
	100 / 3.252.016 hab

Fonte: Elaboração própria com dados da resposta do estado - (peça 58) .
297.	Assim, chega-se a mais de 82% dos municípios projetados pelo Pisf no estado de Pernambuco que não serão beneficiados com o abastecimento hídrico.
298.	Importante lembrar que as maiores cidades nordestinas situadas no agreste são justamente as pernambucanas Caruaru e Garanhuns. Entre os centros urbanos que não serão beneficiados pelo Pisf no primeiro momento, está o município de Caruaru, com uma população de 356.872 habitantes, sendo a mais populosa cidade do interior pernambucano e a terceira mais populosa do interior nordestino, atrás apenas de Feira de Santana e Campina Grande.
299.	No estado de Pernambuco, existem 71 municípios localizados no Agreste. Com exceção dos municípios de São Vicente Ferrer, Limoeiro e Feira Nova, os 68 municípios serão beneficiados com a água do Pisf, por meio do Ramal e Adutora do Agreste, sendo que a segunda recebe as águas aduzidas pela primeira obra. Ambas estão em execução, a primeira pelo MDR e a segunda pelo estado, com recursos federais.
300.	Assim, até que essas obras sejam concluídas, apenas 6 municípios do Agreste Pernambucano serão beneficiados pelo Pisf, ficando de fora do benefício 65 municípios. Ressalta-se que 3 municípios não serão contemplados nem mesmo com a conclusão das obras complementares previstas, e o estado indica a necessidade de novos projetos de forma a atender essas localidades.
301.	Não obstante esse alto percentual de municípios fora do benefício imediato do Pisf, o estado de Pernambuco apresentou os empreendimentos necessários para que mais municípios possam ser beneficiados pelas águas do Pisf.
302.	Para o eixo norte, com vistas ao atendimento de 14 municípios relacionados no projeto básico do Pisf e mais 3 novos municípios não incluídos na listagem inicial, será necessário o investimento de R$ 315 milhões, conforme tabela 25.  
Tabela 30 - Novos projetos de ligação ao Pisf para os municípios do eixo norte - PE.
	Projetos para ligação com as águas do Pisf
	Municípios
	População
	Investimento total 

	Ramal do Entremontes
	R$ 1.151.000.000

	Finalização da obra parada Adutora do Oeste
+
 Adutora de Negreiros para reforço da Adutora do Oeste
	Araripina
	83.964
	R$ 230.000.000

		Bodocó
	37.909
	
		Exu
	31.885
	
		Granito
	7.435
	
		Ipubi
	30.512
	
		Moreilândia
	11.270
	
		Ouricuri
	68.939
	
		Parnamirim
	21.914
	
		Trindade
	30.222
	
		Orocó (novo) 
	14.827
	
		Santa Cruz (novo) 
	15.236
	
		Santa Filomena (novo) 
) ) 
	14.390
	
	Adutora de Negreiros para Salgueiro
	Salgueiro
	60.604
	R$ 50.000.000

	Adutora do eixo norte para Verdejante, São José do Belmonte, Serrita e Terra Nova
	Serrita
	19.133
	R$ 35.000.000

		Terra Nova
	9.983
	
		Verdejante
	9.514
	
		São José do Belmonte
	33.895
	
	TOTAL
	17
	501.632
	R$ 1.466.000.000,00

Fonte: Elaboração própria com dados da resposta do estado (peça 58) .  
303.	Não obstante essas informações do estado, o MDR informou que, para o atendimento por meio das águas do eixo norte do Pisf para 12 municípios ligados à Adutora do Oeste, será preciso antes a construção do Ramal do Entremontes, no valor estimado de R$ 1.151 milhões.
304.	Em relação aos novos projetos para o atendimento dos 76 municípios do eixo leste, são 63 municípios contemplados com algum projeto novo, no valor total de investimento na ordem de R$ 2 bilhões, restando ainda 13 municípios que não receberão as águas do Pisf após as atuais obras complementares previstas, conforme Tabela 31.
Tabela 31 - Novos projetos de ligação ao Pisf para os municípios do eixo leste - PE.
	Novos projetos interligados com as águas do Pisf
	Municípios atendidos
	População atendida
	Valor do empreendimento (R$) 

	Adutora do Agreste - 1° Etapa (Lotes 1 a 5) 
	15
	968.253
	176.000.000,00

	Adutora do Agreste - 2° Etapa (Lotes 8 a 13) 
	40
	927.699
	1.709.000.000,00

	Adutora do Alto Capibaribe
	7
	143.810
	82.000.000,00

	Sistema Adutor Moxotó para Custódia
	1
	36.841
	  31.260.000,00

	 TOTAL DE MUNICÍPIOS ATENDIDOS
	 63
	2.076.603 
	1.998.260.000,00 

Fonte: Elaboração própria com dados da resposta do estado (peça 58) .   
305.	Observa-se que o projeto Adutora do Alto Capibaribe contempla os mesmos municípios da Adutora do Agreste. E que o grande projeto do estado de Pernambuco é a Adutora do Agreste que beneficiará com as águas do Pisf por meio do Ramal do Agreste, mais 62 novos municípios, custando para sua finalização R$ 1,885 bilhões.
306.	Por outro lado, o PNSH trouxe informações sobre as novas estruturas hídricas inseridas no PSH para a interligação com o Pisf, aumentando sua capilaridade de abastecimento para mais 10 municípios do estado de Pernambuco, distribuídos conforme tabela seguinte.
Tabela 32 - Municípios beneficiados pelo Pisf após construção das obras do PSH - PE.
	Obras do PSH
	Novos Municípios beneficiados
	Total de municípios
	Valor do investimentoem milhões

	Sistema Adutor do Pajeú - 2° etapa
	7
	13
	24,57

	Sistema Adutor Negreiros-Chapéu
	2
	2
	77,62

	Sistema Adutor do Oeste (Ampliação) 
	1
	10
	147,54

	Sistema Adutor do Agreste
		64
	735,64

	Ramal do Agreste
		64
	1.466,71

	Canal do Sertão de Pernambuco
			18,50

	Ramal de Entremontes
			18,50

	TOTAL
	10
	59
	2.489,08

Fonte: Elaboração própria conforme resposta da ANA (peça 50) . 
307.	Em tempo, deve-se registrar algumas divergências de informações apresentada pelo PNSH/ANA e pelo estado de Pernambuco. O PNSH informa que, no primeiro momento, sem infraestrutura complementar de porte construída, apenas o município de Sertânia será beneficiado no estado de Pernambuco (tabela 4) . Por outro lado, o próprio estado informa que 20 municípios serão beneficiados no primeiro momento. 
308.	Em relação ao Sistema Adutor do Agreste, a ANA apresentou apenas 64 municípios beneficiados por esse sistema, deixando de fora da lista 5 municípios: Águas Belas (lote 3) , Iati (lote 3) , Taquaritinga do Norte (lote 8) , Jurema (lote 11) e Panelas (lote 12) . Também aqui se encontra uma grande diferença de valores. Para o PNSH, a obra custará R$735,64 milhões, enquanto que, para o estado, são necessários R$1,9 bilhões.
309.	Por outro lado, o estado de Pernambuco nada trouxe sobre o Canal do Sertão de Pernambuco, Ramal de Entremontes e Ramal do Agreste. Todos eles constam do Plano Nacional, mas não estão no próprio planejamento do estado.
310.	Apesar de todos esses empreendimentos apresentados no PSH possuírem ligação direta com os eixos da transposição do rio São Francisco e serem beneficiados com suas águas, a ANA não incluiu em sua resposta os municípios beneficiados com o Canal do Sertão de Pernambuco, Ramal de Entremontes e Ramal do Agreste, não obstante esse último ser o ramal que beneficiará todos os municípios da Adutora do Agreste.
311.	Em relação ao valor do Ramal do Agreste, o estado não informou o custo do empreendimento. Já o PSH informou que precisa de um investimento de R$ 1,466,71 bilhões, enquanto para o MDR, em sua resposta, foi orçado no valor de R$ 1,366 bilhões.  
312.	Outra divergência de informação entre o PNSH/ANA e o estado é em relação ao sistema adutor Pajeú - 2°etapa. Conforme o estado de Pernambuco, esse sistema contemplará 13 municípios, entre eles Carnaubeira da Penha. No entanto, a ANA incluiu esse município como parte do Sistema Adutor do Oeste, não incluindo ainda nesse sistema o município Orocó, como incluído pelo estado. O estado também informou, contrário à ANA, que no sistema adutor Pajeú - 2°etapa, 5 municípios já podem ser contemplados com as águas do Pisf, conforme tabela 19 anterior.
313.	Concluindo, relativamente às divergências de informações, apresentam-se os dados dos municípios que serão beneficiados imediatamente após a conclusão dos eixos do Pisf e os que serão beneficiados após a conclusão das obras complementares de grande porte, conforme informações do estado de Pernambuco, do Ministério do Desenvolvimento Regional e as fornecidas pela Agência Nacional de Águas, consubstanciadas no PNSH.
Tabela 33 - Resultado consolidado dos municípios beneficiados pelo Pisf - PE.
	ESTADO PE
	QUANTIDADE DE MUNICÍPIOS

		BENEFICIO IMEDIATO
	BENEFÍCIO APÓS OBRAS
	BENEFÍCIO TOTAL

	MDR
	34
	85
	119

	ESTADO
	20
	80
	100

	PNSH-ANA
	1
	89
	90

Fonte: Elaboração própria conforme respostas dos órgãos.
314.	Vale registrar os apontamentos do estado de Pernambuco relacionados aos questionamentos sobre a gestão do Pisf, em resposta ao Ofício de Requisição 5-403/2019-TCU/SeinfraCOM, de 19/3/2019. A Companhia Pernambucana de Saneamento - Compesa informa que parte das demandas projetadas para cada município será atendida de forma definitiva quando da implantação dos empreendimentos pontuais ou integrados de interligação ao eixo da transposição. Em determinadas situações, virão a complementar a oferta de água existente através de outros mananciais (peça 58) .
315.	No que se refere aos demais questionamentos sobre a gestão do Pisf no estado, foi informado que estão sendo realizadas tratativas com os demais estados e governo federal, por intermédio da ANA e da Codevasf, tendo em vista que não se tem uma posição definitiva sobre o tema. Para isso, é necessário um maior detalhamento e análise entre todas as partes envolvidas, principalmente no que se refere à cláusula das garantias, buscando dar condições aos estados de inserir e aprovar um percentual maior nas suas revisões tarifárias.
4.5	Da coordenação e coerência da política pública
316.	Cabe aqui tecer algumas considerações a respeito da coordenação e coerência da política pública em exame, especificamente em relação aos potenciais benefícios a serem oferecidos à população pelo Projeto de Integração do rio São Francisco.
317.	Trata-se de assunto abordado em profundidade pelo documento 'Referencial para Avaliação de Governança em Políticas Públicas' (Tribunal de Contas da União. - Brasília: TCU, 2014) . Conforme esse Referencial, a obtenção de resultados nas políticas públicas está diretamente ligada ao trabalho conjunto das organizações públicas, para que não haja a fragmentação da missão e a sobreposição de programas, fazendo com que programas transversais deixem de ser bem coordenados não alcançando assim o objetivo a que foi proposto.
318.	Políticas públicas como a que ora se examina são formadas por uma rede de atores, devendo ser lideradas por algum ator ou grupo de atores específico, mas usualmente recebem influência de diversas instituições e pessoas ao longo de suas fases. Como toda política pública pertence ao conjunto de políticas governamentais e constitui contribuição particular para a busca do bem-estar coletivo, as informações e a atuação desses atores devem estar integradas e serem coordenadas de modo que otimizem o alcance dos objetivos comuns.
319.	Ainda no mesmo sentido, cabe transcrever excerto do Referencial para Avaliação de Governança em Políticas Públicas do TCU, que se amolda diretamente ao caso concreto:
Falar que uma política pública é descoordenada, interna e externamente, significa que seus elementos são de alguma forma incongruentes, que eles não interagem de maneira adequada para produzir os resultados desejados, e/ou que as conexões entre eles criam fricção e conflito excessivos (BRINKERHOFF, 1996 apud MARTINS, 2003) . A coerência nas políticas envolve a promoção sistemática de ações que se reforcem mutuamente nas diferentes partes interessadas, criando sinergias para a realização dos objetivos definidos. 
Além disso, uma política pública deve primar pela comunicação em todos os seus aspectos. A existência e o incentivo a interações coordenadas entre os atores e o intercâmbio de informações entre atores governamentais e da sociedade são aspectos importantes a serem observados. Para garantir a coordenação e cooperação entre os atores com vistas a assegurar a implementação dos objetivos, a informação é essencial para a comunicação, que deve ser transparente, acessível em tempo real para todos, de modo a aumentar a confiança no governo (KETTL, 2002 apud Nota Técnica Seaud 2/2013b) .
320.	No mesmo passo, tem-se o Decreto 9.203, de 22 de novembro de 2017, que dispõe sobre a política de governança da administração pública federal direta, autárquica e fundacional. Esse normativo é claro ao estabelecer em seus arts. 4º e 6º que:
Art. 4º São diretrizes da governança pública:
 (...) 
IV - articular instituições e coordenar processos para melhorar a integração entre os diferentes níveis e esferas do setor público, com vistas a gerar, preservar e entregar valor público;
 (...) 
Art. 6º Caberá à alta administração dos órgãos e das entidades, observados as normas e os procedimentos específicos aplicáveis, implementar e manter mecanismos, instâncias e práticas de governança em consonância com os princípios e as diretrizes estabelecidos neste Decreto.
321.	Nos itens anteriores (4.1 a 4.4) , buscou-se cotejar os dados obtidos entre os entes estatuais e o MDR e constatou-se que as informações trazidas pelos atores envolvidos não apresentam a uniformidade esperada. Tanto os quatro estados beneficiados quanto a ANA, por meio do PNSH, e finalmente o MDR, apresentam números distintos de municípios que serão beneficiados pelo Pisf, seja imediatamente ao fim das obras dos seus eixos norte e leste, seja após as obras complementares necessárias para promover a capilaridade do projeto. 
322.	Resta clara a deficiência nos aspectos de coordenação e coerência da política pública, materializada pela falta de consenso nas informações apresentadas, o que denota, ao mínimo, uma desarticulação entre os atores envolvidos, em decorrência provavelmente de uma deficiente coordenação do Pisf pelo Sgib e pelo MDR. Cabe rememorar que, de acordo com a Lei 13.844, de 18 de junho de 2019, que estabelece a organização básica dos ministérios, o planejamento de políticas setoriais específicas é atribuição dos ministérios a que compete cada setor. Assim, nos termos do art. 29, incisos IV e V dessa mesma Lei, compete ao Ministério do Desenvolvimento Regional respectivamente a Política Nacional de Recursos Hídricos e de Segurança Hídrica. No que se refere à infraestrutura e garantia da segurança hídrica, o MDR é o responsável pelos planos, programas, projetos e ações, conforme o art. 29, inciso XIX, da Lei 13.844/2019.
323.	Para não restar dúvidas acerca da responsabilidade do MDR na condução dessas políticas, cabe apresentar o Decreto 9.666/2019, que em seu art. 16, inciso III, atribui competência à Secretaria Nacional de Segurança Hídrica do MDR para: 'III - conduzir o processo de formulação, revisão, implementação, monitoramento e avaliação da Política Nacional de Segurança Hídrica, da Política Nacional de Recursos Hídricos e seus instrumentos';  (Redação dada pelo Decreto nº 9.688, de 2019) .
324.	É razoável, então, esperar que os gestores do Pisf tenham conhecimento das informações necessárias para o planejamento conjunto do projeto, envolvendo os estados do Ceará, da Paraíba, do Rio Grande do Norte e de Pernambuco. Essas informações perpassam pelo conhecimento dos municípios e respectivas populações que serão atendidos em cada momento da execução do Pisf, seja imediatamente após a conclusão das obras dos seus eixos, seja na conclusão de cada sistema de infraestruturas hídricas complementares associado ao Pisf, incluindo ainda o tipo de uso pretendido das águas aduzidas, de modo a prever a vazão a ser fornecida em cada um dos portais de entrega do projeto. A falta de convergência dessas informações reflete a falta de confiabilidade dos dados e expõe a impossibilidade de planejar adequadamente aquilo que sequer se conhece, colocando em risco a efetividade da política pública em decorrência de deficiências em sua coordenação e coerência.
325.	Destaca-se ainda a elevada possibilidade de desperdício dos recursos públicos envolvidos, uma vez que o desconhecimento dos municípios a serem beneficiados e das obras complementares necessárias, bem como os valores envolvidos, pode acarretar a priorização inadequada dos investimentos por parte do MDR, sem que haja a aplicação nas infraestruturas mais urgentes ao atendimento da política pública. Ressalta-se aqui que a fonte que apresentou maior divergência dentre as analisadas neste trabalho foi o PNSH, que é justamente o instrumento que deverá ser utilizado como critério técnico para definição dos investimentos no setor de infraestrutura hídrica.
326.	Em relação às obras complementares, o TCU, em 2006, já havia proferido recomendação ao MDR, à época Ministério da Integração Nacional, no subitem 9.1.4 do Acórdão 2017/2006-TCU-Plenário, de relatoria do Ministro Benjamin Zymler, para que elaborasse com os estados e municípios atendidos pelo Pisf o levantamento das obras complementares na área de influência indireta, antes do início da implantação física do empreendimento, bem como as respectivas formas de financiamento, estimativas de custo e cronograma de execução. Entretanto, até o momento o ministério não implementou tal recomendação e também não apresentou justificativa para a não realização da deliberação.
327.	Vale informar que o Pisf já consumiu recursos na ordem de R$ 17 bilhões, somente para a construção dos eixos norte e leste. Resta necessário, ao menos, o investimento de mais de R$ 13 bilhões (Tabela 35 seguinte) para a implementação das obras complementares faltantes, sem falar dos recursos para operação e manutenção de todo esse sistema hídrico. Verifica-se assim o risco que o levantamento impreciso das informações necessárias tanto para a gestão do projeto quanto para o planejamento das obras faltantes propicia na execução dessa política pública.
328.	Nesse sentido, considerando que a situação encontrada constitui afronta: ao art. 29, incisos IV, V e XIX da Lei 13.844/2019; ao art. 16, inciso III do Decreto 9.666/2019; ao art. 4º, inciso IV e art. 6º do Decreto 9.203/2017; e aos princípios da efetividade e da economicidade, aos quais deve se sujeitar a administração pública; entende-se que é necessário determinar que o MDR promova, sob sua liderança e em conjunto com os estados beneficiados e com a ANA, a correta identificação dos municípios a serem beneficiados pelo Pisf imediatamente após a conclusão dos eixos principais, bem como aqueles que necessitam de obras complementares para serem atendidos, com a identificação de quais são essas obras, os cronogramas de implantação e os recursos necessários, tendo como ponto de partida as constatações obtidas neste relatório de levantamento.
329.	Destaca-se que a determinação ora proposta não representa afronta à metodologia preconizada para o instrumento de fiscalização adotado, tendo em vista que o item 112 do Roteiro de Levantamento do TCU prevê que, caso a equipe do levantamento tenha identificado e evidenciado achados suficiente e adequadamente, poderão ser formuladas propostas de encaminhamento, seguindo as orientações contidas nos Padrões de Auditoria de Conformidade ou no Manual de Auditoria Operacional, conforme a natureza dos achados.
5.	COMENTÁRIOS DOS GESTORES
5.1 Comentários apresentados (Agência Nacional de Águas) :
330.	A Agência Nacional de Águas encaminhou pelo Ofício 65/2019/AUD-ANA a Nota Informativa 17/2019/SPR (peça 68) , com os seus comentários à versão preliminar do relatório de auditoria. 
331.	A Agência discorreu inicialmente sobre a importância estratégica do Pisf para a região Nordeste e sobre a necessidade de investimentos complementares para a sua efetiva utilização, notadamente os ramais de derivação de água dos eixos principais e novos sistemas adutores.
332.	Destacou as premissas e diretrizes metodológicas adotadas no PNSH e que, nesse estudo, foram recomendadas 26 intervenções complementares ao Pisf, divididas nos grupos 'Projetos e Obras Recomendadas' e 'Estudos Recomendados/Obras Potenciais'.
333.	Em relação aos valores apresentados no PNSH e apontados como divergentes em relação aos números dos estados e do MDR, a ANA esclarece que para as obras em andamento, o PNSH considerou os seus custos remanescentes e não o valor total da intervenção. Para as não iniciadas, os custos teriam sido obtidos de estudos e projetos inventariados e atualizados para a data de referência de julho/2018. Na ausência de um valor de referência, os custos teriam sido estimados a partir de curvas paramétricas de intervenções similares.
334.	Para as divergências existentes em relação aos números apresentados pelos estados (tabela 35 do relatório de auditoria) , comenta que provavelmente decorrem das diretrizes metodológicas utilizadas na elaboração do PNSH. Concorda que 'Outras obras que porventura tenham sido apontadas pelos estados, mas que não fizeram parte da linha de corte do PNSH, serão objeto de análise na atualização do Atlas Brasil - Abastecimento Urbano de Água, que se encontra em andamento'.
335.	Afirmou que todos os processos de planejamento são dinâmicos e que precisam ser recorrentemente visitados para refletir a realidade. Nesse sentido, assevera que tem coordenado reuniões com a participação dos estados beneficiados, do MDR e da Codevasf, em um ambiente que propicia alinhamento de informações e perspectivas.
336.	Reconhece a importância e a necessidade de ampliar os esforços contínuos de articulação com todos os atores envolvidos e que pode apoiar tecnicamente as ações do MDR no âmbito de suas competências institucionais.
337.	Por fim, conclui que as determinações e recomendações do Processo TC Processo 036.383/2018-0 deverão ser objeto de análise, tendo por base a metodologia e os resultados do PNSH, bem como os planejamentos estaduais, uma vez que estes estão sempre em processo de adequação e atualização, e podem ser reavaliados segundo as premissas e critérios adotados para o caminho da segurança hídrica proposto no PNSH.
5.2 Comentários apresentados (Ministério do Desenvolvimento Regional) :
338.	O Ministério do Desenvolvimento Regional encaminhou pelo Ofício 358/2019/AECI (MDR) -MDR (peça 69) o Despacho CDC (MDR) (1486130) (peça 70) , bem como da Nota Técnica 57 /2019/CGEP/DPE/SNSH-MDR, de 27/5/2019 (peça 71) , com os comentários da Secretaria Nacional de Segurança Hídrica (SNSH) daquele Ministério sobre a versão preliminar do relatório de auditoria. 
339.	O Despacho CDC (MDR) (1486130) (peça 70) se limita a informar que a metodologia aplicada para os municípios beneficiados pelo PISF está evidenciada na Nota Técnica 57/2019/CGEP/DPE/SNSH-MDR. Registra que, nessa metodologia, foram considerados municípios beneficiados diretamente, todos os que poderiam receber água em qualquer porção do seu território, continuamente ou não, por meio dos pontos de entrega do PISF.
340.	Por fim, conclui que a SNSH não vê óbice à proposta de encaminhamento descrita no item 7 da versão preliminar do relatório de auditoria.
341.	Com relação à Nota Técnica 57/2019/CGEP/DPE/SNSH-MDR, de 27/5/2019, destaca-se que ela já havia sido encaminhada ao TCU em resposta ao Ofício de Requisição 15-403/2019-TCU/SeinfraCOM, que questionou o MDR sobre: as obras selecionadas no PSH para os estados beneficiários do Pisf; os municípios beneficiados por essas obras; os municípios a serem beneficiados diretamente pelo Pisf e pelas infraestruturas complementares; as memórias de cálculo ou documentos utilizados para obtenção de valores de investimentos de obras do PNSH; as divergências existentes entre os valores das obras constantes do PNSH em relação aos valores apresentados pelo MDR em resposta à questionamentos durante a auditoria.
342.	Após breve introdução a respeito do Pisf, alega que, para responder aos questionamentos do TCU, foram utilizadas as informações obtidas da versão preliminar do Estudo de Demanda e Oferta, no âmbito da modelagem da desestatização da Operação e Manutenção do PISF que encontra-se em andamento. E que essas informações foram cruzadas com outras listas de municípios utilizadas ao longo do Projeto e finalmente conferidas, individualmente, com mapas de infraestrutura disponíveis.
343.	Informa que foram destacados os municípios que podem captar algum volume de água efetivamente entregue pelo Projeto - benefício direto, e os que têm sua oferta influenciada positivamente pela oferta disponibilizada pelo PISF. Apresenta anexo com os municípios atendidos direta e indiretamente pelos Pontos de Entrega.
344.	Em relação aos valores, apresenta justificativas diversas para as divergências questionadas pela unidade técnica, em resumo:
a)	apresentou o valor do remanescente para a conclusão as obras do Eixo Norte (Trechos I e II) anteriormente não apresentado;
b)	atualizações de valores, em virtude de avaliações em diferentes datas-bases;
c)	PNSH apresentou apenas o valor dos estudos, enquanto o MDR apresentou o valor de execução das obras;
d)	MDR apresentou valor da licitação e não o valor contratado;
e)	MDR apresentou o valor total da obra, enquanto o PNSH apresentou apenas o remanescente;
f)	MDR apresentou valor com base no EVTEA e entende que a diferença para o PNSH não é significativa (R$ 272 milhões para R$ 240,27 milhões) 
345.	Conclui seus argumentos reforçando a relevância do Pisf.
5.3 Análise aos comentários dos gestores:
346.	Em relação aos comentários apresentados pela Agência Nacional de Águas e pelo Ministério do Desenvolvimento Regional, registra-se que não houve qualquer consideração que pudesse desconstituir a pertinência e adequação dos encaminhamentos propostos pela unidade técnica. No caso do MDR, houve a afirmação explícita de que 'a SNSH não vê óbice à proposta de encaminhamento descrita no item 7 da versão preliminar do relatório de auditoria'.
347.	No que se refere a divergências de valores considerados para as obras complementares ao Pisf, ambos reafirmaram brevemente as metodologias utilizadas, sem maiores detalhes acerca das bases utilizadas para alcançar tais valores. 
348.	Observa-se que as memórias de cálculo foram solicitadas à ANA, pelo Ofício de Requisição 10-403/2019-TCU/SeinfraCOM, que respondeu apenas que 'Os valores de investimentos necessários para as obras foram obtidos de diversas fontes e atualizados para a data de Jul/2018' (peça 50) 
349.	As memórias de cálculo foram igualmente requeridas ao Ministério do Desenvolvimento Regional no Ofício de Requisição 15-403/2019-TCU/SeinfraCOM, que respondeu com a nota técnica reencaminhada junto aos comentários à versão preliminar do relatório de auditoria.
350.	Convém reforçar que não se objetiva no presente trabalho apontar quais são os valores certos ou errados, até mesmo porque isso não seria possível, tendo em vista que as respostas encaminhadas não permitem concluir sobre todas as datas-bases adotadas, os índices de correção utilizados, se foram considerados aditivos, se os valores foram referenciados em estudos, nas licitações ou nos contratos, dentre outras variáveis necessárias a essa análise. O objetivo ao apontar os valores das obras complementares é tão somente ilustrar que existem divergências nas considerações e metodologias utilizadas pelos diferentes atores envolvidos.
351.	Sobre a identificação dos municípios a serem abastecidos e quais obras complementares seriam necessárias para isso, novamente apresentam as metodologias adotadas. O MDR afirma que 'foram utilizadas as informações obtidas da versão preliminar do Estudo de Demanda e Oferta, no âmbito da modelagem da desestatização da Operação e Manutenção do PISF e que essas informações foram cruzadas com outras listas de municípios utilizadas ao longo do Projeto e finalmente conferidas, individualmente, com mapas de infraestrutura disponíveis'. Já a ANA entende que as divergências provavelmente decorrem das diretrizes metodológicas utilizadas na elaboração do PNSH e que outras obras que porventura tenham sido apontadas pelos estados, mas que não fizeram parte da linha de corte do PNSH, serão objeto de análise na atualização do Atlas Brasil.
352.	Destaca-se ainda que a ANA reconhece a importância e a necessidade de ampliar os esforços contínuos de articulação com todos os atores envolvidos, o que guarda total coerência com as constatações do presente relatório.
353.	Assim, as informações prestadas em sede de comentários dos gestores à versão preliminar do relatório de auditoria reforçam as conclusões alcançadas pela equipe de auditoria, especialmente no que se refere à falta de coerência e coordenação da política pública em exame. Nesse passo, resta robustecida a convicção da unidade técnica acerca da adequação e pertinência das propostas de encaminhamento apresentadas.
6.	CONCLUSÃO
354.	O Projeto de Integração do Rio São Francisco com as bacias hidrográficas do Nordeste Setentrional (Pisf) é um empreendimento que sempre tem gerado muitas discussões entre os governos federal e estaduais e a sociedade civil. De fato, muito se discute sobre os resultados e a abrangência desse projeto, cujo projeto básico data de 2005 e teve até o ano de 2018 um investimento na ordem de R$ 17 bilhões (data base de janeiro/2018) , somente para a construção dos eixos principais, norte e leste. Nesse contexto, este levantamento buscou identificar os municípios e suas respectivas populações beneficiados pelo Pisf nos quatro estados contemplados pelas águas do projeto (Pernambuco, Ceará, Paraíba e Rio Grande do Norte) , confrontando com seu projeto básico, além de verificar a necessidade de construção das infraestruturas complementares de interligação dos canais aos reservatórios presentes nos estados (caminho das águas) , identificando ainda o estágio em que as obras se encontram. 
355.	Como mencionado ao longo deste trabalho, a transposição do rio São Francisco não se resume às infraestruturas dos canais e estações de bombeamento, tendo em vista que a chegada das águas aos reservatórios já existentes e àqueles construídos é viabilizada por estruturas complementares que farão parte do Sistema de Gestão do Pisf e, portanto, serão mantidos e geridos pelo Operador Nacional. Nesse sentido, em relação aos municípios beneficiados pelo projeto, os benefícios oriundos do Pisf, conforme as informações deste levantamento, foram divididos em dois momentos: (i) com a finalização dos eixos (canais) ; e (ii) após a finalização das infraestruturas complementares aos eixos do Pisf. Para o primeiro grupo, o resultado encontrado foi 175 municípios abastecidos pelas águas do rio São Francisco. Para o segundo grupo, o resultado foi 224 municípios, tendo como base as informações prestadas pelos estados. Desse modo, ao final de todas as obras do Pisf, incluindo as das infraestruturas complementares, serão atendidos 399 municípios, em contraponto aos 390 previstos no projeto básico.
356.	A quantidade de municípios atendidos em cada estado e a respectiva população, em ambos momentos do projeto (imediatamente após a conclusão dos eixos norte e leste e após a conclusão das obras complementares) , é apresentada na tabela seguinte:
Tabela 34 - Municípios a serem atendidos pelo Pisf.
	Estados
	Eixo norte
	Eixo leste
	Eixo norte
	Eixo leste
	Total

		Após a conclusão das obras dos eixos
	Após a conclusão das obras complementares
	
	Ceará
	46 mun / 5.193.871 hab
	 0
	33 mun / 598.493 hab
	0
	79 mun / 5.792.364 hab

	Rio Grande do Norte
	0
	46 mun / 500.657 hab
	39 mun / 517.720 hab
	 3 mun / 12.183 hab
	88 / 1.030.560 hab 

	Paraíba
	13 mun / 252.171 hab
	50 mun / 1.935.727 hab
	38 mun / 364.682 hab
	31 mun / 309.868 hab
	132 / 2.862.448 hab

	Pernambuco
	0
	20 mun / 673.781 hab
	17 mun / 501.632 hab
	63 mun / 2.076.603 hab
	100 / 3.252.016 hab

	Total
	60 mun / 5.451.516 hab
	 116 mun / 3.110.165 hab
	126 mun / 1.977.053 hab
	97 mun / 2.398.654 hab
	399 / 12.937.388 hab

Fonte: Elaboração própria com dados da resposta dos estados.   
357.	Após a identificação dos municípios beneficiados pelo Pisf, verificou-se que a relação dessas localidades que receberão os recursos hídricos advindos da transposição do rio São Francisco constante do sítio do Ministério do Desenvolvimento Regional - MDR (apêndice A) não condiz com a realidade do projeto, visto que os dados informados pelo ministério não refletem as mudanças que ocorreram ao longo da execução das obras e novos projetos levantados pelos estados beneficiários. Ademais, não foram encontradas naquela plataforma digital informações a respeito das infraestruturas complementares necessárias à interligação do Pisf aos reservatórios estaduais. Assim, atualmente, não há a devida transparência e atualização das informações do projeto pelo MDR. 
358.	Conforme as informações apresentadas pelos estados do Ceará, do Rio Grande do Norte, da Paraíba e de Pernambuco, serão necessárias 33 obras complementares para o pleno aproveitamento do Pisf, alcançando aproximadamente a cifra de R$ 13,27 bilhões. Pode-se verificar o resumo dessas informações na tabela seguinte:
Tabela 35 - Novos projetos de ligação ao Pisf para os municípios do eixo norte e leste.
	Estados
	Obras complementares

		Eixo norte
	Eixo leste
	Total

	Ceará
	11 obras / R$ 4,150 bilhões
	--
	11 obras / R$ 4,150 bilhões

	Rio Grande do Norte
	1 obra / R$ 2,170 bilhões 
	1 obra / R$ 120 milhões 
	2 obras / R$ 2,290 bilhões 

	Paraíba
	4 obras / R$ 369 milhões 
	7 obras / R$ 1,640 bilhões 
	11 obras / R$ 2,009 bilhões 

	Pernambuco
	5 obras / R$ 1,466 bilhões
	4 obras / R$ 3,364 bilhões 
	9 obras / R$ 4,830 bilhões 

	Total
	21 obras / R$ 8,155 bilhões
	12 obras / R$ 5,124 bilhões
	33 obras / R$ 13,279 bilhões

Fonte: Elaboração própria com dados da resposta dos estados.  
359.	Como relatado anteriormente, ao confrontarmos os dados enviados pelos estados e os constantes do PNSH, verificou-se que as informações sobre os números de municípios a serem beneficiados pelo projeto e consequentemente sobre a população a ser atendida não eram convergentes. Isso pode ser constatado pela comparação entre os dados consolidados dos municípios que serão beneficiados imediatamente após a conclusão dos eixos do Pisf e os que serão beneficiados após a conclusão das obras complementares de grande porte, conforme informações dos estados beneficiados, do MDR e da ANA (com base no PNSH) :
Tabela 36 - Resultado consolidado dos municípios beneficiados pelo Pisf.
	ESTADOSCE RN PB PE
	QUANTIDADE DE MUNICÍPIOS

		BENEFICIO IMEDIATO
	BENEFÍCIO APÓS OBRAS
	BENEFÍCIO TOTAL

	MDR
	179
	45%
	229
	58%
	408

	ESTADO
	175
	44%
	224
	57%
	399

	PNSH-ANA
	57
	14%
	204
	52%
	261

	POPULAÇÃO ATENDIDA
	8.556.207,00
	71%
	4.381.181,00
	36%
	12.937.388,00

Fonte: Elaboração própria conforme respostas dos órgãos.  
360.	Do confronto dos dados dos estados com o PNSH, verificaram-se ainda inconsistências referentes às infraestruturas complementares para a chegada das águas aos reservatórios estaduais. No estado da Paraíba, por exemplo, a ANA não inclui o Canal Acauã/Araçagi - Adutor das Vertentes Litorâneas como um empreendimento necessário ao beneficiamento de alguns municípios. No estado do Ceará, há empreendimentos constantes do plano que, de acordo com as informações da SRH/CE, não serão realizados: CAC-trecho II, trecho III e ramais 1,2, leste e oeste; eixo de integração Rio Quixeri-Bom Sucesso; e Eixo de Integração Jaguaribe-Icapui. 
361.	Quanto aos dados financeiros, verificou-se que há valores estimados pelos gestores que diferem dos considerados no PNSH. Chama-se especial atenção para as divergências encontradas nos seguintes empreendimentos: 
Tabela 37 -  Diferenças de valores entre o PNSH e os gestores (em milhões de Reais) .
	Obras
	PNSH
	Estado
	Diferença

	Ramal do Salgado - CE 
	R$ 998 
	R$ 560 
	R$ 438 

	CAC-Trecho 1 - CE 
	R$ 1.118
	R$ 2.084
	R$ 966 

	Ramal do Apodi - RN 
	R$ 3.000 
	R$ 2.170
	R$ 830

	Canal Acauã/Araçagi - PB 
	R$ 442 
	R$ 1.000 
	R$ 558

	Ramal Cariri - PB 
	R$ 330 
	R$ 255
	R$ 75

	Sistema Adutor Curimataú - PB 
	R$ 371 
	R$ 286
	R$ 85

	Sistema adutor do Agreste
	R$ 736
	R$ 1.900
	R$ 1.164

	Ramal do Agreste
	R$ 1.467
	R$ 1.366
	R$ 101

Fonte: Elaboração própria conforme respostas dos órgãos.
362.	Diante dessas informações, pode-se concluir pela falta de interação da ANA e do MDR com os estados ao longo da elaboração do Plano Nacional de Segurança Hídrica, ou pela participação insuficiente por parte dos entes da federação no processo de definição de valores das obras previstas e definição do PSH. 
363.	Com a proximidade da conclusão das obras do Pisf e do início de sua operação, o conhecimento do conjunto de obras hídricas complementares necessárias à plena operacionalidade do Pisf ganha relevância ainda maior. O conhecimento da área de abrangência do projeto e da população beneficiada será necessário para o alcance dos objetivos do sistema de gestão do Pisf (Sistema de Gestão do Projeto de Integração de Bacias - SGIB) , auxiliando na adequada elaboração do seu Plano de Gestão Anual, que estabelecerá a repartição das vazões disponibilizadas entre os estados, conforme art. 18 do Decreto 5.995/2006, que Institui o Sistema de Gestão do Projeto de Integração do rio São Francisco com as Bacias Hidrográficas do Nordeste Setentrional.
364.	Ainda em relação às várias divergências encontradas, demonstrou-se no item 4.5 deste relatório a falta de coerência e coordenação da política pública, com base no Referencial para Avaliação de Governança em Políticas Públicas do TCU. Como descrito, a obtenção de resultados nas políticas públicas está diretamente ligada ao trabalho conjunto das organizações públicas, para que não haja a fragmentação da missão e a sobreposição de programas, e que muitos programas transversais deixam de ser bem coordenados. Além disso, a existência e o incentivo a interações coordenadas entre os atores e o intercâmbio de informações entre atores governamentais e da sociedade são aspectos importantes a serem observados. Essas inconsistências constituem desrespeito ao art. 4º, inciso IV e art. 6º do Decreto 9.203/2017, que dispõe sobre a política de governança da administração pública federal direta, autárquica e fundacional.
365.	Ainda no item 4.5 deste trabalho, demonstrou-se que as impropriedades na coerência e coordenação da política pública podem acarretar prejuízos à efetividade do projeto, bem como o desperdício dos recursos públicos, na medida em que não se consegue planejar adequadamente os investimentos no setor, dado o desconhecimento dos municípios a serem beneficiados pelo Pisf, das populações a serem atendidas e das obras complementares necessárias a cada um deles.
366.	Em relação às obras complementares, o TCU, em 2006, já havia proferido recomendação ao MDR, à época Ministério da Integração Nacional, no subitem 9.1.4 do Acórdão 2017/2006-TCU-Plenário, de relatoria do Ministro Benjamin Zymler, para que elaborasse com os estados e municípios atendidos pelo Pisf o levantamento das obras complementares na área de influência indireta, antes do início da implantação física do empreendimento, bem como as respectivas formas de financiamento, estimativas de custo e cronograma de execução. Entretanto, até o momento o ministério não implementou tal recomendação e também não apresentou justificativa para a não realização da deliberação. 
367.	Nesse sentido, cabe trazer o entendimento do documento 'Padrões de Monitoramento' do TCU (Portaria-Segecex 27/2009) , que em seu item 63.2 assim estabelece:
63.2.nas situações que envolvam recomendações não implementadas, deve ser avaliada a conveniência e a oportunidade de converter as recomendações em determinações, fixando prazo para o cumprimento destas;
368.	Cabe ressaltar aqui a responsabilidade do MDR na condução das políticas públicas em discussão, conforme estabelecem o art. 29, incisos IV, V e XIX da Lei 13.844/2019; e o art. 16, inciso III do Decreto 9.666/2019.
369.	Desse modo, considerando que as inconsistências identificadas representam ausência de coerência e coordenação da política pública; considerando que essas inconsistências podem comprometer a efetividade da política pública e contribuir para o desperdício de recursos públicos; considerando a importância dessas informações ante a proximidade da conclusão das obras do Pisf e do início de sua operação; considerando que, nos termos da Portaria-Segecex 27/2009, as recomendações não implementadas podem ser convertidas em determinações; entende-se pertinente determinar ao Ministério do Desenvolvimento Regional que promova, em conjunto com os estados beneficiados e com a ANA, a correta identificação dos municípios a serem imediatamente beneficiados pelo Pisf após a conclusão dos eixos principais, bem como aqueles que necessitam de obras complementares para serem atendidos, com a identificação de quais são essas obras, os cronogramas de implementação e os recursos necessários, em cumprimento ao disposto no art. 29, incisos IV, V e XIX da Lei 13.844/2019; no art. 16, inciso III do Decreto 9.666/2019; no art. 4º, inciso IV e art. 6º do Decreto 9.203/2017; e nos princípios da efetividade e da economicidade, aos quais deve se sujeitar a administração pública.
370.	Ressalta-se ainda que o princípio constitucional da publicidade, previsto no inciso XXXIII do art 5º, no inciso II do § 3º do art. 37 e no § 2º do art. 216 da Constituição Federal é um dos princípios da administração pública e tem como finalidade fazer com que o Poder Público atue com a maior transparência possível, para que a população tenha conhecimento de todas as suas atuações e decisões. José Afonso da Silva (Curso de Direito Constitucional Positivo, 2002, pág. 653) diz que: 'a publicidade sempre foi tida como um princípio administrativo, porque se entende que o Poder Público, por ser público, deve agir com maior transparência possível, a fim de que os administrados tenham, a toda hora, conhecimento do que os administradores estão fazendo'.
371.	De acordo com os incisos II e III do art. 3º da Lei 12.527/2011, a Lei de Acesso a Informação (LAI) , a divulgação de informações de interesse público devem ocorrer independentemente de solicitações e devem ser utilizados meios de comunicação viabilizados pela tecnologia da informação. Assim, cabe destacar que, pela relevância e materialidade do projeto, é fundamental que essas informações sejam plenamente divulgadas para conhecimento da sociedade civil e atualizadas sempre que haja alterações relevantes e estruturantes na configuração do Pisf.
372.	A relevância das revisões periódicas explica-se pela natureza não estanque da configuração do projeto, que sofre alterações por obras de interligação que inserem novos municípios como beneficiários do projeto. Por outro lado, há a situação inversa, quando, em alguns casos, municípios deixam de compor a rede do Pisf devido ao colapso do manancial de captação. 
373.	Nesse sentido, é adequado recomendar ao Ministério do Desenvolvimento Regional que dê publicidade aos dados a serem levantados e confirmados em decorrência da determinação proposta neste trabalho, bem como atualize-os sempre que necessário. 
374.	Cabe, adicionalmente, determinar que o MDR apresente plano de ação que contenha prazos e responsáveis pela implementação das recomendações ou apresente as justificativas que demonstrem a inviabilidade de sua implementação.
375.	Portanto, fica demonstrada a importância do conhecimento do conjunto de obras hídricas complementares necessárias à plena operacionalidade do Pisf, da área de abrangência do projeto e da população beneficiada, bem como da necessária coerência e coordenação da política pública para garantir a sua efetividade e contribuir para a economia dos recursos públicos. 
376.	Nesse contexto, o PNSH pode contribuir no conhecimento dessas obras e na abrangência do projeto, visto que esse documento constitui importante ferramenta para a tomada de decisões e para a programação de investimentos e alocação de recursos na implantação da infraestrutura hídrica estratégica do país. Assim, deve-se alinhar o PNSH com as informações mais corretas sobre o Pisf, que é o empreendimento que recebe o maior investimento no setor de infraestrutura hídrica do país na atualidade.
377.	Já foram investidos no Pisf recursos na ordem de R$ 17 bilhões, somente para a construção dos eixos norte e leste, e o empreendimento atrai em torno de si 33 obras complementares com previsão de valor que supera a cifra dos R$ 13 bilhões. Desse modo, tendo em vista a sua importância e materialidade, é importante que o Pisf seja tratado no PNSH como um item próprio. Isso auxiliaria no planejamento dos investimentos federais associados a essa obra e na coerência e coordenação da política pública. Assim, é relevante recomendar ao Ministério do Desenvolvimento Regional, órgão setorial responsável pela Política Nacional de Recursos Hídricos e de Segurança Hídrica, que realize, com o auxílio da ANA e com a participação dos estados do CE, PE, RN e PB, a revisão do PNSH para atualização das obras complementares do Pisf e dos municípios beneficiados pelo projeto, criando para isso um capítulo específico que trate do Pisf e de suas obras complementares, tendo em vista a relevância e a materialidade do projeto no contexto geral das obras de infraestruturas hídricas do país.
378.	Frisa-se que, no decorrer da realização deste trabalho, ficou ainda mais evidente a necessidade da participação dos estados no processo do levantamento de informações. De fato, o conhecimento detalhado do caminho das águas (locais de captação, fonte hídrica e demais aspectos) somente é adquirido por quem conhece a realidade local, e essa capacitação é a que possibilita o desenho mais próximo do sistema hídrico ideal do Pisf. Assim, o conhecimento da hidrografia de cada estado, aliada à visão sistêmica, orçamentária e financeira do MDR, possibilitará a correta identificação e divulgação dos benefícios e custos do Pisf, acompanhada sempre das revisões recomendadas nesta ação de controle.
7.	BENEFÍCIOS DO CONTROLE
379.	Nos termos da Portaria-Segecex 17/2015, o resultado deste trabalho produz benefícios diretos decorrentes do exercício da competência do TCU em resposta à demanda da sociedade, traduzidos no aumento da eficiência e da eficácia da priorização dos investimentos e da alocação de recursos públicos para as obras de infraestruturas hídricas complementares do Pisf, na melhoria do sistema de gestão do projeto, bem como no aumento da transparência das informações relativas ao Projeto de Integração do São Francisco.
8.	PROPOSTA DE ENCAMINHAMENTO
380.	Ante todo o exposto, encaminham-se os autos à consideração superior, para posterior encaminhamento ao Gabinete do Ministro Relator Augusto Nardes, propondo:
a)	determinar ao Ministério do Desenvolvimento Regional, com fulcro no art. 43, inciso I, da Lei 8.443/1992 c/c o art. 250, inciso II, do Regimento Interno do Tribunal de Contas da União, que, no prazo de 180 dias, promova, em conjunto com os estados beneficiados pelo Pisf e com a Agência Nacional de Águas, a correta identificação dos municípios a serem imediatamente beneficiados pelo Pisf após a conclusão dos eixos principais, bem como aqueles que necessitam de obras complementares para serem atendidos, com a identificação de quais são essas obras, os cronogramas previstos para sua implantação e os recursos necessários, em cumprimento ao disposto no art. 29, incisos IV, V e XIX, da Lei 13.844/2019; no art. 16, inciso III, do Decreto 9.666/2019; nos art. 4º, inciso IV, e art. 6º do Decreto 9.203/2017; e nos princípios da efetividade e da economicidade, aos quais deve se sujeitar a administração pública;
b)	recomendar ao Ministério do Desenvolvimento Regional, com fundamento no art. 43, inciso II, da Lei 8.443/1992 c/c o art. 250, inciso III, do Regimento Interno do Tribunal de Contas da União, que:
	b.1) promova a correção da relação dos munícipios beneficiados pelos recursos hídricos advindos da transposição do São Francisco constante no sítio do MDR (apêndice A) , após a implementação da determinação do item a.1, informando as estruturas que os interligam aos eixos principais do Pisf, a fim de dar transparência ao projeto;
b.2) atualize as informações constantes do sítio do MDR referentes ao Pisf sempre que houver alteração na configuração do sistema;
b.3) realize, com a participação da ANA e dos estados do Ceará, Paraíba, Pernambuco e Rio Grande do Norte, a revisão do PNSH para atualização das obras complementares do Pisf e dos municípios beneficiados pelo projeto, criando, para isso, um capítulo que trate do projeto e de suas obras complementares, considerando sua relevância e materialidade no contexto geral das obras de infraestruturas hídricas do país, após a implementação da determinação proposta no item a.1;
c) no prazo de noventa dias, encaminhe ao TCU plano de ação que contenha prazos e responsáveis pela implementação dos encaminhamentos propostos nos itens b.1 a b.3 ou apresente as justificativas que demonstrem a inviabilidade de sua implementação;
d)	arquivar os presentes autos, com fulcro no art. 169, inciso V, do Regimento Interno do TCU."
É o relatório.

não há

Não atuou.

LEVANTAMENTO. INFRAESTRUTURA HÍDRICA. PROJETO DE TRANSPOSIÇÃO DO RIO SÃO FRANCISCO. AUSÊNCIA DE INTEGRAÇÃO ENTRE UNIÃO, ESTADOS E MUNICÍPIOS NO PLANEJAMENTO DA TOTALIDADE DAS OBRAS. INFORMAÇÕES DIVERGENTES SOBRE MUNICÍPIOS A SEREM BENEFICIADOS. RISCO DE BAIXA EFETIVIDADE DO PROJETO. NECESSIDADE DE PREVISÃO DAS OBRAS COMPLEMENTARES. ANÁLISE SISTÊMICA DAS OPORTUNIDADES DE MELHORIA. DETERMINAÇÕES E RECOMENDAÇÕES AOS ÓRGÃOS RESPONSÁVEIS.

RELATÓRIO DE LEVANTAMENTO (RL)

Secretaria de Infraestrutura Hídrica, de Comunicações e de Mineração (SeinfraCOM).

Trata-se de levantamento das infraestruturas hídricas necessárias para que a oferta de água do Pisf forneça o pleno aproveitamento do abastecimento humano, até o ano de 2025, trazendo o real alcance da população beneficiada com o aumento da oferta hídrica no agreste e no sertão dos estados do Ceará, Rio Grande do Norte, Paraíba e Pernambuco, após a conclusão das obras dos eixos norte e leste. 
2.	O Projeto de Integração do Rio São Francisco com as Bacias Hidrográficas do Nordeste Setentrional (Pisf) é um empreendimento de infraestrutura hídrica destinado a assegurar a oferta de água a cerca de 12 milhões de habitantes em 390 municípios do Agreste e do Sertão dos estados de Pernambuco, Ceará, Paraíba e Rio Grande do Norte, conforme seu projeto básico. O empreendimento prevê a adução de água a partir de duas captações no rio São Francisco, destinando-a a reservatórios estratégicos de outras bacias do semiárido nordestino. 
3.	Este Tribunal tem buscado acompanhar a evolução do mencionado empreendimento de modo a contribuir para que ele alcance as finalidades econômicas e sociais pretendidas. Nessa linha, no período de 2005 e 2006, realizou auditoria operacional para avaliar se os objetivos do Pisf seriam alcançados. Como resultado dessa ação de controle, por meio do Acórdão 2017/2006-TCU-Plenário identificou riscos, ameaças e oportunidades para o alcance das metas do projeto e recomendou ao Ministério do Desenvolvimento Regional (MDR) , à época Ministério da Integração Nacional, que levantasse, em conjunto com os estados e com os municípios a serem beneficiados pelo projeto, as obras complementares ao Pisf em sua área de influência indireta antes do início da implantação física do empreendimento, bem como as respectivas formas de financiamento, estimativas de custo e cronogramas de execução. 
4.	A abrangência desse projeto é significativa. Até o exercício de 2018, foi realizado investimento na ordem de 17 bilhões de reais (data base de janeiro/2018) somente para a construção dos eixos principais, norte e leste. O presente levantamento buscou identificar os municípios e populações beneficiados nos quatro estados contemplados pelas águas do projeto (Pernambuco, Ceará, Paraíba e Rio Grande do Norte) , verificar a necessidade de construção das infraestruturas complementares de interligação dos canais aos reservatórios presentes nos estados (caminho das águas) e identificar o estágio em que as obras se encontram. 
5.	Foram analisadas informações disponíveis nos sítios eletrônicos dos agentes responsáveis pelo Projeto do Pisf e documentos encaminhados pelos atores envolvidos. Na fase de planejamento foram validados, em conjunto com os atores, a matriz de riscos e os questionários de coleta de dados. Na etapa da execução, após o envio dos questionários e o recebimento das respostas, as informações foram analisadas e as conclusões sobre os dados fornecidos elaboradas separadamente para os quatro estados beneficiários do projeto.
6.	Importa destacar que o desenvolvimento do trabalho considerou dois momentos relevantes no projeto: a finalização dos eixos principais (canais) e a conclusão das infraestruturas complementares aos eixos do Pisf. Ao final de todas as obras, incluindo as das infraestruturas complementares, serão atendidos ao todo 399 municípios, sendo que 175 municípios serão abastecidos pelas águas do rio São Francisco e 224 por obras adicionais realizadas pelos estados. 
7.	Com a identificação dos municípios beneficiados, a equipe técnica verificou que a relação das localidades que receberão os recursos hídricos advindos da transposição do rio São Francisco constante do sítio do Ministério do Desenvolvimento Regional - MDR (apêndice A) não está compatível com a realidade do projeto, uma vez que as informações recebidas do ministério não refletem as mudanças que ocorreram ao longo da execução das obras e novos projetos levantados pelos estados beneficiários. 
8.	Mais grave, ainda, foi o fato de que inexistem na plataforma digital do Ministério informações a respeito das infraestruturas complementares necessárias à interligação do Pisf aos reservatórios estaduais. De acordo com as informações apresentadas pelos estados do Ceará, do Rio Grande do Norte, da Paraíba e de Pernambuco, serão necessárias 33 obras complementares para o pleno aproveitamento do Pisf, exigindo investimento de aproximadamente 13 bilhões de reais. 
9.	Os números fornecidos pelos estados e os constantes do PNSH são divergentes, conforme tabela a seguir:
	ESTADOSCE RN PB PE
	QUANTIDADE DE MUNICÍPIOS

		BENEFÍCIO IMEDIATO
	BENEFÍCIO APÓS OBRAS
	BENEFÍCIO TOTAL

	MDR
	179
	45%
	229
	58%
	408

	ESTADO
	175
	44%
	224
	57%
	399

	PNSH-ANA
	57
	14%
	204
	52%
	261

	POPULAÇÃO ATENDIDA
	8.556.207,00
	71%
	4.381.181,00
	36%
	12.937.388,00

Fonte: Elaboração da equipe técnica conforme respostas dos órgãos.  
10.	Percebe-se da análise de todas as tabelas apresentadas no relatório que antecede este voto que existe ausência de integração da Agência Nacional de Águas (ANA) e do MDR com os estados ao longo da elaboração do Plano Nacional de Segurança Hídrica, não obstante seu lançamento ter ocorrido em abril de 2019, o que pode comprometer os objetivos pretendidos pela política pública. De pouco adianta para a grande parte da população da região o início da operação das obras do Pisf sem a conclusão do conjunto de obras hídricas complementares necessárias à plena operacionalidade do projeto.
11.	A grave irregularidade afeta à falta de coordenação na atuação de diversos entes federados não é novidade nas análises empreendidas por este Tribunal e representa falha na estruturação da governança de políticas públicas. A propósito, com bem salienta a unidade técnica, o Referencial para Avaliação de Governança em Políticas Públicas do TCU informa que a obtenção de resultados efetivos nessas políticas depende do trabalho conjunto das organizações públicas, para que não haja a fragmentação da missão e a sobreposição de programas, e que muitos programas transversais deixam de ser bem coordenados. 
12.	No mesmo sentido, o art. 4º, inciso IV, do Decreto 9.203/2017 estabelece como uma das diretrizes da governança pública a articulação de instituições e coordenação de processos para melhorar a integração entre os diferentes níveis e esferas do setor público, com vistas a gerar, preservar e entregar valor público.
13.	Releva notar que o prejuízo decorrente dessa falta de articulação apresenta diversas vertentes, como a redução da efetividade do projeto, desperdício dos recursos públicos e ausência de fornecimento de água para uma população significativa residente no semiárido.
14.	Essa questão específica tem sido objeto de preocupação desta Corte há mais de dez anos. Por meio do subitem 9.1.4 do Acórdão 2017/2006-TCU-Plenário foi proferida recomendação ao MDR, à época Ministério da Integração Nacional, para que elaborasse com os estados e municípios atendidos pelo Pisf o levantamento das obras complementares na área de influência indireta, antes do início da implantação física do empreendimento, bem como as respectivas formas de financiamento, estimativas de custo e cronograma de execução. No mesmo sentido destaco também o Acórdão 3424/2014-TCU-Plenário. Contudo, até o momento o ministério não implementou tal recomendação e, de igual modo, não apresentou justificativa para a não realização da deliberação. 
15.	Nesse contexto, considerando a relevância da matéria, a omissão do MDR em adotar as providências recomendadas por este Tribunal há longo tempo, e as graves consequências que poderão advir dessa inércia, entendo oportuno determinar ao Ministério do Desenvolvimento Regional que promova, em conjunto com os estados beneficiados e com a ANA, a correta identificação dos municípios a serem imediatamente beneficiados pelo Pisf após a conclusão dos eixos principais, bem como aqueles que necessitam de obras complementares para serem atendidos, com a identificação de quais são essas obras, os cronogramas de implementação e os recursos necessários, em cumprimento ao disposto no art. 29, incisos IV, V e XIX da Lei 13.844/2019; no art. 16, inciso III do Decreto 9.666/2019; no art. 4º, inciso IV e art. 6º do Decreto 9.203/2017; e nos princípios da efetividade e da economicidade, aos quais deve se sujeitar a administração pública. Entendo, porém, oportuno reduzir o prazo proposto pela unidade técnica para o MDR desenvolver os devidos planos e articulações em face da relevância da matéria.
16.	Além dessa grave questão, acolho a proposta da unidade técnica de recomendar à referida Pasta a correção da relação dos munícipios beneficiados pelos recursos hídricos advindos da transposição do São Francisco constante no sítio do Ministério, após a implementação da determinação supracitada, informando as estruturas que os interligam aos eixos principais do Pisf, a fim de dar transparência ao projeto.
17.	Acolho, ainda, a recomendação da realização de revisão do PNSH para atualização das obras complementares do Pisf e dos municípios beneficiados pelo projeto, criando, para isso, um capítulo que trate do projeto e de suas obras complementares, considerando sua relevância e materialidade no contexto geral das obras de infraestruturas hídricas do país, após a implementação da determinação proposta, bem como a de atualização das informações constantes do sítio do MDR referentes ao Pisf sempre que houver alteração na configuração do sistema.
	Ante o exposto, VOTO por que este Tribunal adote a minuta de Acórdão que trago à apreciação deste Colegiado.
TCU, Sala das Sessões Ministro Luciano Brandão Alves de Souza, em 18 de março de 2020.
Ministro JOÃO AUGUSTO RIBEIRO NARDES 
Relator